---
title: "Rozkłady prawdopodobieństwa"
server: shiny
---

```{r}
#| context: setup
#| include: false

source("_common.R")
library(gridExtra)

# ============================================================================
# KOLORY SPECYFICZNE DLA ROZKLADOW
# ============================================================================

col_discrete    <- "#3498db"
col_continuous  <- "#27ae60"
col_normal      <- "#9b59b6"
col_binomial    <- "#e67e22"
col_poisson     <- "#1abc9c"
col_exponential <- "#e74c3c"
col_geometric   <- "#8e44ad"
col_t_student   <- "#c0392b"
col_chi_sq      <- "#d35400"
col_lognormal   <- "#16a085"

# ============================================================================
# FUNKCJE POMOCNICZE
# ============================================================================

generate_population_sample <- function(dist_type, n) {
  switch(dist_type,
    "uniform"     = runif(n, min = 0, max = 10),
    "exponential" = rexp(n, rate = 0.5),
    "bimodal"     = {
      k <- rbinom(n, 1, 0.5)
      ifelse(k == 1, rnorm(n, mean = 3, sd = 0.8), rnorm(n, mean = 7, sd = 0.8))
    },
    "u_shape"     = rbeta(n, 0.5, 0.5) * 10,
    "skewed_left" = 10 - rgamma(n, shape = 2, scale = 1.5),
    "die"         = sample(1:6, n, replace = TRUE),
    rnorm(n)
  )
}

get_population_params <- function(dist_type) {
  switch(dist_type,
    "uniform"     = list(mu = 5, sigma = sqrt(100/12)),
    "exponential" = list(mu = 2, sigma = 2),
    "bimodal"     = list(mu = 5, sigma = sqrt(0.8^2 + 4)),
    "u_shape"     = list(mu = 5, sigma = sqrt(10^2 / 4)),
    "skewed_left" = list(mu = 10 - 2*1.5, sigma = sqrt(2) * 1.5),
    "die"         = list(mu = 3.5, sigma = sqrt(35/12)),
    list(mu = 0, sigma = 1)
  )
}

dist_names_pl <- c(
  "uniform"     = "Jednostajny",
  "exponential" = "Wykładniczy (prawoskośny)",
  "bimodal"     = "Dwumodalny",
  "u_shape"     = "U-kształtny (Beta)",
  "skewed_left" = "Lewoskośny",
  "die"         = "Kostka (dyskretny)"
)

plot_pmf <- function(x_vals, probs, fill_color = "#3498db",
                     title = "", xlab = "x", ylab = "P(X = x)",
                     show_mean = FALSE, show_sd = FALSE, mu = NULL, sigma = NULL) {
  df <- data.frame(x = x_vals, prob = probs)
  p <- ggplot(df, aes(x = x, y = prob)) +
    geom_col(fill = fill_color, color = "white", alpha = 0.85, width = 0.7) +
    geom_text(aes(label = round(prob, 3)), vjust = -0.5, size = 3.5) +
    scale_y_continuous(expand = expansion(mult = c(0, 0.15))) +
    labs(title = title, x = xlab, y = ylab) +
    theme_prob()
  if (show_mean && !is.null(mu)) {
    p <- p + geom_vline(xintercept = mu, color = "#e74c3c", linewidth = 1.2, linetype = "dashed")
  }
  if (show_sd && !is.null(mu) && !is.null(sigma)) {
    p <- p +
      annotate("rect", xmin = mu - sigma, xmax = mu + sigma,
               ymin = 0, ymax = Inf, fill = "#e74c3c", alpha = 0.1)
  }
  p
}

plot_pdf <- function(density_fn, xlim, fill_color = "#27ae60",
                     title = "", xlab = "x", ylab = "f(x)",
                     shade_from = NULL, shade_to = NULL, n_points = 500) {
  x_seq <- seq(xlim[1], xlim[2], length.out = n_points)
  y_seq <- density_fn(x_seq)
  df <- data.frame(x = x_seq, y = y_seq)
  p <- ggplot(df, aes(x = x, y = y)) +
    geom_line(color = fill_color, linewidth = 1.2) +
    labs(title = title, x = xlab, y = ylab) +
    theme_prob()
  if (!is.null(shade_from) && !is.null(shade_to)) {
    shade_x <- seq(max(xlim[1], shade_from), min(xlim[2], shade_to), length.out = 300)
    shade_y <- density_fn(shade_x)
    shade_df <- data.frame(x = shade_x, y = shade_y)
    p <- p +
      geom_area(data = shade_df, aes(x = x, y = y),
                fill = fill_color, alpha = 0.3)
  }
  p
}

# ============================================================================
# QUIZ DATA (inlined from quiz_rozklady.json)
# ============================================================================

QUIZ_OPTIONS <- list(
  dwumianowy   = "Rozkład dwumianowy",
  poissona     = "Rozkład Poissona",
  normalny     = "Rozkład normalny",
  geometryczny = "Rozkład geometryczny",
  lognormalny  = "Rozkład log-normalny",
  wykladniczy  = "Rozkład wykładniczy"
)

QUIZ_MAX_QUESTIONS <- 10

quiz_questions <- list(
  list(id = 1, question = "Liczba orłów w 10 rzutach monetą", correct = "dwumianowy",
       explanation = "Rzut monetą to doświadczenie Bernoulliego (sukces/porażka). Liczba sukcesów w n próbach ma rozkład dwumianowy B(n,p). Tu: n=10, p=0.5."),
  list(id = 2, question = "Liczba usterek w metrze bieżącym kabla", correct = "poissona",
       explanation = "Rozkład Poissona modeluje liczbę zdarzeń w stałym przedziale (czasu/przestrzeni), gdy zdarzenia występują ze stałą średnią częstością (λ), niezależnie od siebie i bez górnego ograniczenia. Usterki spełniają te założenia."),
  list(id = 3, question = "Wzrost dorosłych mężczyzn w populacji", correct = "normalny",
       explanation = "Cechy biologiczne w dużych populacjach mają rozkład normalny (Centralne Twierdzenie Graniczne). Wzrost jest sumą wielu czynników genetycznych i środowiskowych."),
  list(id = 4, question = "Liczba sześćek w 20 rzutach kostką", correct = "dwumianowy",
       explanation = "Każdy rzut: sukces (6) lub porażka (1-5) z prawdopodobieństwem p=1/6. To schemat Bernoulliego, więc liczba sześćek ~ B(20, 1/6)."),
  list(id = 5, question = "Liczba zgłoszeń na infolinię w ciągu godziny", correct = "poissona",
       explanation = "Zgłoszenia przychodzą ze stałą średnią częstością (λ zgłoszeń/godz), niezależnie od siebie, bez górnego limitu. To klasyczne założenia Poissona: zdarzenia w stałym czasie ze znaną λ."),
  list(id = 6, question = "Wynik testu IQ w populacji", correct = "normalny",
       explanation = "Testy IQ są skonstruowane tak, by mieć rozkład normalny z średnią 100 i odchyleniem standardowym 15. To założenie projektowe."),
  list(id = 7, question = "Liczba poprawnych odpowiedzi w teście z 30 pytań (prawda/fałsz), zgadywanie losowe", correct = "dwumianowy",
       explanation = "Każda odpowiedź: sukces (poprawna) z p=0.5 lub porażka. Niezależne próby Bernoulliego, więc liczba poprawnych ~ B(30, 0.5)."),
  list(id = 8, question = "Liczba wypadków drogowych na skrzyżowaniu w ciągu tygodnia", correct = "poissona",
       explanation = "Wypadki zachodzą ze stałą średnią częstością (λ wypadków/tydzień), niezależnie od siebie, w każdym momencie z równym prawdopodobieństwem. Teoretycznie bez górnego limitu. To Poisson."),
  list(id = 9, question = "Błąd pomiaru masy w laboratorium", correct = "normalny",
       explanation = "Błędy pomiarowe są sumą wielu małych losowych czynników. Centralne Twierdzenie Graniczne mówi, że taka suma ma rozkład normalny."),
  list(id = 10, question = "Liczba ósemek wylosowanych z talii 52 kart (losowanie ze zwracaniem, 10 razy)", correct = "dwumianowy",
       explanation = "Każde losowanie: sukces (ósemka) z p=4/52=1/13. Ze zwracaniem = niezależne próby Bernoulliego, liczba ósemek ~ B(10, 1/13)."),
  list(id = 11, question = "Liczba literówek na stronie książki", correct = "poissona",
       explanation = "Literówki występują ze stałą średnią częstością (λ literówek/stronę), niezależnie od siebie, w dowolnym miejscu tekstu. Brak górnego ograniczenia. Rozkład Poissona."),
  list(id = 12, question = "Temperatura powietrza w południe (w stałej lokalizacji, w tym samym miesiącu różnych lat)", correct = "normalny",
       explanation = "Temperatura jest wypadkową wielu czynników atmosferycznych. W dłuższym okresie (np. 30 lat) ma rozkład zbliżony do normalnego."),
  list(id = 13, question = "Liczba sukcesów w 15 próbach, gdy P(sukces)=0.3", correct = "dwumianowy",
       explanation = "Schemat Bernoulliego: n=15 niezależnych prób z prawdopodobieństwem sukcesu p=0.3. Liczba sukcesów ~ B(15, 0.3)."),
  list(id = 14, question = "Liczba błędów w 1000 liniach kodu programu", correct = "poissona",
       explanation = "Błędy występują ze stałą średnią częstością (λ błędów/1000 linii), niezależnie od siebie, w dowolnym miejscu kodu. Brak górnego limitu (nie ma ustalonej liczby prób jak w dwumianowym). To Poisson."),
  list(id = 15, question = "Średnia ocen ze egzaminu w dużej grupie studentów", correct = "normalny",
       explanation = "Dla dużej grupy (n>30) średnia z dowolnego rozkładu ma rozkład zbliżony do normalnego (Centralne Twierdzenie Graniczne)."),
  list(id = 16, question = "Liczba defektów w partii 100 sztuk, gdy p(defekt)=0.05", correct = "dwumianowy",
       explanation = "Każda sztuka: defekt (sukces) lub nie (porażka) z p=0.05. Niezależne kontrole 100 sztuk ~ B(100, 0.05). (Uwaga: przy małym p można aproksymować Poissonem)"),
  list(id = 17, question = "Liczba klientów wchodzących do sklepu w ciągu 10 minut", correct = "poissona",
       explanation = "Klienci przychodzą ze stałą średnią częstością (λ klientów/10 min), niezależnie od siebie, bez pamięci (każda chwila równie prawdopodobna). Brak górnego limitu. Klasyczny Poisson."),
  list(id = 18, question = "Czas życia żarówki produkowanej przez daną firmę", correct = "normalny",
       explanation = "Czas życia produktów często ma rozkład normalny (lub log-normalny). Dla żarówek standardowych rozkład normalny jest dobrym przybliżeniem."),
  list(id = 19, question = "Liczba wygranych losów w loterii (30 losów, p(wygrana)=0.01)", correct = "dwumianowy",
       explanation = "Każdy los: wygrana (p=0.01) lub przegrana. Niezależne próby ~ B(30, 0.01). (Przy małym p × dużym n można użyć aproksymacji Poissona)."),
  list(id = 20, question = "Liczba połączeń telefonicznych w centrali w ciągu minuty", correct = "poissona",
       explanation = "Połączenia przychodzą ze stałą średnią częstością (λ połączeń/min), niezależnie od siebie, w dowolnej chwili. Teoretycznie bez górnego limitu. Klasyczny Poisson w telekomunikacji."),
  list(id = 21, question = "Waga jabłek w skrzynce (średnia 150g)", correct = "normalny",
       explanation = "Waga owoców jest zmienną ciągłą zależną od wielu czynników (genetyka, warunki wzrostu). W dużej partii ma rozkład normalny."),
  list(id = 22, question = "Liczba awarii serwera w ciągu miesiąca (średnio 3 awarie/miesiąc)", correct = "poissona",
       explanation = "Awarie występują ze stałą średnią częstością (λ=3/miesiąc), niezależnie od siebie, w dowolnym momencie z równym prawdopodobieństwem. Brak górnego ograniczenia. Rozkład Poissona."),
  list(id = 23, question = "Liczba głów w 50 rzutach monetą", correct = "dwumianowy",
       explanation = "Rzut monetą: głowa (sukces) z p=0.5. Liczba głów w n=50 rzutach ~ B(50, 0.5)."),
  list(id = 24, question = "Ciśnienie krwi skurczowe w populacji dorosłych", correct = "normalny",
       explanation = "Parametry fizjologiczne w dużych populacjach mają zazwyczaj rozkład normalny. Ciśnienie skurczowe też ma rozkład zbliżony do normalnego."),
  list(id = 25, question = "Liczba bakterii na płytce Petriego (gdy średnio jest 20 kolonii)", correct = "poissona",
       explanation = "Kolonie pojawiają się ze stałą średnią częstością (λ=20 kolonii/płytka), niezależnie od siebie, w dowolnym miejscu płytki. Brak górnego limitu liczby kolonii. Rozkład Poissona."),
  list(id = 26, question = "Liczba studentów zdających egzamin (80 osób pisze, każdy p(zdał)=0.7)", correct = "dwumianowy",
       explanation = "Każdy student: zdał (sukces) z p=0.7 lub nie. Zakładając niezależność (brak ściągania), liczba zdających ~ B(80, 0.7)."),
  list(id = 27, question = "Liczba meteorów obserwowanych w nocy (średnio 5/godzinę)", correct = "poissona",
       explanation = "Meteory pojawiają się ze stałą średnią częstością (λ=5/godz), niezależnie od siebie, w dowolnej chwili z równym prawdopodobieństwem. Brak górnego limitu. Rozkład Poissona."),
  list(id = 29, question = "Czas przygotowania kawy w kawiarni (średnio 3 min z małymi odchyleniami)", correct = "normalny",
       explanation = "Czas przygotowania kawy zależy od wielu drobnych czynników (ilość mleka, temperatura, barista), które sumują się dając rozkład zbliżony do normalnego — symetryczny wokół średniej."),
  list(id = 30, question = "Liczba wypadków przy pracy w fabryce w ciągu roku (średnio 12/rok)", correct = "poissona",
       explanation = "Wypadki zachodzą ze stałą średnią częstością (λ=12/rok), niezależnie od siebie, w dowolnym momencie roku z równym prawdopodobieństwem. Brak górnego limitu. Rozkład Poissona."),
  list(id = 31, question = "Liczba rzutów kostką do wypadnięcia pierwszej szóstki", correct = "geometryczny",
       explanation = "Powtarzamy niezależne próby Bernoulliego (p=1/6) aż do pierwszego sukcesu. Liczba prób do pierwszego sukcesu ma rozkład geometryczny Geom(1/6)."),
  list(id = 32, question = "Liczba losowań karty do wyciągnięcia pierwszego asa (ze zwracaniem)", correct = "geometryczny",
       explanation = "Każde losowanie to próba Bernoulliego z p=4/52. Zwracanie zapewnia niezależność prób. Liczymy próby do pierwszego sukcesu — rozkład geometryczny Geom(1/13)."),
  list(id = 33, question = "Ile telefonów do klienta, zanim odbierze (p=0.3)", correct = "geometryczny",
       explanation = "Każdy telefon to niezależna próba z p=0.3. Interesuje nas ile prób potrzeba do pierwszego sukcesu (odebrania) — rozkład geometryczny Geom(0.3)."),
  list(id = 34, question = "Liczba prób wpisania losowego 4-cyfrowego PIN-u do trafienia poprawnego", correct = "geometryczny",
       explanation = "Każda próba to losowe wpisanie PIN-u z p=1/10000. Próby są niezależne, liczymy ile potrzeba do pierwszego trafienia — rozkład geometryczny Geom(1/10000)."),
  list(id = 35, question = "Ile pudełek z płatkami trzeba kupić, żeby trafić na naklejkę (p=0.1)", correct = "geometryczny",
       explanation = "Każde pudełko to niezależna próba z p=0.1 szansy na naklejkę. Liczymy pudełka do pierwszego sukcesu — rozkład geometryczny Geom(0.1)."),
  list(id = 36, question = "Liczba strzałów do pierwszego trafienia w tarczę (p=0.4)", correct = "geometryczny",
       explanation = "Każdy strzał to niezależna próba Bernoulliego z p=0.4. Interesuje nas liczba strzałów do pierwszego trafienia — rozkład geometryczny Geom(0.4)."),
  list(id = 37, question = "Ile razy trzeba rzucić monetą, żeby wypadł orzeł", correct = "geometryczny",
       explanation = "Rzuty monetą to niezależne próby Bernoulliego z p=0.5. Liczymy rzuty do pierwszego orła — rozkład geometryczny Geom(0.5)."),
  list(id = 38, question = "Liczba rozmów kwalifikacyjnych do otrzymania pierwszej oferty pracy (p=0.2)", correct = "geometryczny",
       explanation = "Każda rozmowa to niezależna próba z p=0.2. Liczymy ile rozmów do pierwszej oferty — rozkład geometryczny Geom(0.2)."),
  list(id = 39, question = "Ile pacjentów trzeba zbadać, żeby znaleźć pierwszego z rzadką chorobą (p=0.01)", correct = "geometryczny",
       explanation = "Każde badanie to niezależna próba z p=0.01. Liczymy badania do pierwszego pozytywnego wyniku — rozkład geometryczny Geom(0.01)."),
  list(id = 40, question = "Liczba prób uruchomienia starego samochodu do pierwszego udanego startu (p=0.6)", correct = "geometryczny",
       explanation = "Każda próba uruchomienia to próba Bernoulliego z p=0.6. Liczymy próby do pierwszego sukcesu — rozkład geometryczny Geom(0.6)."),
  list(id = 41, question = "Miesięczne zarobki pracowników w dużej firmie", correct = "lognormalny",
       explanation = "Zarobki są zawsze dodatnie, większość osób zarabia blisko mediany, ale jest długi ogon bardzo wysokich płac. Logarytm zarobków ma rozkład normalny — stąd rozkład log-normalny."),
  list(id = 42, question = "Czas trwania sesji użytkownika na stronie internetowej", correct = "lognormalny",
       explanation = "Czasy sesji są dodatnie, większość jest krótka, ale zdarzają się bardzo długie. Rozkład jest silnie skośny w prawo — logarytm czasu sesji ma rozkład normalny, więc czas ma rozkład log-normalny."),
  list(id = 43, question = "Wielkość plików na dysku komputera", correct = "lognormalny",
       explanation = "Rozmiary plików są dodatnie, większość jest mała, ale zdarzają się bardzo duże pliki. Rozkład jest silnie skośny w prawo — to klasyczny przykład rozkładu log-normalnego."),
  list(id = 44, question = "Stężenie zanieczyszczeń w powietrzu (pomiary dobowe)", correct = "lognormalny",
       explanation = "Stężenia są zawsze dodatnie, większość dni ma niskie wartości, ale zdarzają się dni z bardzo wysokim zanieczyszczeniem. Logarytm stężeń ma rozkład normalny — rozkład log-normalny."),
  list(id = 45, question = "Cena akcji spółki giełdowej", correct = "lognormalny",
       explanation = "Ceny akcji są zawsze dodatnie. Model geometrycznego ruchu Browna zakłada, że logarytmiczne stopy zwrotu mają rozkład normalny, co oznacza, że same ceny mają rozkład log-normalny."),
  list(id = 46, question = "Czas naprawy awarii sprzętu w serwisie", correct = "lognormalny",
       explanation = "Czasy napraw są dodatnie, większość napraw jest szybka, ale zdarzają się bardzo długie. Rozkład jest skośny w prawo — logarytm czasu naprawy ma rozkład normalny, więc czas ma rozkład log-normalny."),
  list(id = 47, question = "Powierzchnia mieszkań w dużym mieście", correct = "lognormalny",
       explanation = "Powierzchnie są dodatnie, większość mieszkań ma podobny metraż, ale zdarzają się bardzo duże apartamenty. Rozkład jest skośny w prawo — to rozkład log-normalny."),
  list(id = 48, question = "Masa cząstek aerozolu w atmosferze", correct = "lognormalny",
       explanation = "Rozmiary i masy cząstek aerozolu są dodatnie i mają rozkład silnie skośny w prawo. W fizyce atmosfery modeluje się je rozkładem log-normalnym."),
  list(id = 49, question = "Czas od zakażenia do wystąpienia objawów choroby (okres inkubacji)", correct = "lognormalny",
       explanation = "Okres inkubacji jest zawsze dodatni, większość osób zachoruje w podobnym czasie, ale u niektórych objawy pojawią się znacznie później. W epidemiologii modeluje się go rozkładem log-normalnym."),
  list(id = 50, question = "Wielkość odszkodowań wypłacanych przez firmę ubezpieczeniową", correct = "lognormalny",
       explanation = "Odszkodowania są dodatnie, większość jest niewielka, ale zdarzają się bardzo duże wypłaty. Rozkład jest silnie skośny w prawo — w aktuariacie modeluje się to rozkładem log-normalnym."),
  list(id = 51, question = "Czas oczekiwania na następną wiadomość na grupowym czacie, gdy wiadomości przychodzą losowo (średnio co 10 min)", correct = "wykladniczy",
       explanation = "Wiadomości na czacie przychodzą losowo ze stałą średnią częstością (proces Poissona), więc czas między kolejnymi wiadomościami ma rozkład wykładniczy. Kluczowa cecha: brak pamięci — nie ma znaczenia, ile już czekasz."),
  list(id = 52, question = "Czas między kolejnymi zgłoszeniami na infolinię", correct = "wykladniczy",
       explanation = "Zgłoszenia przychodzą jako proces Poissona (ze stałą λ). Czas między kolejnymi zgłoszeniami ma rozkład wykładniczy Exp(λ). To naturalny partner rozkładu Poissona."),
  list(id = 53, question = "Czas do pierwszej awarii nowego serwera", correct = "wykladniczy",
       explanation = "Przy założeniu stałej intensywności awarii (brak starzenia się), czas do awarii ma rozkład wykładniczy. Cecha braku pamięci: prawdopodobieństwo awarii w następnej godzinie nie zależy od tego, ile serwer już działa."),
  list(id = 54, question = "Czas między kolejnymi trzęsieniami ziemi w danym regionie", correct = "wykladniczy",
       explanation = "Trzęsienia ziemi zachodzą losowo ze stałą średnią częstością. Czas między nimi ma rozkład wykładniczy — każda chwila jest równie prawdopodobna, niezależnie od tego, kiedy było ostatnie trzęsienie."),
  list(id = 55, question = "Czas między kolejnymi klientami wchodzącymi do sklepu", correct = "wykladniczy",
       explanation = "Klienci przychodzą jako proces Poissona. Czas między kolejnymi klientami ma rozkład wykładniczy Exp(λ). Poisson liczy zdarzenia w przedziale czasu, wykładniczy mierzy czas między zdarzeniami."),
  list(id = 56, question = "Czas do rozpadu pojedynczego atomu promieniotwórczego", correct = "wykladniczy",
       explanation = "Rozpad promieniotwórczy to klasyczny proces bezpamięciowy — prawdopodobieństwo rozpadu w następnej sekundzie nie zależy od tego, ile atom już istnieje. Czas do rozpadu ma rozkład wykładniczy."),
  list(id = 57, question = "Czas między kolejnymi wypadkami na danym odcinku autostrady", correct = "wykladniczy",
       explanation = "Wypadki zachodzą losowo ze stałą średnią częstością (proces Poissona). Czas między kolejnymi wypadkami ma rozkład wykładniczy."),
  list(id = 58, question = "Czas oczekiwania na kolejne połączenie telefoniczne w centrali", correct = "wykladniczy",
       explanation = "Połączenia przychodzą jako proces Poissona. Czas między kolejnymi połączeniami ma rozkład wykładniczy — naturalny partner Poissona w wymiarze ciągłym."),
  list(id = 59, question = "Czas do znalezienia pierwszego błędu podczas code review (przy stałej intensywności przeglądania)", correct = "wykladniczy",
       explanation = "Przy stałym tempie przeglądania kodu, błędy pojawiają się losowo ze stałą częstością. Czas do pierwszego znalezionego błędu ma rozkład wykładniczy."),
  list(id = 60, question = "Czas między kolejnymi meteorami podczas deszczu meteorów", correct = "wykladniczy",
       explanation = "Meteory pojawiają się losowo ze stałą średnią częstością (proces Poissona). Czas między kolejnymi meteorami ma rozkład wykładniczy — każda chwila jest równie prawdopodobna.")
)
```

# Od danych do prawdopodobieństwa

W statystyce opisowej nauczyliśmy się liczyć częstości, obliczać
średnie i rysować histogramy. Ale co, jeśli chcemy **przewidywać**
przyszłe obserwacje?

Klucz leży w pojęciu **prawdopodobieństwa**.
W tym rozdziale zobaczymy, jak częstości względne
zbiegają do prawdopodobieństw i czym jest rozkład prawdopodobieństwa.

## Prawo wielkich liczb w akcji

Wyobraź sobie, że rzucasz kostką. Jak często wypada każda ścianka?
Przy kilku rzutach wyniki są chaotyczne, ale im więcej rzutów,
tym częstości względne stają się bardziej stabilne.

```{r}
fluidRow(
  column(4,
    div(style = "display: flex; flex-direction: column; gap: 8px;",
      actionButton("ch1_roll_1", "Rzuć 1x",
                   class = "btn-primary", width = "100%"),
      actionButton("ch1_roll_10", "Rzuć 10x",
                   class = "btn-primary", width = "100%"),
      actionButton("ch1_roll_100", "Rzuć 100x",
                   class = "btn-primary", width = "100%"),
      actionButton("ch1_roll_1000", "Rzuć 1000x",
                   class = "btn-primary", width = "100%"),
      hr(),
      actionButton("ch1_roll_reset", "Reset",
                   class = "btn-outline-secondary", width = "100%")
    ),
    br(),
    uiOutput("ch1_roll_count")
  ),
  column(8,
    plotOutput("ch1_freq_bar", height = "250px"),
    plotOutput("ch1_conv_plot", height = "250px")
  )
)
```

```{r}
#| context: server

dice_rolls <- reactiveVal(integer(0))

observeEvent(input$ch1_roll_1, {
  dice_rolls(c(dice_rolls(), sample(1:6, 1)))
})
observeEvent(input$ch1_roll_10, {
  dice_rolls(c(dice_rolls(), sample(1:6, 10, replace = TRUE)))
})
observeEvent(input$ch1_roll_100, {
  dice_rolls(c(dice_rolls(), sample(1:6, 100, replace = TRUE)))
})
observeEvent(input$ch1_roll_1000, {
  dice_rolls(c(dice_rolls(), sample(1:6, 1000, replace = TRUE)))
})
observeEvent(input$ch1_roll_reset, {
  dice_rolls(integer(0))
})

output$ch1_roll_count <- renderUI({
  n <- length(dice_rolls())
  stat_box(paste0("Rzutów: ", n), col_primary)
})

output$ch1_freq_bar <- renderPlot({
  rolls <- dice_rolls()
  if (length(rolls) == 0) {
    ggplot() +
      annotate("text", x = 0.5, y = 0.5, label = "Kliknij przycisk, aby rzucić kostką",
               size = 6, color = "#7f8c8d") +
      theme_void()
  } else {
    df <- data.frame(face = factor(rolls, levels = 1:6))
    freq_df <- df %>% count(face, .drop = FALSE) %>%
      mutate(rel_freq = n / sum(n))
    ggplot(freq_df, aes(x = face, y = rel_freq)) +
      geom_col(fill = col_primary, color = "white", alpha = 0.85) +
      geom_hline(yintercept = 1/6, color = col_secondary, linewidth = 1, linetype = "dashed") +
      geom_text(aes(label = sprintf("%.3f", rel_freq)), vjust = -0.5, size = 4) +
      scale_y_continuous(limits = c(0, max(0.35, max(freq_df$rel_freq) * 1.15)),
                         expand = expansion(mult = c(0, 0.05))) +
      labs(title = "Częstości względne", x = "Ścianka", y = "Częstość względna") +
      annotate("text", x = 6.3, y = 1/6, label = "1/6", color = col_secondary,
               fontface = "bold", size = 4, hjust = 0) +
      theme_prob()
  }
})

output$ch1_conv_plot <- renderPlot({
  rolls <- dice_rolls()
  if (length(rolls) < 2) return(NULL)

  n_total <- length(rolls)
  if (n_total <= 200) {
    indices <- seq_len(n_total)
  } else {
    indices <- unique(c(
      seq(1, min(50, n_total)),
      round(seq(51, n_total, length.out = 150))
    ))
  }

  conv_data <- do.call(rbind, lapply(indices, function(i) {
    tab <- table(factor(rolls[1:i], levels = 1:6)) / i
    data.frame(n = i, face = factor(1:6), rel_freq = as.numeric(tab))
  }))

  ggplot(conv_data, aes(x = n, y = rel_freq, color = face)) +
    geom_line(linewidth = 0.8, alpha = 0.7) +
    geom_hline(yintercept = 1/6, color = "gray40", linewidth = 0.8, linetype = "dashed") +
    scale_color_brewer(palette = "Set2", name = "Ścianka") +
    labs(title = "Zbieżność częstości do 1/6",
         x = "Liczba rzutów", y = "Częstość względna") +
    theme_prob() +
    theme(legend.position = "right")
})
```

::: {.callout-note}
**Prawo wielkich liczb:**
Wraz ze wzrostem liczby obserwacji, częstość względna każdego
wyniku zbiega do jego prawdopodobieństwa teoretycznego.
Dla uczciwej kostki każda ścianka ma P = 1/6 ≈ 0.167.
:::

## Rozkład empiryczny vs teoretyczny

Kostka to prosty przykład, ale ten sam mechanizm działa dla każdej
zmiennej losowej. Znasz już histogram — pokazuje, jak często dane
przyjmują różne wartości. To jest **rozkład empiryczny**
— oparty na obserwacjach.

A gdybyśmy znali **regułę generującą dane**?
Wtedy zamiast histogramu mielibyśmy gładką krzywą —
**rozkład teoretyczny**.
Zobaczmy, jak jedno przechodzi w drugie.

```{r}
fluidRow(
  column(4,
    selectInput("ch1_emp_dist", "Rozkład źródłowy:",
      choices = c(
        "Wzrost studentów (normalny)" = "normal",
        "Czas dojazdu (skośny)"       = "skewed",
        "Ocena losowa (jednostajny)"  = "uniform"
      ),
      selected = "normal"
    ),
    sliderInput("ch1_emp_n", "Wielkość próby:",
                min = 20, max = 5000, value = 200, step = 20),
    actionButton("ch1_emp_resample", "Losuj nową próbę",
                 class = "btn-primary", width = "100%"),
    hr(),
    checkboxInput("ch1_show_hist", "Histogram (dane empiryczne)", value = TRUE),
    checkboxInput("ch1_show_density", "Krzywa gęstości (model teoretyczny)", value = FALSE)
  ),
  column(8,
    plotOutput("ch1_emp_vs_theo", height = "380px"),
    uiOutput("ch1_emp_text")
  )
)
```

```{r}
#| context: server

ch1_emp_data <- reactiveVal(NULL)

generate_emp_data <- function() {
  n <- input$ch1_emp_n
  dist <- input$ch1_emp_dist
  data <- switch(dist,
    "normal"  = rnorm(n, mean = 170, sd = 8),
    "skewed"  = rgamma(n, shape = 3, scale = 10) + 5,
    "uniform" = runif(n, min = 1, max = 6)
  )
  ch1_emp_data(list(data = data, dist = dist, n = n))
}

observe({
  input$ch1_emp_dist
  input$ch1_emp_n
  generate_emp_data()
})
observeEvent(input$ch1_emp_resample, generate_emp_data())

output$ch1_emp_vs_theo <- renderPlot({
  d <- ch1_emp_data()
  req(d)

  show_hist <- input$ch1_show_hist
  show_dens <- input$ch1_show_density

  if (!show_hist && !show_dens) {
    return(ggplot() +
      annotate("text", x = 0.5, y = 0.5,
               label = "Włącz przynajmniej jedną warstwę",
               size = 6, color = "#7f8c8d") +
      theme_void())
  }

  df <- data.frame(x = d$data)

  theo_xlim <- switch(d$dist,
    "normal"  = c(170 - 4*8, 170 + 4*8),
    "skewed"  = c(0, 5 + qgamma(0.999, shape = 3, scale = 10)),
    "uniform" = c(0.5, 6.5)
  )
  emp_xlim <- range(d$data)
  x_lo <- min(theo_xlim[1], emp_xlim[1])
  x_hi <- max(theo_xlim[2], emp_xlim[2])
  x_margin <- (x_hi - x_lo) * 0.05
  fixed_xlim <- c(x_lo - x_margin, x_hi + x_margin)

  x_seq <- seq(fixed_xlim[1], fixed_xlim[2], length.out = 500)

  theo_y <- switch(d$dist,
    "normal"  = dnorm(x_seq, mean = 170, sd = 8),
    "skewed"  = dgamma(x_seq - 5, shape = 3, scale = 10),
    "uniform" = dunif(x_seq, min = 1, max = 6)
  )
  theo_y[is.na(theo_y) | theo_y < 0] <- 0
  df_theo <- data.frame(x = x_seq, y = theo_y)

  n_bins <- min(50, max(10, d$n / 10))
  bin_breaks <- seq(min(d$data), max(d$data), length.out = n_bins + 1)

  theo_ymax <- max(theo_y)
  hist_obj <- hist(d$data, breaks = bin_breaks, plot = FALSE)
  hist_ymax <- max(hist_obj$density)
  fixed_ymax <- max(theo_ymax, hist_ymax) * 1.08

  dist_label <- switch(d$dist,
    "normal"  = "Rozkład normalny N(170, 8)",
    "skewed"  = "Rozkład gamma (skośny)",
    "uniform" = "Rozkład jednostajny U(1, 6)"
  )

  p <- ggplot()

  if (show_hist) {
    p <- p + geom_histogram(data = df, aes(x = x, y = after_stat(density)),
                             breaks = bin_breaks,
                             fill = col_primary, color = "white", alpha = 0.6)
  }

  if (show_dens) {
    p <- p + geom_line(data = df_theo, aes(x = x, y = y),
                        color = col_secondary, linewidth = 1.8) +
      geom_area(data = df_theo, aes(x = x, y = y),
                fill = col_secondary, alpha = 0.1)
  }

  p + coord_cartesian(xlim = fixed_xlim, ylim = c(0, fixed_ymax)) +
  labs(
    title = paste0(if (show_hist && show_dens) "Dane + model"
                   else if (show_hist) "Dane empiryczne (histogram)"
                   else "Model teoretyczny (krzywa)"),
    subtitle = paste0("n = ", d$n, " | ", dist_label),
    x = "Wartość", y = "Gęstość"
  ) +
  theme_prob()
})

output$ch1_emp_text <- renderUI({
  show_hist <- input$ch1_show_hist
  show_dens <- input$ch1_show_density

  if (show_hist && show_dens) {
    div(class = "callout-success",
      "Widzisz obie warstwy. Histogram to dane, krzywa to model.
       Zwiększaj próbę — histogram coraz lepiej przybliża krzywą!")
  } else if (show_hist) {
    div(class = "callout-info",
      "To histogram — rozkład empiryczny oparty na danych.
       Włącz krzywą gęstości, żeby zobaczyć model teoretyczny.")
  } else if (show_dens) {
    div(class = "callout-info",
      "To krzywa gęstości — model teoretyczny.
       Włącz histogram, żeby porównać z danymi.")
  }
})
```

::: {.callout-note}
**Kluczowa idea:**
Włącz obie warstwy i zwiększaj próbę. Im więcej danych,
tym lepiej histogram przybliża krzywą.
Rozkład teoretyczny to **ideał** — dane to jego **niedoskonałe odbicie**.
:::

## Częstości vs prawdopodobieństwo

Prawdopodobieństwo to **teoretyczny model**
opisujący, jak często powinny występować różne wyniki.
Częstości względne z danych to **empiryczne przybliżenie**
tego modelu.

```{r}
fluidRow(
  column(4,
    radioButtons("ch1_scenario", "Scenariusz:",
      choices = c(
        "Uczciwa kostka"   = "fair",
        "Obciążona kostka" = "loaded",
        "Moneta"           = "coin"
      ),
      selected = "fair"
    ),
    sliderInput("ch1_n_obs", "Liczba obserwacji:",
                min = 10, max = 5000, value = 100, step = 10),
    actionButton("ch1_resample", "Losuj ponownie",
                 class = "btn-primary", width = "100%")
  ),
  column(8,
    plotOutput("ch1_freq_vs_prob", height = "350px"),
    uiOutput("ch1_freq_vs_prob_text")
  )
)
```

```{r}
#| context: server

freq_data <- reactiveVal(NULL)

observe({
  input$ch1_resample
  input$ch1_scenario
  n <- input$ch1_n_obs

  scenario <- input$ch1_scenario
  if (scenario == "fair") {
    obs <- sample(1:6, n, replace = TRUE)
    theo <- rep(1/6, 6)
    labels <- as.character(1:6)
  } else if (scenario == "loaded") {
    probs <- c(0.1, 0.1, 0.1, 0.1, 0.1, 0.5)
    obs <- sample(1:6, n, replace = TRUE, prob = probs)
    theo <- probs
    labels <- as.character(1:6)
  } else {
    obs <- sample(c(1, 2), n, replace = TRUE)
    theo <- c(0.5, 0.5)
    labels <- c("Orzeł", "Reszka")
  }

  freq_data(list(obs = obs, theo = theo, labels = labels))
})

output$ch1_freq_vs_prob <- renderPlot({
  fd <- freq_data()
  req(fd)

  n_levels <- length(fd$labels)
  tab <- table(factor(fd$obs, levels = 1:n_levels)) / length(fd$obs)

  df_obs <- data.frame(
    outcome = factor(fd$labels, levels = fd$labels),
    value = as.numeric(tab)
  )
  df_theo <- data.frame(
    outcome = factor(fd$labels, levels = fd$labels),
    value = fd$theo
  )

  ggplot() +
    geom_col(data = df_obs, aes(x = outcome, y = value, fill = "Obserwowane"),
             alpha = 0.85, color = "white") +
    geom_line(data = df_theo, aes(x = outcome, y = value, color = "Teoretyczne", group = 1),
              linewidth = 1.2) +
    geom_point(data = df_theo, aes(x = outcome, y = value, color = "Teoretyczne"),
               size = 4) +
    scale_fill_manual(values = c("Obserwowane" = col_primary), name = "") +
    scale_color_manual(values = c("Teoretyczne" = col_secondary), name = "") +
    scale_y_continuous(expand = expansion(mult = c(0, 0.1))) +
    labs(title = paste0("n = ", length(fd$obs), " obserwacji"),
         x = "Wynik", y = "Proporcja / Prawdopodobieństwo") +
    theme_prob() +
    theme(legend.position = "top")
})

output$ch1_freq_vs_prob_text <- renderUI({
  fd <- freq_data()
  req(fd)
  n <- length(fd$obs)
  max_diff <- max(abs(table(factor(fd$obs, levels = 1:length(fd$labels))) / n - fd$theo))

  div(class = if (max_diff < 0.05) "callout-success" else "callout-info",
    paste0("Maksymalna różnica między częstością a prawdopodobieństwem: ",
           sprintf("%.3f", max_diff),
           if (max_diff < 0.05) " — dobra zgodność!" else " — spróbuj zwiększyć n")
  )
})
```

## Czym jest rozkład prawdopodobieństwa?

Rozkład prawdopodobieństwa to **kompletny opis**
wszystkich możliwych wyników i ich prawdopodobieństw.
Musi spełniać dwa warunki:

1. Każde prawdopodobieństwo jest nieujemne: P(x) ≥ 0
2. Suma wszystkich prawdopodobieństw wynosi 1

Spróbuj sam(a) zbudować rozkład — ustaw prawdopodobieństwa
czterech wyników tak, żeby sumowały się do 1.

```{r}
fluidRow(
  column(6,
    sliderInput("ch1_p1", "P(Wynik A):", min = 0, max = 1, value = 0.25, step = 0.01),
    sliderInput("ch1_p2", "P(Wynik B):", min = 0, max = 1, value = 0.25, step = 0.01),
    sliderInput("ch1_p3", "P(Wynik C):", min = 0, max = 1, value = 0.25, step = 0.01),
    sliderInput("ch1_p4", "P(Wynik D):", min = 0, max = 1, value = 0.25, step = 0.01),
    uiOutput("ch1_sum_check")
  ),
  column(6,
    plotOutput("ch1_custom_dist", height = "300px")
  )
)
```

```{r}
#| context: server

output$ch1_sum_check <- renderUI({
  s <- input$ch1_p1 + input$ch1_p2 + input$ch1_p3 + input$ch1_p4
  if (abs(s - 1) < 0.005) {
    stat_box(paste0("\u2211 = ", sprintf("%.2f", s), " \u2714"), col_success)
  } else {
    stat_box(paste0("\u2211 = ", sprintf("%.2f", s), " \u2260 1 \u2718"), col_secondary)
  }
})

output$ch1_custom_dist <- renderPlot({
  probs <- c(input$ch1_p1, input$ch1_p2, input$ch1_p3, input$ch1_p4)
  s <- sum(probs)
  valid <- abs(s - 1) < 0.005

  df <- data.frame(
    outcome = c("A", "B", "C", "D"),
    prob = probs
  )

  ggplot(df, aes(x = outcome, y = prob)) +
    geom_col(fill = if (valid) col_success else "#95a5a6",
             color = "white", alpha = 0.85, width = 0.6) +
    geom_text(aes(label = sprintf("%.2f", prob)), vjust = -0.5, size = 5) +
    scale_y_continuous(limits = c(0, 1.1), expand = expansion(mult = c(0, 0))) +
    labs(title = if (valid) "Poprawny rozkład!" else "Suma musi wynosić 1",
         x = "Wynik", y = "Prawdopodobieństwo") +
    theme_prob()
})
```

::: {.callout-warning}
**Zapamiętaj:**
Rozkład prawdopodobieństwa to nie dane — to **model matematyczny**.
Dane to próbka z tego modelu. Im większa próbka,
tym lepiej przybliża model.
:::

---

# Wartość oczekiwana i wariancja

*Wiemy już, czym jest rozkład prawdopodobieństwa. Teraz dwa kluczowe pytania:
czego możemy się spodziewać i jak bardzo wyniki mogą się różnić?*

Każdy rozkład prawdopodobieństwa można opisać dwoma kluczowymi
liczbami:

- **Wartość oczekiwana E(X)** — 'na co mogę liczyć w dłuższej perspektywie?'
- **Wariancja / odchylenie standardowe** — 'jak bardzo wyniki rozpraszają się wokół oczekiwania?'

To rozszerzenie pojęć, które już znasz ze statystyki opisowej
(średnia i odchylenie standardowe), ale teraz stosujemy je do
**modeli teoretycznych**, a nie do danych.

## Czego się spodziewać? — gra w loterie

Wyobraź sobie, że możesz grać w jedną z trzech loterii.
Każda ma inne wygrane i szanse. Która opłaca się najbardziej?

Zagraj wiele razy i obserwuj, jak średnia wygrana na grę
stabilizuje się — to właśnie **wartość oczekiwana**.

```{r}
fluidRow(
  column(4,
    radioButtons("ch2ev_lottery", "Wybierz loterię:",
      choices = c(
        "A: 50% → 10 zł, 50% → 0 zł"     = "A",
        "B: 100% → 4 zł (pewna)"           = "B",
        "C: 10% → 100 zł, 90% → 0 zł"     = "C",
        "D: 60% → 8 zł, 40% → −5 zł"      = "D"
      ),
      selected = "A"
    ),
    hr(),
    div(style = "display: flex; flex-direction: column; gap: 8px;",
      actionButton("ch2ev_play_1", "Graj 1x",
                   class = "btn-primary", width = "100%"),
      actionButton("ch2ev_play_10", "Graj 10x",
                   class = "btn-primary", width = "100%"),
      actionButton("ch2ev_play_100", "Graj 100x",
                   class = "btn-primary", width = "100%"),
      actionButton("ch2ev_play_1000", "Graj 1000x",
                   class = "btn-warning", width = "100%"),
      hr(),
      actionButton("ch2ev_reset_lottery", "Reset",
                   class = "btn-outline-secondary", width = "100%")
    ),
    br(),
    uiOutput("ch2ev_play_count")
  ),
  column(8,
    plotOutput("ch2ev_convergence_plot", height = "300px"),
    uiOutput("ch2ev_lottery_stats")
  )
)
```

```{r}
#| context: server

lottery_defs <- list(
  A = list(outcomes = c(10, 0), probs = c(0.5, 0.5), ev = 5,
           label = "A: 50/50 na 10 zł lub 0 zł"),
  B = list(outcomes = c(4), probs = c(1), ev = 4,
           label = "B: Pewne 4 zł"),
  C = list(outcomes = c(100, 0), probs = c(0.1, 0.9), ev = 10,
           label = "C: 10% na 100 zł"),
  D = list(outcomes = c(8, -5), probs = c(0.6, 0.4), ev = 2.8,
           label = "D: 60% na 8 zł, 40% na −5 zł")
)

lottery_results <- reactiveVal(numeric(0))

play_lottery <- function(n) {
  lot <- lottery_defs[[input$ch2ev_lottery]]
  idx <- sample.int(length(lot$outcomes), n, replace = TRUE, prob = lot$probs)
  new_results <- lot$outcomes[idx]
  lottery_results(c(lottery_results(), new_results))
}

observeEvent(input$ch2ev_play_1, { play_lottery(1) })
observeEvent(input$ch2ev_play_10, { play_lottery(10) })
observeEvent(input$ch2ev_play_100, { play_lottery(100) })
observeEvent(input$ch2ev_play_1000, { play_lottery(1000) })
observeEvent(input$ch2ev_reset_lottery, lottery_results(numeric(0)))
observeEvent(input$ch2ev_lottery, lottery_results(numeric(0)))

output$ch2ev_play_count <- renderUI({
  n <- length(lottery_results())
  stat_box(paste0("Gier: ", n), col_primary)
})

output$ch2ev_convergence_plot <- renderPlot({
  results <- lottery_results()
  lot <- lottery_defs[[input$ch2ev_lottery]]

  if (length(results) == 0) {
    ggplot() +
      annotate("text", x = 0.5, y = 0.5,
               label = "Kliknij 'Graj', aby rozpocząć",
               size = 6, color = "#7f8c8d") +
      theme_void()
  } else {
    running_mean <- cumsum(results) / seq_along(results)
    df <- data.frame(n = seq_along(results), mean = running_mean)

    ggplot(df, aes(x = n, y = mean)) +
      geom_line(color = col_primary, linewidth = 1) +
      geom_hline(yintercept = lot$ev, color = col_secondary,
                 linewidth = 1.2, linetype = "dashed") +
      annotate("text", x = max(df$n) * 0.95, y = lot$ev,
               label = paste0("E(X) = ", lot$ev),
               color = col_secondary, fontface = "bold", size = 5,
               vjust = -1) +
      scale_y_continuous(limits = c(
        min(min(running_mean), lot$ev) - abs(lot$ev) * 0.3,
        max(max(running_mean), lot$ev) + abs(lot$ev) * 0.3
      )) +
      labs(title = "Średnia wygrana na grę → E(X)",
           x = "Liczba gier", y = "Średnia wygrana (zł)") +
      theme_prob()
  }
})

output$ch2ev_lottery_stats <- renderUI({
  results <- lottery_results()
  lot <- lottery_defs[[input$ch2ev_lottery]]
  req(length(results) > 0)

  obs_mean <- round(mean(results), 2)
  diff <- abs(obs_mean - lot$ev)

  div(style = "text-align: center; margin-top: 10px;",
    stat_box(paste0("Śr. dotychczasowa = ", obs_mean, " zł"), col_primary),
    stat_box(paste0("E(X) = ", lot$ev, " zł"), col_secondary),
    stat_box(paste0("Różnica: ", round(diff, 2), " zł"),
             if (diff < 0.5) col_success else col_warning)
  )
})
```

::: {.callout-note}
**Wartość oczekiwana:**
To 'długoterminowa średnia' — wynik, wokół którego oscyluje
średnia po wielu powtórzeniach. Nie musi być równa żadnemu
konkretnemu wynikowi! (np. E(kostki) = 3.5, choć 3.5 nigdy nie wypada)
:::

## E(X) jako punkt równowagi

Wartość oczekiwana to **punkt równowagi**
rozkładu — gdybyś położył(a) słupki PMF na wadze,
E(X) byłoby miejscem podparcia.

Spróbuj ustawić prawdopodobieństwa i obserwuj,
jak przesuwa się punkt równowagi.

```{r}
fluidRow(
  column(4,
    h5("Prawdopodobieństwa:"),
    sliderInput("ch2ev_bal_p1", "P(X = 1):", min = 0, max = 1, value = 0.25, step = 0.01),
    sliderInput("ch2ev_bal_p2", "P(X = 3):", min = 0, max = 1, value = 0.25, step = 0.01),
    sliderInput("ch2ev_bal_p3", "P(X = 5):", min = 0, max = 1, value = 0.25, step = 0.01),
    sliderInput("ch2ev_bal_p4", "P(X = 9):", min = 0, max = 1, value = 0.25, step = 0.01),
    uiOutput("ch2ev_bal_sum"),
    hr(),
    div(class = "preset-buttons",
      actionButton("ch2ev_bal_sym", "Symetryczny",
                   class = "btn-outline-primary"),
      actionButton("ch2ev_bal_skew", "Skośny",
                   class = "btn-outline-warning"),
      actionButton("ch2ev_bal_bimod", "Dwumodalny",
                   class = "btn-outline-success")
    )
  ),
  column(8,
    plotOutput("ch2ev_balance_plot", height = "350px"),
    uiOutput("ch2ev_balance_text")
  )
)
```

```{r}
#| context: server

observeEvent(input$ch2ev_bal_sym, {
  updateSliderInput(session, "ch2ev_bal_p1", value = 0.25)
  updateSliderInput(session, "ch2ev_bal_p2", value = 0.25)
  updateSliderInput(session, "ch2ev_bal_p3", value = 0.25)
  updateSliderInput(session, "ch2ev_bal_p4", value = 0.25)
})
observeEvent(input$ch2ev_bal_skew, {
  updateSliderInput(session, "ch2ev_bal_p1", value = 0.05)
  updateSliderInput(session, "ch2ev_bal_p2", value = 0.15)
  updateSliderInput(session, "ch2ev_bal_p3", value = 0.30)
  updateSliderInput(session, "ch2ev_bal_p4", value = 0.50)
})
observeEvent(input$ch2ev_bal_bimod, {
  updateSliderInput(session, "ch2ev_bal_p1", value = 0.40)
  updateSliderInput(session, "ch2ev_bal_p2", value = 0.10)
  updateSliderInput(session, "ch2ev_bal_p3", value = 0.10)
  updateSliderInput(session, "ch2ev_bal_p4", value = 0.40)
})

output$ch2ev_bal_sum <- renderUI({
  s <- input$ch2ev_bal_p1 + input$ch2ev_bal_p2 + input$ch2ev_bal_p3 + input$ch2ev_bal_p4
  if (abs(s - 1) < 0.005) {
    stat_box(paste0("\u2211P = ", sprintf("%.2f", s), " \u2714"), col_success)
  } else {
    stat_box(paste0("\u2211P = ", sprintf("%.2f", s), " \u2260 1"), col_secondary)
  }
})

output$ch2ev_balance_plot <- renderPlot({
  x_vals <- c(1, 3, 5, 9)
  probs <- c(input$ch2ev_bal_p1, input$ch2ev_bal_p2,
             input$ch2ev_bal_p3, input$ch2ev_bal_p4)
  s <- sum(probs)
  if (abs(s - 1) > 0.05) probs <- probs / s

  ev <- sum(x_vals * probs)

  df <- data.frame(x = x_vals, prob = probs)

  ggplot(df, aes(x = x, y = prob)) +
    geom_col(fill = col_primary, color = "white", alpha = 0.85, width = 0.6) +
    geom_text(aes(label = sprintf("%.2f", prob)), vjust = -0.5, size = 4.5) +
    geom_segment(aes(x = 0, xend = 10, y = -0.01, yend = -0.01),
                 color = col_dark, linewidth = 1.5) +
    annotate("point", x = ev, y = -0.03,
             shape = 17, size = 6, color = col_secondary) +
    annotate("text", x = ev, y = -0.06,
             label = paste0("E(X) = ", round(ev, 2)),
             color = col_secondary, fontface = "bold", size = 5) +
    scale_y_continuous(limits = c(-0.08, max(probs) * 1.3),
                       expand = expansion(mult = c(0, 0.05))) +
    scale_x_continuous(breaks = x_vals, limits = c(0, 10)) +
    labs(title = "Rozkład na wadze — E(X) to punkt równowagi",
         x = "Wartość (x)", y = "Prawdopodobieństwo P(X=x)") +
    theme_prob()
})

output$ch2ev_balance_text <- renderUI({
  x_vals <- c(1, 3, 5, 9)
  probs <- c(input$ch2ev_bal_p1, input$ch2ev_bal_p2,
             input$ch2ev_bal_p3, input$ch2ev_bal_p4)
  s <- sum(probs)
  if (abs(s - 1) > 0.05) probs <- probs / s
  ev <- sum(x_vals * probs)

  calc_parts <- paste(
    sapply(seq_along(x_vals), function(i) {
      paste0(x_vals[i], "\u00b7", sprintf("%.2f", probs[i]))
    }),
    collapse = " + "
  )

  div(class = "callout-info",
    tags$strong("Obliczenie: "),
    paste0("E(X) = ", calc_parts, " = ", round(ev, 2))
  )
})
```

::: {.callout-warning}
**Pamiętaj:**
E(X) to średnia **ważona prawdopodobieństwami**.
Wynik o dużym prawdopodobieństwie ciągnie E(X) w swoją
stronę — podobnie jak ciężki przedmiot na wadze.
:::

## Wariancja — rozrzut wokół oczekiwania

Dwie loterie mogą mieć **tę samą wartość oczekiwaną**,
ale zupełnie różne ryzyko. Wariancja (i odchylenie standardowe)
mierzy właśnie to: **jak bardzo wyniki rozpraszają się**
wokół E(X).

Porównaj trzy loterie — wszystkie mają E(X) = 50 zł:

```{r}
fluidRow(
  column(4,
    sliderInput("ch2ev_var_n", "Ile razy zagrać?",
                min = 10, max = 2000, value = 200, step = 10),
    actionButton("ch2ev_var_sim", "Symuluj!",
                 class = "btn-primary", width = "100%"),
    br(), br(),
    uiOutput("ch2ev_var_summary")
  ),
  column(8,
    plotOutput("ch2ev_var_plot", height = "400px")
  )
)
```

```{r}
#| context: server

ch2ev_var_data <- reactiveVal(NULL)

generate_var_sim <- function() {
  n <- input$ch2ev_var_n
  a <- rep(50, n)
  b <- sample(c(0, 100), n, replace = TRUE)
  cc <- runif(n, 0, 100)
  ch2ev_var_data(list(a = a, b = b, c = cc, n = n))
}

observeEvent(input$ch2ev_var_sim, generate_var_sim())

observe({
  if (is.null(ch2ev_var_data())) {
    isolate(generate_var_sim())
  }
})

output$ch2ev_var_plot <- renderPlot({
  d <- ch2ev_var_data()
  req(d)

  df <- data.frame(
    value = c(d$a, d$b, d$c),
    lottery = rep(c("A: Pewne 50 zł\n(Var = 0)",
                     "B: 0 lub 100 zł\n(Var = 2500)",
                     "C: Losowe 0-100 zł\n(Var \u2248 833)"),
                  each = d$n)
  )
  df$lottery <- factor(df$lottery, levels = unique(df$lottery))

  ggplot(df, aes(x = value)) +
    geom_histogram(bins = 30, fill = col_primary, color = "white", alpha = 0.7) +
    geom_vline(xintercept = 50, color = col_secondary, linewidth = 1.2, linetype = "dashed") +
    facet_wrap(~lottery, ncol = 3) +
    annotate("text", x = 50, y = Inf, label = "E(X) = 50",
             color = col_secondary, fontface = "bold", size = 4, vjust = 2) +
    labs(title = paste0("Wyniki ", d$n, " gier — to samo E(X), różne ryzyko"),
         x = "Wygrana (zł)", y = "Liczebność") +
    theme_prob(base_size = 12)
})

output$ch2ev_var_summary <- renderUI({
  d <- ch2ev_var_data()
  req(d)

  div(
    h5("Statystyki:"),
    tags$table(class = "table table-bordered table-sm", style = "font-size: 13px;",
      tags$thead(tags$tr(tags$th("Loteria"), tags$th("SD"), tags$th("Śr."))),
      tags$tbody(
        tags$tr(tags$td("A: Pewna"), tags$td(round(sd(d$a), 1)), tags$td(round(mean(d$a), 1))),
        tags$tr(tags$td("B: 0/100"), tags$td(round(sd(d$b), 1)), tags$td(round(mean(d$b), 1))),
        tags$tr(tags$td("C: Losowa"), tags$td(round(sd(d$c), 1)), tags$td(round(mean(d$c), 1)))
      )
    )
  )
})
```

::: {.callout-tip}
**Kluczowa intuicja:**

- **Mała wariancja** = wyniki skupione blisko E(X), małe ryzyko
- **Duża wariancja** = wyniki rozrzucone szeroko, duże ryzyko
- **Wariancja = 0** = brak losowości, wynik pewny

Odchylenie standardowe SD = $\sqrt{\text{Var}}$ ma tę samą jednostkę co dane
(np. złotówki), dlatego jest łatwiejsze w interpretacji.
:::

## Od danych do modelu

Zwróć uwagę na analogię:

| Statystyka opisowa (dane) | Rachunek prawdopodobieństwa (model) |
|---|---|
| Średnia z próby $\bar{x}$ | Wartość oczekiwana E(X) |
| Wariancja z próby $s^2$ | Wariancja Var(X) |
| Odchylenie standardowe $s$ | Odchylenie standardowe SD(X) |
| Obliczane z danych | Obliczane z modelu (rozkładu) |

Prawo wielkich liczb gwarantuje, że $\bar{x} \to E(X)$ wraz ze wzrostem próby.

---

# Rozkłady dyskretne

*Wiemy już, czym jest wartość oczekiwana i wariancja.
Teraz poznamy trzy klasyczne rozkłady dyskretne i zobaczymy,
jak ich E(X) i Var(X) zależą od parametrów.*

Rozkład dyskretny opisuje zmienną, która przyjmuje
**skończoną lub przeliczalną** liczbę wartości
(np. 0, 1, 2, 3...). Każdej wartości przypisujemy prawdopodobieństwo.

Poznamy trzy najważniejsze:

## Rozkład jednostajny dyskretny

Najprostszy rozkład: każdy wynik jest
**jednakowo prawdopodobny**. Przykłady: rzut kostką,
losowanie cyfry, losowanie karty z talii.

```{r}
fluidRow(
  column(4,
    radioButtons("ch3_unif_type", "Eksperyment:",
      choices = c("Moneta (2 wyniki)" = "coin",
                  "Kostka (6 wyników)" = "die",
                  "Kostka 12-ścienna" = "d12"),
      selected = "die"
    ),
    sliderInput("ch3_unif_n", "Liczba prób:",
                min = 10, max = 5000, value = 100, step = 10),
    actionButton("ch3_unif_sim", "Symuluj!",
                 class = "btn-primary", width = "100%")
  ),
  column(8,
    plotOutput("ch3_unif_plot", height = "350px")
  )
)
```

::: {.formula-box}
$$P(X = k) = \frac{1}{n}, \quad E(X) = \frac{n+1}{2}, \quad Var(X) = \frac{n^2 - 1}{12}$$
:::

```{r}
#| context: server

ch3_unif_data <- reactiveVal(NULL)

observeEvent(input$ch3_unif_sim, {
  n <- input$ch3_unif_n
  type <- input$ch3_unif_type
  k <- switch(type, "coin" = 2, "die" = 6, "d12" = 12)
  obs <- sample(1:k, n, replace = TRUE)
  ch3_unif_data(list(obs = obs, k = k, n = n))
}, ignoreNULL = FALSE)

observe({
  input$ch3_unif_type
  type <- input$ch3_unif_type
  k <- switch(type, "coin" = 2, "die" = 6, "d12" = 12)
  ch3_unif_data(list(obs = sample(1:k, input$ch3_unif_n, replace = TRUE),
                     k = k, n = input$ch3_unif_n))
})

output$ch3_unif_plot <- renderPlot({
  d <- ch3_unif_data()
  req(d)

  df <- data.frame(x = factor(d$obs, levels = 1:d$k))
  freq_df <- df %>% count(x, .drop = FALSE) %>% mutate(rel = n / sum(n))

  ggplot(freq_df, aes(x = x, y = rel)) +
    geom_col(fill = col_uniform, color = "white", alpha = 0.7) +
    geom_hline(yintercept = 1/d$k, color = col_secondary, linewidth = 1, linetype = "dashed") +
    geom_point(aes(y = 1/d$k), color = col_secondary, size = 3) +
    scale_y_continuous(expand = expansion(mult = c(0, 0.1))) +
    labs(title = paste0("Rozkład jednostajny: ", d$n, " prób, ", d$k, " wyników"),
         subtitle = paste0("Linia: P(X=k) = 1/", d$k, " = ", round(1/d$k, 4)),
         x = "Wynik", y = "Częstość względna") +
    theme_prob()
})
```

## Rozkład dwumianowy (Binomial)

Powtarzamy **n niezależnych prób**, każda z prawdopodobieństwem
sukcesu **p**. Liczymy **ile razy wystąpił sukces**.

Przykłady: ile orłów w 10 rzutach monetą? Ile wadliwych produktów
w partii 100? Ile poprawnych odpowiedzi na teście wielokrotnego wyboru?

```{r}
fluidRow(
  column(4,
    sliderInput("ch3_binom_n", "n (liczba prób):",
                min = 1, max = 100, value = 20, step = 1),
    sliderInput("ch3_binom_p", "p (prawdop. sukcesu):",
                min = 0, max = 1, value = 0.5, step = 0.01),
    hr(),
    div(class = "preset-buttons",
      actionButton("ch3_binom_preset1", "Moneta\n(n=10, p=0.5)",
                   class = "btn-outline-primary"),
      actionButton("ch3_binom_preset2", "Jakość\n(n=100, p=0.02)",
                   class = "btn-outline-warning"),
      actionButton("ch3_binom_preset3", "Egzamin\n(n=20, p=0.25)",
                   class = "btn-outline-success")
    ),
    hr(),
    checkboxInput("ch3_binom_show_stats", "Pokaż E(X) i SD", value = TRUE)
  ),
  column(8,
    plotOutput("ch3_binom_plot", height = "350px"),
    uiOutput("ch3_binom_stats")
  )
)
```

::: {.formula-box}
$$P(X = k) = \binom{n}{k} p^k (1-p)^{n-k}, \quad E(X) = np, \quad Var(X) = np(1-p)$$
:::

```{r}
#| context: server

observeEvent(input$ch3_binom_preset1, {
  updateSliderInput(session, "ch3_binom_n", value = 10)
  updateSliderInput(session, "ch3_binom_p", value = 0.5)
})
observeEvent(input$ch3_binom_preset2, {
  updateSliderInput(session, "ch3_binom_n", value = 100)
  updateSliderInput(session, "ch3_binom_p", value = 0.02)
})
observeEvent(input$ch3_binom_preset3, {
  updateSliderInput(session, "ch3_binom_n", value = 20)
  updateSliderInput(session, "ch3_binom_p", value = 0.25)
})

output$ch3_binom_plot <- renderPlot({
  n <- input$ch3_binom_n
  p <- input$ch3_binom_p
  show_stats <- input$ch3_binom_show_stats

  x_vals <- 0:n
  probs <- dbinom(x_vals, n, p)

  sig_range <- which(probs > 0.001)
  if (length(sig_range) > 0) {
    x_min <- max(0, min(sig_range) - 2)
    x_max <- min(n, max(sig_range) + 2)
  } else {
    x_min <- 0; x_max <- n
  }
  keep <- x_vals >= x_min & x_vals <= x_max

  df <- data.frame(x = x_vals[keep], prob = probs[keep])
  mu <- n * p
  sigma <- sqrt(n * p * (1 - p))

  pl <- ggplot(df, aes(x = x, y = prob)) +
    geom_col(fill = col_binomial, color = "white", alpha = 0.85, width = 0.7) +
    scale_y_continuous(expand = expansion(mult = c(0, 0.1))) +
    labs(title = paste0("B(n=", n, ", p=", p, ")"),
         x = "Liczba sukcesów (k)", y = "P(X = k)") +
    theme_prob()

  if (show_stats) {
    pl <- pl +
      geom_vline(xintercept = mu, color = col_secondary, linewidth = 1.2, linetype = "dashed") +
      annotate("rect", xmin = mu - sigma, xmax = mu + sigma,
               ymin = 0, ymax = Inf, fill = col_secondary, alpha = 0.08)
  }
  pl
})

output$ch3_binom_stats <- renderUI({
  n <- input$ch3_binom_n
  p <- input$ch3_binom_p
  mu <- n * p
  sigma <- sqrt(n * p * (1 - p))

  div(style = "text-align: center; margin-top: 10px;",
    stat_box(paste0("E(X) = np = ", round(mu, 2)), col_secondary),
    stat_box(paste0("SD = \u221a(np(1-p)) = ", round(sigma, 2)), col_dark)
  )
})
```

::: {.callout-note}
**Obserwacja:**
Przesuwaj suwak p od 0 do 1 i obserwuj, jak kształt rozkładu
zmienia się z prawoskośnego (p≈ 0) przez symetryczny (p=0.5)
do lewoskośnego (p≈ 1). Przy dużym n rozkład staje się
coraz bardziej 'dzwonowaty'.
:::

## Rozkład Poissona

Zliczamy **rzadkie zdarzenia** w ustalonym czasie lub przestrzeni.
Parametr λ (lambda) to średnia liczba zdarzeń.

Przykłady: liczba błędów na stronie, klientów w sklepie na godzinę,
wypadków na skrzyżowaniu w miesiącu.

```{r}
fluidRow(
  column(4,
    sliderInput("ch3_pois_lambda", "λ (średnia liczba zdarzeń):",
                min = 0.5, max = 20, value = 3, step = 0.5),
    hr(),
    div(class = "preset-buttons",
      actionButton("ch3_pois_preset1", "Błędy\n(λ=2)",
                   class = "btn-outline-primary"),
      actionButton("ch3_pois_preset2", "Klienci\n(λ=8)",
                   class = "btn-outline-warning"),
      actionButton("ch3_pois_preset3", "Wypadki\n(λ=0.5)",
                   class = "btn-outline-danger")
    ),
    hr(),
    checkboxInput("ch3_pois_show_stats", "Pokaż E(X) i SD", value = TRUE)
  ),
  column(8,
    plotOutput("ch3_pois_plot", height = "350px"),
    uiOutput("ch3_pois_stats")
  )
)
```

::: {.formula-box}
$$P(X = k) = \frac{\lambda^k e^{-\lambda}}{k!}, \quad E(X) = \lambda, \quad Var(X) = \lambda$$
:::

```{r}
#| context: server

observeEvent(input$ch3_pois_preset1, {
  updateSliderInput(session, "ch3_pois_lambda", value = 2)
})
observeEvent(input$ch3_pois_preset2, {
  updateSliderInput(session, "ch3_pois_lambda", value = 8)
})
observeEvent(input$ch3_pois_preset3, {
  updateSliderInput(session, "ch3_pois_lambda", value = 0.5)
})

output$ch3_pois_plot <- renderPlot({
  lambda <- input$ch3_pois_lambda
  show_stats <- input$ch3_pois_show_stats

  x_max <- max(20, qpois(0.999, lambda))
  x_vals <- 0:x_max
  probs <- dpois(x_vals, lambda)

  sig <- which(probs > 0.001)
  x_show_max <- min(x_max, max(sig) + 2)
  keep <- x_vals <= x_show_max

  df <- data.frame(x = x_vals[keep], prob = probs[keep])
  sigma <- sqrt(lambda)

  pl <- ggplot(df, aes(x = x, y = prob)) +
    geom_col(fill = col_poisson, color = "white", alpha = 0.85, width = 0.7) +
    scale_y_continuous(expand = expansion(mult = c(0, 0.1))) +
    labs(title = paste0("Pois(λ=", lambda, ")"),
         x = "Liczba zdarzeń (k)", y = "P(X = k)") +
    theme_prob()

  if (show_stats) {
    pl <- pl +
      geom_vline(xintercept = lambda, color = col_secondary, linewidth = 1.2, linetype = "dashed") +
      annotate("rect", xmin = lambda - sigma, xmax = lambda + sigma,
               ymin = 0, ymax = Inf, fill = col_secondary, alpha = 0.08)
  }
  pl
})

output$ch3_pois_stats <- renderUI({
  lambda <- input$ch3_pois_lambda
  div(style = "text-align: center; margin-top: 10px;",
    stat_box(paste0("E(X) = λ = ", lambda), col_poisson),
    stat_box(paste0("SD = \u221aλ = ", round(sqrt(lambda), 2)), col_dark),
    stat_box(paste0("Var = λ = ", lambda), col_warning)
  )
})
```

::: {.callout-note}
**Ciekawostka:**
W rozkładzie Poissona wartość oczekiwana = wariancja = λ.
Jeśli w danych średnia ≈ wariancja, to dobry kandydat na model Poissona!
:::

## Rozkład geometryczny

Powtarzamy próby aż do **pierwszego sukcesu**.
Pytamy: ile prób to zajmie?

Przykłady: ile rzutów kostką do pierwszej szóstki?
Ile losowań do trafienia nagrody? Ile prób egzaminu do zdania?

```{r}
fluidRow(
  column(4,
    sliderInput("ch3_geom_p", "p (prawdop. sukcesu):",
                min = 0.01, max = 0.9, value = 0.2, step = 0.01),
    hr(),
    div(class = "preset-buttons",
      actionButton("ch3_geom_preset1", "Szóstka na kostce\n(p=1/6)",
                   class = "btn-outline-primary"),
      actionButton("ch3_geom_preset2", "Moneta\n(p=0.5)",
                   class = "btn-outline-warning"),
      actionButton("ch3_geom_preset3", "Rzadkie\n(p=0.05)",
                   class = "btn-outline-danger")
    ),
    hr(),
    checkboxInput("ch3_geom_show_stats", "Pokaż E(X) i SD", value = TRUE)
  ),
  column(8,
    plotOutput("ch3_geom_plot", height = "350px"),
    uiOutput("ch3_geom_stats")
  )
)
```

::: {.formula-box}
$$P(X = k) = (1-p)^{k-1} \cdot p, \quad E(X) = \frac{1}{p}, \quad Var(X) = \frac{1-p}{p^2}$$
:::

```{r}
#| context: server

observeEvent(input$ch3_geom_preset1, {
  updateSliderInput(session, "ch3_geom_p", value = round(1/6, 2))
})
observeEvent(input$ch3_geom_preset2, {
  updateSliderInput(session, "ch3_geom_p", value = 0.5)
})
observeEvent(input$ch3_geom_preset3, {
  updateSliderInput(session, "ch3_geom_p", value = 0.05)
})

output$ch3_geom_plot <- renderPlot({
  p <- input$ch3_geom_p
  show_stats <- input$ch3_geom_show_stats

  x_max <- max(10, qgeom(0.999, p) + 1)
  x_vals <- 1:x_max
  probs <- dgeom(x_vals - 1, p)

  sig <- which(probs > 0.001)
  x_show_max <- min(x_max, max(sig) + 2)
  keep <- x_vals <= x_show_max

  df <- data.frame(x = x_vals[keep], prob = probs[keep])
  mu <- 1 / p
  sigma <- sqrt((1 - p) / p^2)

  pl <- ggplot(df, aes(x = x, y = prob)) +
    geom_col(fill = col_geometric, color = "white", alpha = 0.85, width = 0.7) +
    scale_y_continuous(expand = expansion(mult = c(0, 0.1))) +
    labs(title = paste0("Geom(p=", p, ")"),
         x = "Numer próby (k)", y = "P(X = k)") +
    theme_prob()

  if (show_stats) {
    pl <- pl +
      geom_vline(xintercept = mu, color = col_secondary, linewidth = 1.2, linetype = "dashed") +
      annotate("rect", xmin = mu - sigma, xmax = mu + sigma,
               ymin = 0, ymax = Inf, fill = col_secondary, alpha = 0.08)
  }
  pl
})

output$ch3_geom_stats <- renderUI({
  p <- input$ch3_geom_p
  mu <- 1 / p
  sigma <- sqrt((1 - p) / p^2)
  div(style = "text-align: center; margin-top: 10px;",
    stat_box(paste0("E(X) = 1/p = ", round(mu, 2)), col_geometric),
    stat_box(paste0("SD = ", round(sigma, 2)), col_dark),
    stat_box(paste0("Var = (1-p)/p\u00b2 = ", round(sigma^2, 2)), col_warning)
  )
})
```

::: {.callout-note}
**Uwaga:**
Im mniejsze p, tym dłużej (przeciętnie) czekamy na sukces.
Rozkład geometryczny jest **bezpamięciowy**
— szansa sukcesu w każdej próbie jest taka sama,
niezależnie od tego ile porażek już było.
:::

## Porównanie czterech rozkładów

Zobaczmy wszystkie cztery rozkłady obok siebie. Zwróć uwagę na
różnice w kształtach i na to, kiedy rozkład dyskretny zaczyna
wyglądać jak gładki 'dzwon'.

```{r}
checkboxInput("ch3_compare_show_ev", "Pokaż wartość oczekiwaną (linia)", value = FALSE)
checkboxInput("ch3_compare_show_sd", "Pokaż ± odchylenie standardowe (pas)", value = FALSE)
plotOutput("ch3_compare_plot", height = "350px")
```

```{r}
#| context: server

output$ch3_compare_plot <- renderPlot({
  show_ev <- input$ch3_compare_show_ev
  show_sd <- input$ch3_compare_show_sd

  x1 <- 1:6; p1 <- rep(1/6, 6)
  mu1 <- 3.5; sd1 <- sqrt(35/12)
  df1 <- data.frame(x = x1, prob = p1, dist = "Jednostajny\n(kostka)")

  x2 <- 0:20; p2 <- dbinom(x2, 20, 0.3)
  mu2 <- 6; sd2 <- sqrt(20*0.3*0.7)
  keep2 <- p2 > 0.001
  df2 <- data.frame(x = x2[keep2], prob = p2[keep2], dist = "Dwumianowy\nB(20, 0.3)")

  x3 <- 0:15; p3 <- dpois(x3, 4)
  mu3 <- 4; sd3 <- 2
  keep3 <- p3 > 0.001
  df3 <- data.frame(x = x3[keep3], prob = p3[keep3], dist = "Poissona\nPois(4)")

  x4 <- 1:25; p4 <- dgeom(x4 - 1, 0.2)
  mu4 <- 1/0.2; sd4 <- sqrt((1 - 0.2) / 0.2^2)
  keep4 <- p4 > 0.001
  df4 <- data.frame(x = x4[keep4], prob = p4[keep4], dist = "Geometryczny\nGeom(0.2)")

  df_all <- rbind(df1, df2, df3, df4)
  df_all$dist <- factor(df_all$dist,
                        levels = c("Jednostajny\n(kostka)", "Dwumianowy\nB(20, 0.3)",
                                   "Poissona\nPois(4)", "Geometryczny\nGeom(0.2)"))

  stats_df <- data.frame(
    dist = levels(df_all$dist),
    mu = c(mu1, mu2, mu3, mu4),
    sd = c(sd1, sd2, sd3, sd4)
  )

  pl <- ggplot(df_all, aes(x = x, y = prob)) +
    geom_col(aes(fill = dist), color = "white", alpha = 0.85, width = 0.7, show.legend = FALSE) +
    facet_wrap(~dist, scales = "free_x", nrow = 2) +
    scale_fill_manual(values = c(col_uniform, col_binomial, col_poisson, col_geometric)) +
    scale_y_continuous(expand = expansion(mult = c(0, 0.15))) +
    labs(x = "Wartość", y = "Prawdopodobieństwo") +
    theme_prob(base_size = 13)

  if (show_ev) {
    pl <- pl + geom_vline(data = stats_df, aes(xintercept = mu),
                          color = col_secondary, linewidth = 1, linetype = "dashed")
  }
  if (show_sd) {
    pl <- pl + geom_rect(data = stats_df,
                         aes(xmin = mu - sd, xmax = mu + sd, ymin = 0, ymax = Inf),
                         inherit.aes = FALSE, fill = col_secondary, alpha = 0.08)
  }
  pl
})
```

---

# Rozkłady ciągłe

*Rozkłady dyskretne opisują zmienne o skończonej liczbie wartości.
Ale co, gdy zmienna może przyjąć dowolną wartość z przedziału?*

## Od histogramu do krzywej gęstości

Znasz już histogramy ze statystyki opisowej. Teraz zobaczymy,
jak histogram **przechodzi w gładką krzywą**
gdy zwiększamy próbę i zwężamy przedziały.
Ta krzywa to **funkcja gęstości prawdopodobieństwa (PDF)**
— ciągły odpowiednik PMF.

```{r}
fluidRow(
  column(4,
    selectInput("ch4_step_dist", "Rozkład źródłowy:",
      choices = c("Normalny" = "normal", "Wykładniczy" = "exp",
                  "Jednostajny" = "unif"),
      selected = "normal"
    ),
    sliderInput("ch4_step_n", "Wielkość próby:",
                min = 50, max = 10000, value = 500, step = 50),
    hr(),
    actionButton("ch4_step1", "1. Surowe dane (rug)",
                 class = "btn-outline-primary", width = "100%"),
    br(), br(),
    actionButton("ch4_step2", "2. Histogram (5 binów)",
                 class = "btn-outline-primary", width = "100%"),
    br(), br(),
    actionButton("ch4_step3", "3. Więcej binów (15)",
                 class = "btn-outline-primary", width = "100%"),
    br(), br(),
    actionButton("ch4_step4", "4. Jeszcze więcej (30)",
                 class = "btn-outline-primary", width = "100%"),
    br(), br(),
    actionButton("ch4_step5", "5. Skala gęstości",
                 class = "btn-outline-primary", width = "100%"),
    br(), br(),
    actionButton("ch4_step6", "6. Krzywa gęstości",
                 class = "btn-outline-primary", width = "100%"),
    br(), br(),
    actionButton("ch4_step7", "7. Tylko PDF",
                 class = "btn-outline-primary", width = "100%"),
    br(), br(),
    actionButton("ch4_step_reset", "Reset",
                 class = "btn-outline-secondary", width = "100%")
  ),
  column(8,
    plotOutput("ch4_step_plot", height = "400px"),
    uiOutput("ch4_step_text")
  )
)
```

```{r}
#| context: server

ch4_step <- reactiveVal(0)
ch4_sample_data <- reactiveVal(NULL)

observe({
  n <- input$ch4_step_n
  dist <- input$ch4_step_dist
  data <- switch(dist,
    "normal" = rnorm(n, mean = 5, sd = 1.5),
    "exp"    = rexp(n, rate = 0.5),
    "unif"   = runif(n, min = 0, max = 10)
  )
  ch4_sample_data(data)
  ch4_step(0)
})

observeEvent(input$ch4_step1, ch4_step(1))
observeEvent(input$ch4_step2, ch4_step(2))
observeEvent(input$ch4_step3, ch4_step(3))
observeEvent(input$ch4_step4, ch4_step(4))
observeEvent(input$ch4_step5, ch4_step(5))
observeEvent(input$ch4_step6, ch4_step(6))
observeEvent(input$ch4_step7, ch4_step(7))
observeEvent(input$ch4_step_reset, ch4_step(0))

output$ch4_step_plot <- renderPlot({
  step <- ch4_step()
  data <- ch4_sample_data()
  req(data)

  df <- data.frame(x = data)

  if (step == 0) {
    ggplot() +
      annotate("text", x = 0.5, y = 0.5,
               label = "Kliknij krok 1, aby zacząć",
               size = 6, color = "#7f8c8d") +
      theme_void()
  } else if (step == 1) {
    ggplot(df, aes(x = x)) +
      geom_rug(color = col_primary, alpha = 0.3) +
      labs(title = "Krok 1: Surowe dane", x = "Wartość", y = "") +
      theme_prob()
  } else if (step == 2) {
    ggplot(df, aes(x = x)) +
      geom_histogram(bins = 5, fill = col_primary, color = "white", alpha = 0.7) +
      geom_rug(alpha = 0.2) +
      labs(title = "Krok 2: Histogram (5 binów)", x = "Wartość", y = "Liczebność") +
      theme_prob()
  } else if (step == 3) {
    ggplot(df, aes(x = x)) +
      geom_histogram(bins = 15, fill = col_primary, color = "white", alpha = 0.7) +
      labs(title = "Krok 3: Histogram (15 binów)", x = "Wartość", y = "Liczebność") +
      theme_prob()
  } else if (step == 4) {
    ggplot(df, aes(x = x)) +
      geom_histogram(bins = 30, fill = col_primary, color = "white", alpha = 0.7) +
      labs(title = "Krok 4: Histogram (30 binów)", x = "Wartość", y = "Liczebność") +
      theme_prob()
  } else if (step == 5) {
    ggplot(df, aes(x = x)) +
      geom_histogram(aes(y = after_stat(density)), bins = 30,
                     fill = col_primary, color = "white", alpha = 0.7) +
      labs(title = "Krok 5: Skala gęstości (oś Y = gęstość)",
           x = "Wartość", y = "Gęstość") +
      theme_prob()
  } else if (step == 6) {
    ggplot(df, aes(x = x)) +
      geom_histogram(aes(y = after_stat(density)), bins = 30,
                     fill = col_primary, color = "white", alpha = 0.5) +
      geom_density(color = col_secondary, linewidth = 1.5) +
      labs(title = "Krok 6: Histogram + krzywa gęstości",
           x = "Wartość", y = "Gęstość") +
      theme_prob()
  } else {
    ggplot(df, aes(x = x)) +
      geom_density(fill = col_primary, color = col_dark, linewidth = 1.2, alpha = 0.3) +
      labs(title = "Krok 7: Funkcja gęstości (PDF)",
           subtitle = "Matematyczna idealizacja histogramu",
           x = "Wartość", y = "Gęstość f(x)") +
      theme_prob()
  }
})

output$ch4_step_text <- renderUI({
  step <- ch4_step()
  texts <- c(
    "",
    "Każda kreska to jedna obserwacja. Trudno coś z tego odczytać.",
    "5 binów — widzimy ogólny zarys, ale mało szczegółów.",
    "15 binów — kształt staje się wyraźniejszy.",
    "30 binów — jeszcze więcej szczegółów, ale słupki są nierówne.",
    "Zmiana osi Y na gęstość — teraz pole słupków = 1.",
    "Nakładamy gładką krzywą, która przybliża kształt danych.",
    "To jest PDF — teoretyczny model opisujący rozkład. Pole pod krzywą = 1."
  )
  if (step > 0) div(class = "callout-info", texts[step + 1])
})
```

## Prawdopodobieństwo = pole pod krzywą

W rozkładach ciągłych prawdopodobieństwo to
**pole pod krzywą gęstości** w danym przedziale.
Wysokość krzywej to NIE prawdopodobieństwo!

Ważna konsekwencja: **P(X = dokładnie 5.0) = 0**
dla rozkładów ciągłych. Sens ma tylko pytanie o przedziały.

```{r}
fluidRow(
  column(4,
    selectInput("ch4_area_dist", "Rozkład:",
      choices = c("Normalny N(0,1)" = "norm",
                  "Wykładniczy Exp(1)" = "exp",
                  "Jednostajny U(0,10)" = "unif"),
      selected = "norm"
    ),
    sliderInput("ch4_area_a", "Dolna granica (a):",
                min = -4, max = 4, value = -1, step = 0.1),
    sliderInput("ch4_area_b", "Górna granica (b):",
                min = -4, max = 4, value = 1, step = 0.1)
  ),
  column(8,
    plotOutput("ch4_area_plot", height = "350px"),
    uiOutput("ch4_area_stats")
  )
)
```

```{r}
#| context: server

observe({
  dist <- input$ch4_area_dist
  if (dist == "norm") {
    updateSliderInput(session, "ch4_area_a", min = -4, max = 4, value = -1, step = 0.1)
    updateSliderInput(session, "ch4_area_b", min = -4, max = 4, value = 1, step = 0.1)
  } else if (dist == "exp") {
    updateSliderInput(session, "ch4_area_a", min = 0, max = 8, value = 0, step = 0.1)
    updateSliderInput(session, "ch4_area_b", min = 0, max = 8, value = 2, step = 0.1)
  } else {
    updateSliderInput(session, "ch4_area_a", min = 0, max = 10, value = 2, step = 0.1)
    updateSliderInput(session, "ch4_area_b", min = 0, max = 10, value = 7, step = 0.1)
  }
})

output$ch4_area_plot <- renderPlot({
  dist <- input$ch4_area_dist
  a <- input$ch4_area_a
  b <- input$ch4_area_b

  if (dist == "norm") {
    x_range <- c(-4, 4)
    dfn <- function(x) dnorm(x)
    prob <- pnorm(b) - pnorm(a)
  } else if (dist == "exp") {
    x_range <- c(0, 8)
    dfn <- function(x) dexp(x)
    prob <- pexp(b) - pexp(a)
  } else {
    x_range <- c(0, 10)
    dfn <- function(x) dunif(x, 0, 10)
    prob <- punif(b, 0, 10) - punif(a, 0, 10)
  }

  x_seq <- seq(x_range[1], x_range[2], length.out = 500)
  df_curve <- data.frame(x = x_seq, y = dfn(x_seq))

  shade_x <- seq(max(a, x_range[1]), min(b, x_range[2]), length.out = 300)
  shade_df <- data.frame(x = shade_x, y = dfn(shade_x))

  ggplot() +
    geom_area(data = shade_df, aes(x = x, y = y),
              fill = col_primary, alpha = 0.35) +
    geom_line(data = df_curve, aes(x = x, y = y),
              color = col_dark, linewidth = 1.2) +
    geom_vline(xintercept = a, color = col_secondary, linetype = "dashed") +
    geom_vline(xintercept = b, color = col_secondary, linetype = "dashed") +
    annotate("text", x = (a + b) / 2, y = max(dfn(x_seq)) * 0.5,
             label = sprintf("P = %.4f", prob),
             size = 6, fontface = "bold", color = col_dark) +
    labs(title = paste0("P(", a, " < X < ", b, ")"),
         x = "x", y = "f(x)") +
    theme_prob()
})

output$ch4_area_stats <- renderUI({
  dist <- input$ch4_area_dist
  a <- input$ch4_area_a
  b <- input$ch4_area_b

  if (dist == "norm") {
    prob <- pnorm(b) - pnorm(a)
  } else if (dist == "exp") {
    prob <- pexp(b) - pexp(a)
  } else {
    prob <- punif(b, 0, 10) - punif(a, 0, 10)
  }

  div(style = "text-align: center; margin-top: 10px;",
    stat_box(paste0("P(", a, " < X < ", b, ") = ", sprintf("%.4f", max(0, prob))), col_primary),
    stat_box(paste0(sprintf("%.1f", max(0, prob) * 100), "%"), col_dark)
  )
})
```

::: {.callout-warning}
**Zapamiętaj:**
W rozkładzie ciągłym gęstość f(x) może być > 1 (np. U(0, 0.5) ma f(x) = 2),
ale **pole pod całą krzywą zawsze wynosi 1**.
:::

## Dwa podstawowe rozkłady ciągłe

**Jednostajny ciągły U(a, b)** — każda wartość w przedziale
[a, b] jest jednakowo prawdopodobna. Przykład: losowa liczba z generatora.

**Wykładniczy Exp(λ)** — modeluje czas oczekiwania między
zdarzeniami. Przykład: czas między wiadomościami na WhatsAppie, czas między awariami maszyn.

```{r}
fluidRow(
  column(6,
    h5("Jednostajny U(a, b)"),
    sliderInput("ch4_unif_a", "a:", min = 0, max = 5, value = 0, step = 0.5),
    sliderInput("ch4_unif_b", "b:", min = 1, max = 10, value = 5, step = 0.5),
    plotOutput("ch4_unif_plot", height = "250px"),
    uiOutput("ch4_unif_stats")
  ),
  column(6,
    h5("Wykładniczy Exp(λ)"),
    sliderInput("ch4_exp_lambda", "λ (rate):",
                min = 0.1, max = 3, value = 1, step = 0.1),
    br(),
    plotOutput("ch4_exp_plot", height = "250px"),
    uiOutput("ch4_exp_stats")
  )
)
```

::: {.formula-box}
Jednostajny: $$f(x) = \frac{1}{b-a}, \quad E(X) = \frac{a+b}{2}, \quad Var(X) = \frac{(b-a)^2}{12}$$

Wykładniczy: $$f(x) = \lambda e^{-\lambda x}, \quad E(X) = \frac{1}{\lambda}, \quad Var(X) = \frac{1}{\lambda^2}$$
:::

```{r}
#| context: server

output$ch4_unif_plot <- renderPlot({
  a <- input$ch4_unif_a
  b <- input$ch4_unif_b
  req(b > a)

  x_seq <- seq(a - 1, b + 1, length.out = 500)
  y_seq <- dunif(x_seq, a, b)
  df <- data.frame(x = x_seq, y = y_seq)

  ggplot(df, aes(x = x, y = y)) +
    geom_area(fill = col_uniform, alpha = 0.3) +
    geom_line(color = col_uniform, linewidth = 1.2) +
    labs(title = paste0("U(", a, ", ", b, ")"), x = "x", y = "f(x)") +
    theme_prob(base_size = 12)
})

output$ch4_unif_stats <- renderUI({
  a <- input$ch4_unif_a
  b <- input$ch4_unif_b
  req(b > a)
  mu <- (a + b) / 2
  v <- (b - a)^2 / 12
  div(style = "font-size: 13px;",
    paste0("E(X) = ", round(mu, 2), " | SD = ", round(sqrt(v), 2))
  )
})

output$ch4_exp_plot <- renderPlot({
  lambda <- input$ch4_exp_lambda
  x_seq <- seq(0, 8, length.out = 500)
  y_seq <- dexp(x_seq, rate = lambda)
  df <- data.frame(x = x_seq, y = y_seq)

  ggplot(df, aes(x = x, y = y)) +
    geom_area(fill = col_exponential, alpha = 0.3) +
    geom_line(color = col_exponential, linewidth = 1.2) +
    labs(title = paste0("Exp(λ=", lambda, ")"), x = "x", y = "f(x)") +
    theme_prob(base_size = 12)
})

output$ch4_exp_stats <- renderUI({
  lambda <- input$ch4_exp_lambda
  mu <- 1 / lambda
  sigma <- 1 / lambda
  div(style = "font-size: 13px;",
    paste0("E(X) = 1/λ = ", round(mu, 2), " | SD = 1/λ = ", round(sigma, 2))
  )
})
```

## Rozkład t-Studenta

Rozkład t-Studenta wygląda jak normalny, ale ma
**cięższe ogony** — wartości ekstremalne są bardziej
prawdopodobne. Jest kluczowy we **wnioskowaniu statystycznym**
(test t, przedziały ufności).

Parametr **df** (stopnie swobody) kontroluje 'grubość' ogonów.
Im więcej df, tym bliżej do rozkładu normalnego.

```{r}
fluidRow(
  column(4,
    sliderInput("ch4_t_df", "df (stopnie swobody):",
                min = 1, max = 50, value = 5, step = 1),
    hr(),
    div(class = "preset-buttons",
      actionButton("ch4_t_preset1", "df=1\n(Cauchy)",
                   class = "btn-outline-primary"),
      actionButton("ch4_t_preset2", "df=5",
                   class = "btn-outline-warning"),
      actionButton("ch4_t_preset3", "df=30\n(≈ normalny)",
                   class = "btn-outline-success")
    ),
    hr(),
    checkboxInput("ch4_t_show_normal", "Pokaż N(0,1) dla porównania", value = TRUE),
    checkboxInput("ch4_t_show_stats", "Pokaż E(X) i SD", value = FALSE)
  ),
  column(8,
    plotOutput("ch4_t_plot", height = "350px"),
    uiOutput("ch4_t_stats")
  )
)
```

::: {.formula-box}
$$E(X) = 0 \; (df > 1), \quad Var(X) = \frac{df}{df - 2} \; (df > 2)$$
:::

```{r}
#| context: server

observeEvent(input$ch4_t_preset1, updateSliderInput(session, "ch4_t_df", value = 1))
observeEvent(input$ch4_t_preset2, updateSliderInput(session, "ch4_t_df", value = 5))
observeEvent(input$ch4_t_preset3, updateSliderInput(session, "ch4_t_df", value = 30))

output$ch4_t_plot <- renderPlot({
  df_val <- input$ch4_t_df
  show_normal <- input$ch4_t_show_normal
  show_stats <- input$ch4_t_show_stats

  x_seq <- seq(-5, 5, length.out = 500)
  y_t <- dt(x_seq, df = df_val)
  df_plot <- data.frame(x = x_seq, y = y_t)

  pl <- ggplot(df_plot, aes(x = x, y = y)) +
    geom_area(fill = col_t_student, alpha = 0.3) +
    geom_line(color = col_t_student, linewidth = 1.2)

  if (show_normal) {
    y_norm <- dnorm(x_seq)
    df_norm <- data.frame(x = x_seq, y = y_norm)
    pl <- pl +
      geom_line(data = df_norm, aes(x = x, y = y),
                color = col_primary, linewidth = 1, linetype = "dashed")
  }

  if (show_stats && df_val > 2) {
    mu <- 0
    sigma <- sqrt(df_val / (df_val - 2))
    pl <- pl +
      geom_vline(xintercept = mu, color = col_secondary, linewidth = 1, linetype = "dashed") +
      annotate("rect", xmin = mu - sigma, xmax = mu + sigma,
               ymin = 0, ymax = Inf, fill = col_secondary, alpha = 0.08)
  }

  pl +
    labs(title = paste0("t(df=", df_val, ")",
                        if (show_normal) "  vs  N(0,1)" else ""),
         x = "x", y = "f(x)") +
    theme_prob()
})

output$ch4_t_stats <- renderUI({
  df_val <- input$ch4_t_df
  mu_text <- if (df_val > 1) "E(X) = 0" else "E(X) = niezdef."
  var_text <- if (df_val > 2) {
    paste0("Var = df/(df-2) = ", round(df_val / (df_val - 2), 2))
  } else { "Var = \u221e" }
  sd_text <- if (df_val > 2) {
    paste0("SD = ", round(sqrt(df_val / (df_val - 2)), 2))
  } else { "SD = \u221e" }

  div(style = "text-align: center; margin-top: 10px;",
    stat_box(mu_text, col_t_student),
    stat_box(sd_text, col_dark),
    stat_box(var_text, col_warning)
  )
})
```

::: {.callout-note}
**Dlaczego t-Studenta?**
Gdy nie znamy prawdziwego odchylenia standardowego populacji
i szacujemy je z próby, rozkład statystyki testowej nie jest
normalny, ale właśnie t-Studenta. Przy małych próbach (n < 30)
różnica jest znacząca!
:::

## Rozkład chi-kwadrat ($\chi^2$)

Rozkład chi-kwadrat powstaje jako **suma kwadratów**
niezależnych zmiennych N(0,1). Jest zawsze
**nieujemny i prawoskośny**.

Zastosowania: testy niezależności, testy dopasowania,
estymacja wariancji.

```{r}
fluidRow(
  column(4,
    sliderInput("ch4_chisq_df", "df (stopnie swobody):",
                min = 1, max = 30, value = 5, step = 1),
    hr(),
    div(class = "preset-buttons",
      actionButton("ch4_chisq_preset1", "df=1",
                   class = "btn-outline-primary"),
      actionButton("ch4_chisq_preset2", "df=5",
                   class = "btn-outline-warning"),
      actionButton("ch4_chisq_preset3", "df=15",
                   class = "btn-outline-success")
    ),
    hr(),
    checkboxInput("ch4_chisq_show_stats", "Pokaż E(X) i SD", value = TRUE)
  ),
  column(8,
    plotOutput("ch4_chisq_plot", height = "350px"),
    uiOutput("ch4_chisq_stats")
  )
)
```

::: {.formula-box}
$$E(X) = df, \quad Var(X) = 2 \cdot df$$
:::

```{r}
#| context: server

observeEvent(input$ch4_chisq_preset1, updateSliderInput(session, "ch4_chisq_df", value = 1))
observeEvent(input$ch4_chisq_preset2, updateSliderInput(session, "ch4_chisq_df", value = 5))
observeEvent(input$ch4_chisq_preset3, updateSliderInput(session, "ch4_chisq_df", value = 15))

output$ch4_chisq_plot <- renderPlot({
  df_val <- input$ch4_chisq_df
  show_stats <- input$ch4_chisq_show_stats

  x_max <- max(15, qchisq(0.999, df_val))
  x_seq <- seq(0.01, x_max, length.out = 500)
  y_seq <- dchisq(x_seq, df = df_val)
  df_plot <- data.frame(x = x_seq, y = y_seq)

  mu <- df_val
  sigma <- sqrt(2 * df_val)

  pl <- ggplot(df_plot, aes(x = x, y = y)) +
    geom_area(fill = col_chi_sq, alpha = 0.3) +
    geom_line(color = col_chi_sq, linewidth = 1.2)

  if (show_stats) {
    pl <- pl +
      geom_vline(xintercept = mu, color = col_secondary, linewidth = 1.2, linetype = "dashed") +
      annotate("rect", xmin = max(0, mu - sigma), xmax = mu + sigma,
               ymin = 0, ymax = Inf, fill = col_secondary, alpha = 0.08)
  }

  pl +
    labs(title = paste0("\u03c7\u00b2(df=", df_val, ")"),
         x = "x", y = "f(x)") +
    theme_prob()
})

output$ch4_chisq_stats <- renderUI({
  df_val <- input$ch4_chisq_df
  mu <- df_val
  sigma <- sqrt(2 * df_val)
  div(style = "text-align: center; margin-top: 10px;",
    stat_box(paste0("E(X) = df = ", mu), col_chi_sq),
    stat_box(paste0("SD = \u221a(2\u00b7df) = ", round(sigma, 2)), col_dark),
    stat_box(paste0("Var = 2\u00b7df = ", 2 * df_val), col_warning)
  )
})
```

::: {.callout-note}
**Obserwacja:**
Przy małym df rozkład jest mocno prawoskośny.
Gdy df rośnie, rozkład staje się coraz bardziej symetryczny
i zbliża się do normalnego (dzięki CTG!).
:::

## Rozkład log-normalny

Jeśli **ln(X) ~ N(μ, σ)**, to X ma rozkład log-normalny.
Zmienna jest zawsze **dodatnia i prawoskośna**.

Pojawia się wszędzie tam, gdzie dane rosną
**multiplikatywnie**: dochody, ceny akcji,
czasy reakcji, stężenia substancji.

```{r}
fluidRow(
  column(4,
    sliderInput("ch4_lnorm_mu", "μ (meanlog):",
                min = -1, max = 3, value = 0, step = 0.1),
    sliderInput("ch4_lnorm_sigma", "σ (sdlog):",
                min = 0.1, max = 2, value = 0.5, step = 0.1),
    hr(),
    div(class = "preset-buttons",
      actionButton("ch4_lnorm_preset1", "Dochody\n(μ=3, σ=0.8)",
                   class = "btn-outline-primary"),
      actionButton("ch4_lnorm_preset2", "Ceny akcji\n(μ=1, σ=0.5)",
                   class = "btn-outline-warning"),
      actionButton("ch4_lnorm_preset3", "Czas reakcji\n(μ=0, σ=0.5)",
                   class = "btn-outline-success")
    ),
    hr(),
    checkboxInput("ch4_lnorm_show_stats", "Pokaż E(X) i SD", value = TRUE),
    checkboxInput("ch4_lnorm_show_log", "Pokaż na skali logarytmicznej", value = FALSE)
  ),
  column(8,
    plotOutput("ch4_lnorm_plot", height = "350px"),
    uiOutput("ch4_lnorm_stats")
  )
)
```

::: {.formula-box}
$$E(X) = e^{\mu + \sigma^2/2}, \quad Var(X) = \left(e^{\sigma^2} - 1\right) \cdot e^{2\mu + \sigma^2}$$
:::

```{r}
#| context: server

observeEvent(input$ch4_lnorm_preset1, {
  updateSliderInput(session, "ch4_lnorm_mu", value = 3)
  updateSliderInput(session, "ch4_lnorm_sigma", value = 0.8)
})
observeEvent(input$ch4_lnorm_preset2, {
  updateSliderInput(session, "ch4_lnorm_mu", value = 1)
  updateSliderInput(session, "ch4_lnorm_sigma", value = 0.5)
})
observeEvent(input$ch4_lnorm_preset3, {
  updateSliderInput(session, "ch4_lnorm_mu", value = 0)
  updateSliderInput(session, "ch4_lnorm_sigma", value = 0.5)
})

output$ch4_lnorm_plot <- renderPlot({
  mu <- input$ch4_lnorm_mu
  sigma <- input$ch4_lnorm_sigma
  show_stats <- input$ch4_lnorm_show_stats
  show_log <- input$ch4_lnorm_show_log

  x_max <- qlnorm(0.995, mu, sigma)
  x_seq <- seq(0.001, x_max, length.out = 500)
  y_seq <- dlnorm(x_seq, mu, sigma)
  df_plot <- data.frame(x = x_seq, y = y_seq)

  ev <- exp(mu + sigma^2 / 2)
  med <- exp(mu)
  sd_val <- sqrt((exp(sigma^2) - 1) * exp(2 * mu + sigma^2))

  if (show_log) {
    log_x <- seq(mu - 4 * sigma, mu + 4 * sigma, length.out = 500)
    log_y <- dnorm(log_x, mu, sigma)
    df_log <- data.frame(x = log_x, y = log_y)

    pl <- ggplot(df_log, aes(x = x, y = y)) +
      geom_area(fill = col_normal, alpha = 0.3) +
      geom_line(color = col_normal, linewidth = 1.2) +
      labs(title = paste0("ln(X) ~ N(μ=", mu, ", σ=", sigma, ")"),
           subtitle = "Logarytm zmiennej ma rozkład normalny",
           x = "ln(x)", y = "f(ln(x))") +
      theme_prob()
  } else {
    pl <- ggplot(df_plot, aes(x = x, y = y)) +
      geom_area(fill = col_lognormal, alpha = 0.3) +
      geom_line(color = col_lognormal, linewidth = 1.2)

    if (show_stats) {
      pl <- pl +
        geom_vline(xintercept = ev, color = col_secondary, linewidth = 1, linetype = "dashed") +
        geom_vline(xintercept = med, color = col_primary, linewidth = 1, linetype = "dotted") +
        annotate("text", x = ev, y = max(y_seq) * 0.9,
                 label = paste0("średnia = ", round(ev, 1)),
                 hjust = -0.1, color = col_secondary, fontface = "bold", size = 4) +
        annotate("text", x = med, y = max(y_seq) * 0.75,
                 label = paste0("mediana = ", round(med, 1)),
                 hjust = -0.1, color = col_primary, fontface = "bold", size = 4)
    }

    pl <- pl +
      labs(title = paste0("LogN(μ=", mu, ", σ=", sigma, ")"),
           x = "x", y = "f(x)") +
      theme_prob()
  }
  pl
})

output$ch4_lnorm_stats <- renderUI({
  mu <- input$ch4_lnorm_mu
  sigma <- input$ch4_lnorm_sigma

  ev <- exp(mu + sigma^2 / 2)
  med <- exp(mu)
  sd_val <- sqrt((exp(sigma^2) - 1) * exp(2 * mu + sigma^2))

  div(style = "text-align: center; margin-top: 10px;",
    stat_box(paste0("E(X) = ", round(ev, 2)), col_lognormal),
    stat_box(paste0("Me = e\u1d58 = ", round(med, 2)), col_primary),
    stat_box(paste0("SD = ", round(sd_val, 2)), col_dark)
  )
})
```

::: {.callout-warning}
**Uwaga na średnią!**
W rozkładzie log-normalnym średnia jest zawsze większa od mediany.
Mediana = $e^\mu$, średnia = $e^{\mu + \sigma^2/2}$.
Dlatego **mediana dochodów** jest lepszą miarą
'typowego' dochodu niż średnia.
:::

---

# Rozkład normalny — królowa rozkładów

*Wiemy już, czym są rozkłady ciągłe i jak interpretować gęstość.
Teraz poznamy najważniejszy ze wszystkich rozkładów.*

Rozkład normalny (Gaussa) to **najczęściej spotykany**
rozkład w statystyce. Opisuje go tylko
**dwa parametry**: średnia μ (gdzie jest środek)
i odchylenie standardowe σ (jak szerokie jest rozproszenie).

Dlaczego jest aż tak ważny? Odpowiedź poznamy w następnym rozdziale (CLT).
Na razie zbudujmy intuicję.

## Dwa parametry — nieskończone możliwości

```{r}
fluidRow(
  column(4,
    sliderInput("ch5_mu", "μ (średnia):",
                min = -10, max = 10, value = 0, step = 0.5),
    sliderInput("ch5_sigma", "σ (odch. std.):",
                min = 0.5, max = 5, value = 1, step = 0.1),
    hr(),
    div(class = "preset-buttons",
      actionButton("ch5_preset_std", "N(0,1)\nStandardowy",
                   class = "btn-outline-primary"),
      actionButton("ch5_preset_wzrost_k", "Wzrost\nkobiet",
                   class = "btn-outline-success"),
      actionButton("ch5_preset_iq", "IQ",
                   class = "btn-outline-warning"),
      actionButton("ch5_preset_temp", "Temp.\nciała",
                   class = "btn-outline-danger")
    ),
    hr(),
    checkboxInput("ch5_show_empirical", "Pokaż regułę 68-95-99.7", value = TRUE)
  ),
  column(8,
    plotOutput("ch5_explore_plot", height = "400px"),
    uiOutput("ch5_explore_stats")
  )
)
```

```{r}
#| context: server

observeEvent(input$ch5_preset_std, {
  updateSliderInput(session, "ch5_mu", value = 0)
  updateSliderInput(session, "ch5_sigma", value = 1)
})
observeEvent(input$ch5_preset_wzrost_k, {
  updateSliderInput(session, "ch5_mu", value = 166, min = 140, max = 200)
  updateSliderInput(session, "ch5_sigma", value = 6, min = 1, max = 15)
})
observeEvent(input$ch5_preset_iq, {
  updateSliderInput(session, "ch5_mu", value = 100, min = 50, max = 150)
  updateSliderInput(session, "ch5_sigma", value = 15, min = 1, max = 30)
})
observeEvent(input$ch5_preset_temp, {
  updateSliderInput(session, "ch5_mu", value = 36.6, min = 34, max = 40)
  updateSliderInput(session, "ch5_sigma", value = 0.4, min = 0.1, max = 2)
})

output$ch5_explore_plot <- renderPlot({
  mu <- input$ch5_mu
  sigma <- input$ch5_sigma
  show_emp <- input$ch5_show_empirical

  x_seq <- seq(mu - 4*sigma, mu + 4*sigma, length.out = 500)
  df <- data.frame(x = x_seq, y = dnorm(x_seq, mu, sigma))

  p <- ggplot(df, aes(x = x, y = y)) +
    geom_line(color = col_normal, linewidth = 1.5)

  if (show_emp) {
    shade1 <- data.frame(
      x = seq(mu - sigma, mu + sigma, length.out = 200),
      y = dnorm(seq(mu - sigma, mu + sigma, length.out = 200), mu, sigma)
    )
    p <- p + geom_area(data = shade1, aes(x = x, y = y), fill = col_normal, alpha = 0.4)

    shade2l <- data.frame(
      x = seq(mu - 2*sigma, mu - sigma, length.out = 100),
      y = dnorm(seq(mu - 2*sigma, mu - sigma, length.out = 100), mu, sigma)
    )
    shade2r <- data.frame(
      x = seq(mu + sigma, mu + 2*sigma, length.out = 100),
      y = dnorm(seq(mu + sigma, mu + 2*sigma, length.out = 100), mu, sigma)
    )
    p <- p +
      geom_area(data = shade2l, aes(x = x, y = y), fill = col_normal, alpha = 0.25) +
      geom_area(data = shade2r, aes(x = x, y = y), fill = col_normal, alpha = 0.25)

    shade3l <- data.frame(
      x = seq(mu - 3*sigma, mu - 2*sigma, length.out = 100),
      y = dnorm(seq(mu - 3*sigma, mu - 2*sigma, length.out = 100), mu, sigma)
    )
    shade3r <- data.frame(
      x = seq(mu + 2*sigma, mu + 3*sigma, length.out = 100),
      y = dnorm(seq(mu + 2*sigma, mu + 3*sigma, length.out = 100), mu, sigma)
    )
    p <- p +
      geom_area(data = shade3l, aes(x = x, y = y), fill = col_normal, alpha = 0.12) +
      geom_area(data = shade3r, aes(x = x, y = y), fill = col_normal, alpha = 0.12)

    y_top <- dnorm(mu, mu, sigma)
    p <- p +
      annotate("text", x = mu, y = y_top * 0.6, label = "68%",
               size = 5, fontface = "bold", color = col_dark) +
      annotate("text", x = mu, y = y_top * 0.35, label = "95%",
               size = 4.5, color = col_dark) +
      annotate("text", x = mu, y = y_top * 0.15, label = "99.7%",
               size = 4, color = "#7f8c8d")
  }

  p + geom_vline(xintercept = mu, color = col_dark, linetype = "dashed") +
    labs(title = paste0("N(μ=", mu, ", σ=", sigma, ")"),
         x = "x", y = "f(x)") +
    theme_prob()
})

output$ch5_explore_stats <- renderUI({
  mu <- input$ch5_mu
  sigma <- input$ch5_sigma
  div(style = "text-align: center; margin-top: 10px;",
    stat_box(paste0("μ = ", mu), col_normal),
    stat_box(paste0("σ = ", sigma), col_dark),
    stat_box(paste0("68%: [", round(mu - sigma, 1), ", ", round(mu + sigma, 1), "]"), col_warning)
  )
})
```

::: {.callout-note}
**Reguła empiryczna (68-95-99.7):**
Około 68% danych leży w przedziale μ±σ,
95% w przedziale μ±2σ, a 99.7% w przedziale μ±3σ.
:::

## Porównanie dwóch rozkładów normalnych

```{r}
fluidRow(
  column(3,
    h5("Rozkład A", style = "color: #3498db;"),
    sliderInput("ch5_cmp_mu1", "μ₁:", min = -5, max = 15, value = 5, step = 0.5),
    sliderInput("ch5_cmp_s1", "σ₁:", min = 0.5, max = 5, value = 1.5, step = 0.1)
  ),
  column(3,
    h5("Rozkład B", style = "color: #e74c3c;"),
    sliderInput("ch5_cmp_mu2", "μ₂:", min = -5, max = 15, value = 8, step = 0.5),
    sliderInput("ch5_cmp_s2", "σ₂:", min = 0.5, max = 5, value = 2, step = 0.1),
    hr(),
    actionButton("ch5_cmp_preset", "Mężczyźni vs\nkobiety (wzrost)",
                 class = "btn-outline-primary", width = "100%")
  ),
  column(6,
    plotOutput("ch5_compare_plot", height = "350px")
  )
)
```

```{r}
#| context: server

observeEvent(input$ch5_cmp_preset, {
  updateSliderInput(session, "ch5_cmp_mu1", value = 166, min = 140, max = 200)
  updateSliderInput(session, "ch5_cmp_s1", value = 6, min = 1, max = 15)
  updateSliderInput(session, "ch5_cmp_mu2", value = 178, min = 140, max = 200)
  updateSliderInput(session, "ch5_cmp_s2", value = 7, min = 1, max = 15)
})

output$ch5_compare_plot <- renderPlot({
  mu1 <- input$ch5_cmp_mu1; s1 <- input$ch5_cmp_s1
  mu2 <- input$ch5_cmp_mu2; s2 <- input$ch5_cmp_s2

  x_min <- min(mu1 - 4*s1, mu2 - 4*s2)
  x_max <- max(mu1 + 4*s1, mu2 + 4*s2)
  x_seq <- seq(x_min, x_max, length.out = 500)

  df <- data.frame(
    x = rep(x_seq, 2),
    y = c(dnorm(x_seq, mu1, s1), dnorm(x_seq, mu2, s2)),
    group = rep(c("A", "B"), each = 500)
  )

  ggplot(df, aes(x = x, y = y, color = group, fill = group)) +
    geom_line(linewidth = 1.2) +
    geom_area(alpha = 0.15, position = "identity") +
    scale_color_manual(values = c("A" = col_primary, "B" = col_secondary),
                       labels = c(paste0("A: N(", mu1, ", ", s1, ")"),
                                  paste0("B: N(", mu2, ", ", s2, ")")),
                       name = "") +
    scale_fill_manual(values = c("A" = col_primary, "B" = col_secondary),
                      guide = "none") +
    labs(title = "Porównanie dwóch rozkładów normalnych",
         x = "x", y = "f(x)") +
    theme_prob() +
    theme(legend.position = "top")
})
```

## Standaryzacja (z-score)

Każdy rozkład normalny można sprowadzić do
**standardowego N(0, 1)** za pomocą transformacji:

::: {.formula-box}
$$z = \frac{x - \mu}{\sigma}$$
:::

Z-score mówi nam: **ile odchyleń standardowych**
dana wartość leży od średniej.

```{r}
fluidRow(
  column(4,
    numericInput("ch5_z_mu", "μ (np. średnia egzaminu):", value = 65),
    numericInput("ch5_z_sigma", "σ (np. odch. std.):", value = 10, min = 0.1),
    numericInput("ch5_z_x", "x (wartość do standaryzacji):", value = 80),
    hr(),
    uiOutput("ch5_z_result")
  ),
  column(8,
    plotOutput("ch5_z_plot", height = "350px")
  )
)
```

```{r}
#| context: server

output$ch5_z_result <- renderUI({
  mu <- input$ch5_z_mu
  sigma <- input$ch5_z_sigma
  x <- input$ch5_z_x
  req(sigma > 0)

  z <- (x - mu) / sigma

  div(
    stat_box(paste0("z = (", x, " - ", mu, ") / ", sigma, " = ", round(z, 2)), col_normal),
    div(class = "callout-info", style = "margin-top: 8px;",
      paste0("Wartość ", x, " leży ", round(abs(z), 2),
             " odchyleń standardowych ",
             if (z >= 0) "powyżej" else "poniżej", " średniej."))
  )
})

output$ch5_z_plot <- renderPlot({
  mu <- input$ch5_z_mu
  sigma <- input$ch5_z_sigma
  x <- input$ch5_z_x
  req(sigma > 0)

  z <- (x - mu) / sigma

  x_seq <- seq(mu - 4*sigma, mu + 4*sigma, length.out = 500)
  df_orig <- data.frame(x = x_seq, y = dnorm(x_seq, mu, sigma))

  z_seq <- seq(-4, 4, length.out = 500)
  df_std <- data.frame(x = z_seq, y = dnorm(z_seq))

  p1 <- ggplot(df_orig, aes(x = x, y = y)) +
    geom_line(color = col_primary, linewidth = 1.2) +
    geom_vline(xintercept = x, color = col_secondary, linewidth = 1.2) +
    annotate("point", x = x, y = dnorm(x, mu, sigma),
             color = col_secondary, size = 4) +
    annotate("text", x = x, y = dnorm(x, mu, sigma) * 1.2,
             label = paste0("x = ", x), color = col_secondary,
             size = 4, fontface = "bold", vjust = -0.5) +
    labs(title = paste0("Oryginalna skala: N(", mu, ", ", sigma, ")"),
         x = "x", y = "f(x)") +
    theme_prob(base_size = 12)

  p2 <- ggplot(df_std, aes(x = x, y = y)) +
    geom_line(color = col_normal, linewidth = 1.2) +
    geom_vline(xintercept = z, color = col_secondary, linewidth = 1.2) +
    annotate("point", x = z, y = dnorm(z), color = col_secondary, size = 4) +
    annotate("text", x = z, y = dnorm(z) * 1.2,
             label = paste0("z = ", round(z, 2)), color = col_secondary,
             size = 4, fontface = "bold", vjust = -0.5) +
    labs(title = "Standaryzowana skala: N(0, 1)",
         x = "z", y = "f(z)") +
    theme_prob(base_size = 12)

  gridExtra::grid.arrange(p1, p2, ncol = 1)
})
```

## Obliczanie prawdopodobieństw

Znając z-score, możemy obliczyć prawdopodobieństwo dowolnego
przedziału. W R używamy funkcji `pnorm()`.

```{r}
fluidRow(
  column(4,
    radioButtons("ch5_prob_type", "Typ pytania:",
      choices = c(
        "P(Z < a)" = "less",
        "P(Z > a)" = "greater",
        "P(a < Z < b)" = "between"
      ),
      selected = "between"
    ),
    sliderInput("ch5_prob_a", "a:", min = -4, max = 4, value = -1, step = 0.05),
    conditionalPanel(
      condition = "input.ch5_prob_type == 'between'",
      sliderInput("ch5_prob_b", "b:", min = -4, max = 4, value = 1, step = 0.05)
    )
  ),
  column(8,
    plotOutput("ch5_prob_plot", height = "300px"),
    uiOutput("ch5_prob_result")
  )
)
```

::: {.formula-box}
$$f(x) = \frac{1}{\sigma\sqrt{2\pi}} e^{-\frac{(x-\mu)^2}{2\sigma^2}}, \quad E(X) = \mu, \quad Var(X) = \sigma^2$$
:::

```{r}
#| context: server

output$ch5_prob_plot <- renderPlot({
  type <- input$ch5_prob_type
  a <- input$ch5_prob_a
  b <- if (type == "between") input$ch5_prob_b else NULL

  x_seq <- seq(-4, 4, length.out = 500)
  df <- data.frame(x = x_seq, y = dnorm(x_seq))

  p <- ggplot(df, aes(x = x, y = y)) +
    geom_line(color = col_dark, linewidth = 1.2)

  if (type == "less") {
    shade <- data.frame(x = x_seq[x_seq <= a], y = dnorm(x_seq[x_seq <= a]))
    p <- p + geom_area(data = shade, fill = col_primary, alpha = 0.4) +
      geom_vline(xintercept = a, color = col_secondary, linetype = "dashed")
  } else if (type == "greater") {
    shade <- data.frame(x = x_seq[x_seq >= a], y = dnorm(x_seq[x_seq >= a]))
    p <- p + geom_area(data = shade, fill = col_secondary, alpha = 0.4) +
      geom_vline(xintercept = a, color = col_secondary, linetype = "dashed")
  } else {
    shade <- data.frame(x = x_seq[x_seq >= a & x_seq <= b],
                        y = dnorm(x_seq[x_seq >= a & x_seq <= b]))
    p <- p + geom_area(data = shade, fill = col_normal, alpha = 0.4) +
      geom_vline(xintercept = a, color = col_secondary, linetype = "dashed") +
      geom_vline(xintercept = b, color = col_secondary, linetype = "dashed")
  }

  prob <- switch(type,
    "less" = pnorm(a),
    "greater" = 1 - pnorm(a),
    "between" = pnorm(b) - pnorm(a)
  )

  p + annotate("text", x = 0, y = 0.2,
               label = sprintf("P = %.4f", prob),
               size = 6, fontface = "bold", color = col_dark) +
    labs(title = "Rozkład standardowy N(0, 1)", x = "z", y = "f(z)") +
    theme_prob()
})

output$ch5_prob_result <- renderUI({
  type <- input$ch5_prob_type
  a <- input$ch5_prob_a
  b <- if (type == "between") input$ch5_prob_b else NULL

  prob <- switch(type,
    "less" = pnorm(a),
    "greater" = 1 - pnorm(a),
    "between" = pnorm(b) - pnorm(a)
  )

  label <- switch(type,
    "less" = paste0("P(Z < ", a, ")"),
    "greater" = paste0("P(Z > ", a, ")"),
    "between" = paste0("P(", a, " < Z < ", b, ")")
  )

  r_code <- switch(type,
    "less" = paste0("pnorm(", a, ")"),
    "greater" = paste0("1 - pnorm(", a, ")"),
    "between" = paste0("pnorm(", b, ") - pnorm(", a, ")")
  )

  div(style = "text-align: center; margin-top: 10px;",
    stat_box(paste0(label, " = ", sprintf("%.4f", prob)), col_normal),
    stat_box(paste0(sprintf("%.2f", prob * 100), "%"), col_dark),
    div(style = "margin-top: 8px; font-size: 13px; color: #7f8c8d;",
        paste0("W R: ", r_code))
  )
})
```

---

# Centralne Twierdzenie Graniczne (CTG)

*Rozkład normalny pojawia się wszędzie. Ale dlaczego?
Odpowiedź to jedno z najważniejszych twierdzeń w statystyce.*

Centralne Twierdzenie Graniczne mówi, że:

::: {.callout-tip}
**CTG:**
Jeśli wezmiesz próbę n obserwacji z **dowolnego**
rozkładu (o skończonej wariancji) i obliczysz średnią,
to rozkład tej średniej będzie zbiegał do **normalnego**
wraz ze wzrostem n.
:::

To wyjaśnia, dlaczego rozkład normalny jest wszędzie — wiele
zjawisk naturalnych to suma wielu drobnych, niezależnych czynników.
Zobaczmy to na własne oczy!

## Eksperyment CLT

```{r}
fluidRow(
  column(4,
    selectInput("ch6_pop_dist", "Rozkład populacji:",
      choices = c(
        "Jednostajny"         = "uniform",
        "Wykładniczy (skośny)" = "exponential",
        "Dwumodalny"          = "bimodal",
        "U-kształtny"         = "u_shape",
        "Kostka (dyskretny)"  = "die"
      ),
      selected = "exponential"
    ),
    sliderInput("ch6_sample_size", "Wielkość próby (n):",
                min = 1, max = 100, value = 5, step = 1),
    hr(),
    div(style = "display: flex; flex-direction: column; gap: 8px;",
      actionButton("ch6_take_1", "Pobierz 1 próbę",
                   class = "btn-primary", width = "100%"),
      actionButton("ch6_take_100", "Pobierz 100 prób",
                   class = "btn-primary", width = "100%"),
      actionButton("ch6_take_1000", "Pobierz 1000 prób",
                   class = "btn-warning", width = "100%"),
      hr(),
      actionButton("ch6_reset", "Reset",
                   class = "btn-outline-secondary", width = "100%")
    ),
    br(),
    uiOutput("ch6_sample_count")
  ),
  column(8,
    plotOutput("ch6_pop_plot", height = "180px"),
    plotOutput("ch6_means_plot", height = "300px"),
    uiOutput("ch6_means_stats")
  )
)
```

```{r}
#| context: server

collected_means <- reactiveVal(numeric(0))

take_samples <- function(k) {
  n <- input$ch6_sample_size
  dist <- input$ch6_pop_dist
  new_means <- replicate(k, {
    samp <- generate_population_sample(dist, n)
    mean(samp)
  })
  collected_means(c(collected_means(), new_means))
}

observeEvent(input$ch6_take_1, take_samples(1))
observeEvent(input$ch6_take_100, take_samples(100))
observeEvent(input$ch6_take_1000, take_samples(1000))
observeEvent(input$ch6_reset, collected_means(numeric(0)))

observeEvent(c(input$ch6_pop_dist, input$ch6_sample_size), {
  collected_means(numeric(0))
})

output$ch6_sample_count <- renderUI({
  n <- length(collected_means())
  stat_box(paste0("Prób: ", n), col_primary)
})

output$ch6_pop_plot <- renderPlot({
  dist <- input$ch6_pop_dist
  dist_label <- dist_names_pl[dist]

  if (dist == "die") {
    df <- data.frame(x = 1:6, prob = rep(1/6, 6))
    ggplot(df, aes(x = factor(x), y = prob)) +
      geom_col(fill = col_warning, color = "white", alpha = 0.85, width = 0.6) +
      scale_y_continuous(limits = c(0, 0.3), expand = expansion(mult = c(0, 0))) +
      labs(title = paste0("Populacja: ", dist_label),
           subtitle = "To NIE jest normalny!",
           x = "", y = "P(X=k)") +
      theme_prob(base_size = 11)
  } else {
    data <- generate_population_sample(dist, 10000)
    df <- data.frame(x = data)
    ggplot(df, aes(x = x)) +
      geom_density(fill = col_warning, color = col_dark, alpha = 0.5, linewidth = 0.8) +
      labs(title = paste0("Populacja: ", dist_label),
           subtitle = "To NIE jest normalny!",
           x = "", y = "Gęstość") +
      theme_prob(base_size = 11)
  }
})

output$ch6_means_plot <- renderPlot({
  means <- collected_means()

  if (length(means) == 0) {
    ggplot() +
      annotate("text", x = 0.5, y = 0.5,
               label = "Kliknij 'Pobierz próbę', aby rozpocząć",
               size = 6, color = "#7f8c8d") +
      theme_void()
  } else {
    dist <- input$ch6_pop_dist
    n <- input$ch6_sample_size
    params <- get_population_params(dist)
    theo_mu <- params$mu
    theo_sd <- params$sigma / sqrt(n)

    df <- data.frame(x = means)

    p <- ggplot(df, aes(x = x))

    if (length(means) >= 5) {
      p <- p + geom_histogram(aes(y = after_stat(density)),
                              bins = min(50, max(10, length(means) / 5)),
                              fill = col_primary, color = "white", alpha = 0.7)
    } else {
      p <- p + geom_dotplot(fill = col_primary, alpha = 0.7, binwidth = theo_sd / 3)
    }

    if (length(means) >= 30 && theo_sd > 0) {
      x_range <- seq(min(means) - theo_sd, max(means) + theo_sd, length.out = 200)
      norm_df <- data.frame(x = x_range, y = dnorm(x_range, theo_mu, theo_sd))
      p <- p + geom_line(data = norm_df, aes(x = x, y = y),
                         color = col_secondary, linewidth = 1.5, linetype = "solid")
    }

    p + geom_vline(xintercept = theo_mu, color = col_secondary, linetype = "dashed") +
      labs(title = paste0("Rozkład średnich (n=", n, ", ", length(means), " prób)"),
           subtitle = paste0("Krzywa: N(", round(theo_mu, 2), ", ",
                             round(theo_sd, 2), ")"),
           x = "Średnia z próby", y = "Gęstość") +
      theme_prob()
  }
})

output$ch6_means_stats <- renderUI({
  means <- collected_means()
  req(length(means) >= 2)

  dist <- input$ch6_pop_dist
  n <- input$ch6_sample_size
  params <- get_population_params(dist)
  theo_sd <- params$sigma / sqrt(n)

  div(style = "text-align: center; margin-top: 10px;",
    stat_box(paste0("Śr. średnich = ", round(mean(means), 3)), col_primary),
    stat_box(paste0("SD średnich = ", round(sd(means), 3)), col_dark),
    stat_box(paste0("Teor. SD = σ/\u221an = ", round(theo_sd, 3)), col_warning)
  )
})
```

::: {.callout-note}
**Aha-moment:**
Zmień rozkład populacji na najbardziej 'dziki' jaki znajdziesz
(U-kształtny, dwumodalny). Potem zbierz 1000 prób.
Histogram średnich i tak stanie się dzwonem!
:::

## Wpływ wielkości próby

Im większa próba n, tym szybciej rozkład średnich staje się
normalny. Zobaczmy to porównując różne n obok siebie.

```{r}
selectInput("ch6_effect_dist", "Rozkład populacji:",
  choices = c(
    "Wykładniczy" = "exponential",
    "Jednostajny"  = "uniform",
    "U-kształtny"  = "u_shape"
  ),
  selected = "exponential"
)
plotOutput("ch6_effect_plot", height = "350px")
```

```{r}
#| context: server

output$ch6_effect_plot <- renderPlot({
  dist <- input$ch6_effect_dist
  params <- get_population_params(dist)

  ns <- c(1, 5, 30, 100)
  plot_data <- do.call(rbind, lapply(ns, function(n) {
    means <- replicate(2000, mean(generate_population_sample(dist, n)))
    data.frame(
      mean_val = means,
      n_label = paste0("n = ", n)
    )
  }))
  plot_data$n_label <- factor(plot_data$n_label,
                              levels = paste0("n = ", ns))

  norm_data <- do.call(rbind, lapply(ns, function(n) {
    theo_sd <- params$sigma / sqrt(n)
    x_seq <- seq(params$mu - 4*theo_sd, params$mu + 4*theo_sd, length.out = 200)
    data.frame(
      x = x_seq,
      y = dnorm(x_seq, params$mu, theo_sd),
      n_label = paste0("n = ", n)
    )
  }))
  norm_data$n_label <- factor(norm_data$n_label, levels = paste0("n = ", ns))

  ggplot(plot_data, aes(x = mean_val)) +
    geom_histogram(aes(y = after_stat(density)),
                   bins = 40, fill = col_primary, color = "white", alpha = 0.6) +
    geom_line(data = norm_data, aes(x = x, y = y),
              color = col_secondary, linewidth = 1.2) +
    facet_wrap(~n_label, scales = "free") +
    labs(title = paste0("2000 średnich z rozkładu: ",
                        dist_names_pl[dist]),
         x = "Średnia z próby", y = "Gęstość") +
    theme_prob(base_size = 12)
})
```

## Dlaczego to działa? — intuicja

```{r}
fluidRow(
  column(4,
    actionButton("ch6_why_step1", "1. Jedna obserwacja",
                 class = "btn-outline-primary", width = "100%"),
    br(), br(),
    actionButton("ch6_why_step2", "2. Średnia z 2",
                 class = "btn-outline-primary", width = "100%"),
    br(), br(),
    actionButton("ch6_why_step3", "3. Średnia z 5",
                 class = "btn-outline-primary", width = "100%"),
    br(), br(),
    actionButton("ch6_why_step4", "4. Średnia z 30",
                 class = "btn-outline-primary", width = "100%"),
    br(), br(),
    actionButton("ch6_why_reset", "Reset",
                 class = "btn-outline-secondary", width = "100%")
  ),
  column(8,
    plotOutput("ch6_why_plot", height = "350px"),
    uiOutput("ch6_why_text")
  )
)
```

```{r}
#| context: server

ch6_why_step <- reactiveVal(0)

observeEvent(input$ch6_why_step1, ch6_why_step(1))
observeEvent(input$ch6_why_step2, ch6_why_step(2))
observeEvent(input$ch6_why_step3, ch6_why_step(3))
observeEvent(input$ch6_why_step4, ch6_why_step(4))
observeEvent(input$ch6_why_reset, ch6_why_step(0))

output$ch6_why_plot <- renderPlot({
  step <- ch6_why_step()

  if (step == 0) {
    ggplot() +
      annotate("text", x = 0.5, y = 0.5,
               label = "Kliknij krok 1, aby zacząć",
               size = 6, color = "#7f8c8d") +
      theme_void()
  } else {
    n_val <- c(1, 2, 5, 30)[step]
    means <- replicate(5000, mean(rexp(n_val, 0.5)))
    df <- data.frame(x = means)
    params <- get_population_params("exponential")
    theo_sd <- params$sigma / sqrt(n_val)

    p <- ggplot(df, aes(x = x)) +
      geom_histogram(aes(y = after_stat(density)),
                     bins = 50, fill = col_primary, color = "white", alpha = 0.7)

    if (n_val >= 2) {
      x_range <- seq(min(means), max(means), length.out = 200)
      norm_df <- data.frame(x = x_range,
                            y = dnorm(x_range, params$mu, theo_sd))
      p <- p + geom_line(data = norm_df, aes(x = x, y = y),
                         color = col_secondary, linewidth = 1.5)
    }

    p + labs(title = paste0("Rozkład średniej z ", n_val,
                            " obserwacji (wykładniczy)"),
             subtitle = if (n_val == 1) "Identyczny z rozkładem populacji"
                         else paste0("Krzywa: N(", round(params$mu, 2), ", ",
                                     round(theo_sd, 2), ")"),
             x = "Średnia", y = "Gęstość") +
      theme_prob()
  }
})

output$ch6_why_text <- renderUI({
  step <- ch6_why_step()
  texts <- list(
    NULL,
    "Pojedyncza obserwacja z rozkładu wykładniczego — wyraźanie prawoskośny!",
    "Średnia z 2: już mniej skrajnych wartości, lewa strona zaczyna się wypełniać.",
    "Średnia z 5: kształt staje się bardziej symetryczny. Ekstrema się niwelują.",
    "Średnia z 30: praktycznie normalny! Krzywa gaussowska pasuje niemal idealnie."
  )
  if (step > 0) div(class = "callout-info", texts[[step + 1]])
})
```

::: {.callout-tip}
**Kluczowa intuicja:**
Uśrednianie 'wygładza' indywidualne dziwactwa. Ekstrema w jednym
kierunku są niwelowane przez ekstrema w drugim. Im więcej
uśredniamy, tym bliżej środka lądujemy.
:::

::: {.formula-box}
$$\bar{X}_n \xrightarrow{d} N\left(\mu, \frac{\sigma}{\sqrt{n}}\right)$$

Rozkład średniej ma tę samą średnią μ co populacja, ale
odchylenie standardowe maleje jak $1/\sqrt{n}$.
:::

---

# Ściąga

Kompletna ściąga ze wszystkimi rozkładami, wzorami i regułami
decyzyjnymi omówionymi w trakcie wykładu.

## Rozkłady dyskretne

```{r}
tableOutput("ch7_discrete_table")
```

## Rozkłady ciągłe

```{r}
tableOutput("ch7_continuous_table")
```

## Kluczowe wzory

#### Aksjomaty prawdopodobieństwa

1. $P(A) \geq 0$ dla każdego zdarzenia A
2. $P(\Omega) = 1$ (pewność)
3. $P(A \cup B) = P(A) + P(B)$ dla zdarzeń rozłącznych

#### Wartość oczekiwana i wariancja

Dyskretne: $$E(X) = \sum_x x \cdot P(X=x), \quad Var(X) = E[(X - E(X))^2]$$

Ciągłe: $$E(X) = \int_{-\infty}^{\infty} x \cdot f(x) \, dx$$

#### Standaryzacja

$$z = \frac{x - \mu}{\sigma}, \quad \text{gdzie } z \sim N(0, 1) \text{ jeśli } x \sim N(\mu, \sigma)$$

#### Centralne Twierdzenie Graniczne

$$\bar{X}_n \xrightarrow{d} N\left(\mu, \frac{\sigma}{\sqrt{n}}\right) \quad \text{dla } n \to \infty$$

Niezależnie od rozkładu populacji (o ile ma skończoną wariancję).

## Drzewo decyzyjne — który rozkład?

Każdy rozkład ma swój 'naturalny habitat'. Kluczowe pytania przy doborze:

1. Czy zmienna jest **dyskretna** czy **ciągła**?
2. Jaki jest **kształt** danych? (symetryczny, skośny, płaski)
3. Jaki **mechanizm generuje** dane? (zliczanie, pomiar, oczekiwanie)

```{r}
fluidRow(
  column(4,
    radioButtons("ch7_tree_choice", "Wybierz typ zmiennej:",
      choices = c(
        "Zmienna dyskretna" = "discrete",
        "Zmienna ciągła"   = "continuous"
      ),
      selected = "discrete"
    ),
    conditionalPanel(
      condition = "input.ch7_tree_choice == 'discrete'",
      radioButtons("ch7_disc_type", "Jaki mechanizm?",
        choices = c(
          "Każdy wynik jednakowo prawdop." = "d_uniform",
          "Stała liczba prób, sukces/porażka" = "d_binomial",
          "Zliczanie zdarzeń w czasie/przestrzeni" = "d_poisson",
          "Ile prób do pierwszego sukcesu" = "d_geometric"
        )
      )
    ),
    conditionalPanel(
      condition = "input.ch7_tree_choice == 'continuous'",
      radioButtons("ch7_cont_type", "Jaki kształt/mechanizm?",
        choices = c(
          "Symetryczny dzwon" = "c_normal",
          "Czas oczekiwania (prawoskośny)" = "c_exponential",
          "Każda wartość w przedziale jednakowo" = "c_uniform",
          "Ciężkie ogony (wnioskowanie)" = "c_t_student",
          "Suma kwadratów (testy χ²)" = "c_chi_sq",
          "Dane prawoskośne, dodatnie" = "c_lognormal"
        )
      )
    )
  ),
  column(8,
    uiOutput("ch7_tree_info"),
    plotOutput("ch7_tree_plot", height = "250px")
  )
)
```

```{r}
#| context: server

ch7_selected_dist <- reactive({
  if (input$ch7_tree_choice == "discrete") {
    input$ch7_disc_type
  } else {
    input$ch7_cont_type
  }
})

output$ch7_tree_info <- renderUI({
  dist <- ch7_selected_dist()

  info <- switch(dist,
    "d_uniform" = list(
      name = "Jednostajny dyskretny",
      desc = "Każdy z k wyników ma P = 1/k",
      example = "Rzut kostką, losowanie cyfry",
      r_func = "sample(1:k, n, replace=TRUE)"
    ),
    "d_binomial" = list(
      name = "Dwumianowy B(n, p)",
      desc = "Liczba sukcesów w n niezależnych próbach",
      example = "Wadliwe produkty w partii, poprawne odpowiedzi",
      r_func = "rbinom(n, size, prob)"
    ),
    "d_poisson" = list(
      name = "Poissona Pois(λ)",
      desc = "Liczba zdarzeń w ustalonym czasie/przestrzeni",
      example = "Klienci na godzinę, błędy na stronie",
      r_func = "rpois(n, lambda)"
    ),
    "c_normal" = list(
      name = "Normalny N(μ, σ)",
      desc = "Symetryczny, dzwonowaty, suma wielu małych efektów",
      example = "Wzrost, IQ, błędy pomiarowe",
      r_func = "rnorm(n, mean, sd)"
    ),
    "c_exponential" = list(
      name = "Wykładniczy Exp(λ)",
      desc = "Czas między zdarzeniami (bezpamięciowy)",
      example = "Czas do awarii, czas między wiadomościami",
      r_func = "rexp(n, rate)"
    ),
    "c_uniform" = list(
      name = "Jednostajny ciągły U(a, b)",
      desc = "Każda wartość w [a,b] jednakowo prawdopodobna",
      example = "Generator liczb losowych, błąd zaokrąglenia",
      r_func = "runif(n, min, max)"
    ),
    "d_geometric" = list(
      name = "Geometryczny Geom(p)",
      desc = "Liczba prób do pierwszego sukcesu",
      example = "Ile rzutów do szóstki, próby egzaminu do zdania",
      r_func = "rgeom(n, prob) + 1"
    ),
    "c_t_student" = list(
      name = "t-Studenta t(df)",
      desc = "Jak normalny, ale z cięższymi ogonami; kluczowy we wnioskowaniu",
      example = "Test t, przedziały ufności przy małych próbach",
      r_func = "rt(n, df)"
    ),
    "c_chi_sq" = list(
      name = "Chi-kwadrat χ²(df)",
      desc = "Suma kwadratów zmiennych N(0,1); nieujemny, prawoskośny",
      example = "Test niezależności, test dopasowania, estymacja wariancji",
      r_func = "rchisq(n, df)"
    ),
    "c_lognormal" = list(
      name = "Log-normalny LogN(μ, σ)",
      desc = "ln(X) ~ N(μ, σ); zawsze dodatni, prawoskośny",
      example = "Dochody, ceny akcji, czasy reakcji",
      r_func = "rlnorm(n, meanlog, sdlog)"
    )
  )

  div(class = "dist-card",
    h4(info$name, style = "margin-top: 0;"),
    p(tags$strong("Opis: "), info$desc),
    p(tags$strong("Przykład: "), info$example),
    p(tags$strong("R: "), tags$code(info$r_func))
  )
})

output$ch7_tree_plot <- renderPlot({
  dist <- ch7_selected_dist()

  switch(dist,
    "d_uniform" = {
      df <- data.frame(x = 1:6, p = rep(1/6, 6))
      ggplot(df, aes(x = factor(x), y = p)) +
        geom_col(fill = col_uniform, color = "white", alpha = 0.85, width = 0.6) +
        labs(title = "Jednostajny dyskretny (kostka)", x = "k", y = "P(X=k)") +
        theme_prob(base_size = 12)
    },
    "d_binomial" = {
      x <- 0:20; p <- dbinom(x, 20, 0.3)
      df <- data.frame(x = x, p = p)
      ggplot(df, aes(x = x, y = p)) +
        geom_col(fill = col_binomial, color = "white", alpha = 0.85, width = 0.7) +
        labs(title = "B(20, 0.3)", x = "k", y = "P(X=k)") +
        theme_prob(base_size = 12)
    },
    "d_poisson" = {
      x <- 0:15; p <- dpois(x, 4)
      df <- data.frame(x = x, p = p)
      ggplot(df, aes(x = x, y = p)) +
        geom_col(fill = col_poisson, color = "white", alpha = 0.85, width = 0.7) +
        labs(title = "Pois(4)", x = "k", y = "P(X=k)") +
        theme_prob(base_size = 12)
    },
    "c_normal" = {
      x <- seq(-4, 4, length.out = 500)
      df <- data.frame(x = x, y = dnorm(x))
      ggplot(df, aes(x, y)) +
        geom_area(fill = col_normal, alpha = 0.3) +
        geom_line(color = col_normal, linewidth = 1.2) +
        labs(title = "N(0, 1)", x = "x", y = "f(x)") +
        theme_prob(base_size = 12)
    },
    "c_exponential" = {
      x <- seq(0, 8, length.out = 500)
      df <- data.frame(x = x, y = dexp(x, 1))
      ggplot(df, aes(x, y)) +
        geom_area(fill = col_exponential, alpha = 0.3) +
        geom_line(color = col_exponential, linewidth = 1.2) +
        labs(title = "Exp(1)", x = "x", y = "f(x)") +
        theme_prob(base_size = 12)
    },
    "c_uniform" = {
      x <- seq(-1, 11, length.out = 500)
      df <- data.frame(x = x, y = dunif(x, 0, 10))
      ggplot(df, aes(x, y)) +
        geom_area(fill = col_uniform, alpha = 0.3) +
        geom_line(color = col_uniform, linewidth = 1.2) +
        labs(title = "U(0, 10)", x = "x", y = "f(x)") +
        theme_prob(base_size = 12)
    },
    "d_geometric" = {
      x <- 1:20; p <- dgeom(x - 1, 0.2)
      df <- data.frame(x = x, p = p)
      ggplot(df, aes(x = x, y = p)) +
        geom_col(fill = col_geometric, color = "white", alpha = 0.85, width = 0.7) +
        labs(title = "Geom(0.2)", x = "k", y = "P(X=k)") +
        theme_prob(base_size = 12)
    },
    "c_t_student" = {
      x <- seq(-5, 5, length.out = 500)
      df <- data.frame(x = x, y = dt(x, df = 3))
      ggplot(df, aes(x, y)) +
        geom_area(fill = col_t_student, alpha = 0.3) +
        geom_line(color = col_t_student, linewidth = 1.2) +
        labs(title = "t(df=3)", x = "x", y = "f(x)") +
        theme_prob(base_size = 12)
    },
    "c_chi_sq" = {
      x <- seq(0.01, 20, length.out = 500)
      df <- data.frame(x = x, y = dchisq(x, df = 5))
      ggplot(df, aes(x, y)) +
        geom_area(fill = col_chi_sq, alpha = 0.3) +
        geom_line(color = col_chi_sq, linewidth = 1.2) +
        labs(title = "\u03c7\u00b2(df=5)", x = "x", y = "f(x)") +
        theme_prob(base_size = 12)
    },
    "c_lognormal" = {
      x <- seq(0.01, 10, length.out = 500)
      df <- data.frame(x = x, y = dlnorm(x, 0, 0.6))
      ggplot(df, aes(x, y)) +
        geom_area(fill = col_lognormal, alpha = 0.3) +
        geom_line(color = col_lognormal, linewidth = 1.2) +
        labs(title = "LogN(0, 0.6)", x = "x", y = "f(x)") +
        theme_prob(base_size = 12)
    }
  )
})

# --- Tabele statyczne ---
output$ch7_discrete_table <- renderTable({
  data.frame(
    a = c("Jednostajny dyskretny", "Dwumianowy B(n, p)", "Poissona Pois(λ)", "Geometryczny Geom(p)"),
    b = c("k (liczba wyników)", "n (próby), p (prawdop.)", "λ (średnia zdarzeń)", "p (prawdop. sukcesu)"),
    c = c("P(X=x) = 1/k", "P(X=k) = C(n,k) p^k (1-p)^(n-k)", "P(X=k) = λ^k e^(-λ) / k!", "P(X=k) = (1-p)^(k-1) · p"),
    d = c("(k+1)/2", "np", "λ", "1/p"),
    e = c("(k²-1)/12", "np(1-p)", "λ", "(1-p)/p²"),
    f = c("Kostka, losy", "Wadliwe produkty, testy", "Klienci/h, błędy/strona", "Ile prób do sukcesu"),
    stringsAsFactors = FALSE
  ) %>% setNames(c("Rozkład", "Parametry", "PMF", "E(X)", "Var(X)", "Przykład"))
}, striped = TRUE, bordered = TRUE, hover = TRUE, width = "100%")

output$ch7_continuous_table <- renderTable({
  data.frame(
    a = c("Jednostajny U(a, b)", "Wykładniczy Exp(λ)", "Normalny N(μ, σ)",
          "t-Studenta t(df)", "Chi-kwadrat χ²(df)", "Log-normalny LogN(μ, σ)"),
    b = c("a, b (granice)", "λ (rate)", "μ (średnia), σ (odch. std.)",
          "df (stopnie swobody)", "df (stopnie swobody)", "μ (meanlog), σ (sdlog)"),
    c = c("f(x) = 1/(b-a)", "f(x) = λ e^(-λx)", "f(x) = krzywa Gaussa",
          "krzywa t (cięższe ogony)", "prawoskośna, nieujemna", "prawoskośna, dodatnia"),
    d = c("(a+b)/2", "1/λ", "μ", "0 (df>1)", "df", "exp(μ+σ²/2)"),
    e = c("(b-a)²/12", "1/λ²", "σ²", "df/(df-2)", "2·df", "(e^σ²-1)·e^(2μ+σ²)"),
    f = c("Generator losowy", "Czas oczekiwania", "Wzrost, IQ, pomiary",
          "Test t, przedziały ufności", "Testy χ², wariancja", "Dochody, ceny, czasy reakcji"),
    stringsAsFactors = FALSE
  ) %>% setNames(c("Rozkład", "Parametry", "PDF", "E(X)", "Var(X)", "Przykład"))
}, striped = TRUE, bordered = TRUE, hover = TRUE, width = "100%")
```

## Funkcje R — rodzina d/p/q/r

::: {.callout-note}
**Konwencja nazw w R:**

- **d** — density/PMF: prawdopodobieństwo lub gęstość w punkcie
- **p** — CDF: prawdopodobieństwo skumulowane P(X ≤ x)
- **q** — kwantyl: odwrotność CDF (jaki x daje P = p?)
- **r** — random: losowanie z rozkładu
:::

```{r}
tableOutput("ch7_r_functions_table")
```

```{r}
#| context: server

output$ch7_r_functions_table <- renderTable({
  data.frame(
    a = c("Normalny", "Dwumianowy", "Poissona", "Geometryczny",
          "Wykładniczy", "Jednostajny", "t-Studenta", "Chi-kwadrat", "Log-normalny"),
    b = c("dnorm(x, mean, sd)", "dbinom(x, size, prob)", "dpois(x, lambda)", "dgeom(x, prob)",
          "dexp(x, rate)", "dunif(x, min, max)", "dt(x, df)", "dchisq(x, df)", "dlnorm(x, meanlog, sdlog)"),
    c = c("pnorm(q, mean, sd)", "pbinom(q, size, prob)", "ppois(q, lambda)", "pgeom(q, prob)",
          "pexp(q, rate)", "punif(q, min, max)", "pt(q, df)", "pchisq(q, df)", "plnorm(q, meanlog, sdlog)"),
    d = c("qnorm(p, mean, sd)", "qbinom(p, size, prob)", "qpois(p, lambda)", "qgeom(p, prob)",
          "qexp(p, rate)", "qunif(p, min, max)", "qt(p, df)", "qchisq(p, df)", "qlnorm(p, meanlog, sdlog)"),
    e = c("rnorm(n, mean, sd)", "rbinom(n, size, prob)", "rpois(n, lambda)", "rgeom(n, prob)",
          "rexp(n, rate)", "runif(n, min, max)", "rt(n, df)", "rchisq(n, df)", "rlnorm(n, meanlog, sdlog)"),
    stringsAsFactors = FALSE
  ) %>% setNames(c("Rozkład", "d (gęstość/PMF)", "p (CDF)", "q (kwantyl)", "r (losowanie)"))
}, striped = TRUE, bordered = TRUE, hover = TRUE, width = "100%")
```

## Przybliżenia między rozkładami

```{r}
tableOutput("ch7_approx_table")
```

```{r}
#| context: server

output$ch7_approx_table <- renderTable({
  data.frame(
    a = c("Dwumianowy → Poissona", "Dwumianowy → Normalny", "Poissona → Normalny",
          "t-Studenta → Normalny", "χ² → Normalny"),
    b = c("n duże, p małe (λ = np)", "np ≥ 5 i n(1-p) ≥ 5", "λ ≥ 20",
          "df ≥ 30", "df ≥ 30"),
    c = c("B(1000, 0.002) ≈ Pois(2)", "B(100, 0.3) ≈ N(30, 4.58)", "Pois(25) ≈ N(25, 5)",
          "t(50) ≈ N(0, 1)", "χ²(40) ≈ N(40, 8.94)"),
    stringsAsFactors = FALSE
  ) %>% setNames(c("Przybliżenie", "Warunek", "Przykład"))
}, striped = TRUE, bordered = TRUE, hover = TRUE, width = "100%")
```

::: {.callout-warning}
**Praktyczna reguła:**
Przybliżenie normalnym stosuj, gdy np ≥ 5 i n(1-p) ≥ 5
(dla dwumianowego) lub λ ≥ 20 (dla Poissona).
:::

---

# Quiz: dopasuj rozkład do zjawiska

*Czas sprawdzić, czy potrafisz rozpoznać rozkłady w praktyce!*

Przeczytaj opis zjawiska i wybierz rozkład, który najlepiej je modeluje.
W każdym pytaniu zobaczysz **3 opcje**
— jedną poprawną i dwie losowo wybrane błędne.

Quiz losuje **10 pytań** z puli 60. Możesz go powtarzać
wielokrotnie — za każdym razem dostaniesz inny zestaw.

```{r}
fluidRow(
  column(6,
    actionButton("ch8_start", "Rozpocznij quiz",
                 class = "btn-primary btn-lg", width = "100%")
  ),
  column(6,
    uiOutput("ch8_progress")
  )
)

hr()

uiOutput("ch8_question_ui")
uiOutput("ch8_options_ui")
uiOutput("ch8_feedback_ui")

hr()

uiOutput("ch8_summary_ui")
```

```{r}
#| context: server

quiz_state <- reactiveValues(
  active       = FALSE,
  questions    = list(),
  current_idx  = 0,
  total        = 0,
  correct      = 0,
  wrong        = 0,
  answered     = FALSE,
  current_options = list(),
  finished     = FALSE
)

prepare_options <- function() {
  q <- quiz_state$questions[[quiz_state$current_idx]]
  correct_val <- q$correct
  all_vals <- names(QUIZ_OPTIONS)
  wrong_vals <- setdiff(all_vals, correct_val)
  selected_wrong <- sample(wrong_vals, 2)
  opts <- sample(c(correct_val, selected_wrong))
  quiz_state$current_options <- lapply(opts, function(v) {
    list(value = v, label = QUIZ_OPTIONS[[v]])
  })
}

observeEvent(input$ch8_start, {
  n <- min(QUIZ_MAX_QUESTIONS, length(quiz_questions))
  selected <- sample(quiz_questions, n)

  quiz_state$questions <- selected
  quiz_state$total <- n
  quiz_state$current_idx <- 1
  quiz_state$correct <- 0
  quiz_state$wrong <- 0
  quiz_state$answered <- FALSE
  quiz_state$finished <- FALSE
  quiz_state$active <- TRUE

  prepare_options()
})

output$ch8_progress <- renderUI({
  if (!quiz_state$active) return(NULL)

  answered <- quiz_state$correct + quiz_state$wrong
  total <- quiz_state$total
  pct <- round(answered / total * 100)

  tagList(
    div(style = "display: flex; justify-content: space-between; margin-bottom: 4px;",
      span(paste0("Pytanie ", quiz_state$current_idx, " / ", total)),
      span(paste0("Wynik: ", quiz_state$correct, " / ", answered),
           style = paste0("font-weight: bold; color: ",
                          if (answered == 0) col_dark
                          else if (quiz_state$correct / answered >= 0.7) col_success
                          else if (quiz_state$correct / answered >= 0.5) col_warning
                          else col_secondary))
    ),
    div(style = "background: #e9ecef; border-radius: 6px; height: 8px; overflow: hidden;",
      div(style = paste0(
        "background: ", col_primary, "; height: 100%; width: ", pct, "%;",
        "border-radius: 6px; transition: width 0.3s;"
      ))
    )
  )
})

output$ch8_question_ui <- renderUI({
  if (!quiz_state$active || quiz_state$finished) return(NULL)

  q <- quiz_state$questions[[quiz_state$current_idx]]

  div(
    style = "font-size: 18px; font-weight: 500; color: #2c3e50;
             padding: 20px; background: white; border-radius: 8px;
             border-left: 4px solid #3498db; margin: 15px 0;",
    q$question
  )
})

output$ch8_options_ui <- renderUI({
  if (!quiz_state$active || quiz_state$finished) return(NULL)
  if (quiz_state$answered) return(NULL)

  opts <- quiz_state$current_options
  letters <- c("A", "B", "C")

  div(class = "quiz-tiles quiz-cols-3",
    lapply(seq_along(opts), function(i) {
      btn_id <- paste0("ch8_answer_", i)
      actionButton(btn_id,
        tagList(
          div(class = "tile-letter", letters[i]),
          div(class = "tile-text", opts[[i]]$label)
        ),
        class = "quiz-tile"
      )
    })
  )
})

observe({
  for (i in 1:3) {
    local({
      idx <- i
      btn_id <- paste0("ch8_answer_", idx)
      observeEvent(input[[btn_id]], {
        if (quiz_state$answered) return()

        q <- quiz_state$questions[[quiz_state$current_idx]]
        selected_val <- quiz_state$current_options[[idx]]$value
        is_correct <- (selected_val == q$correct)

        if (is_correct) {
          quiz_state$correct <- quiz_state$correct + 1
        } else {
          quiz_state$wrong <- quiz_state$wrong + 1
        }

        quiz_state$answered <- TRUE
        quiz_state$last_correct <- is_correct
        quiz_state$last_selected <- selected_val
        quiz_state$last_explanation <- q$explanation
        quiz_state$last_correct_val <- q$correct
      }, ignoreInit = TRUE)
    })
  }
})

output$ch8_feedback_ui <- renderUI({
  if (!quiz_state$active || !quiz_state$answered || quiz_state$finished) return(NULL)

  is_correct <- quiz_state$last_correct
  explanation <- quiz_state$last_explanation
  correct_label <- QUIZ_OPTIONS[[quiz_state$last_correct_val]]

  tagList(
    div(class = if (is_correct) "callout-success" else "callout-danger",
      tags$strong(if (is_correct) "Dobrze!" else "Nie tym razem."),
      if (!is_correct) {
        paste0(" Poprawna odpowiedź: ", correct_label)
      }
    ),
    div(style = "background: #f8f9fa; border-radius: 6px; padding: 12px 16px;
                 margin: 10px 0; font-size: 14px; color: #555;",
      explanation
    ),
    if (quiz_state$current_idx < quiz_state$total) {
      actionButton("ch8_next", "Następne pytanie \u2192",
                   class = "btn-primary", width = "100%",
                   style = "margin-top: 10px;")
    } else {
      actionButton("ch8_finish", "Zobacz wynik",
                   class = "btn-success btn-lg", width = "100%",
                   style = "margin-top: 10px;")
    }
  )
})

observeEvent(input$ch8_next, {
  quiz_state$current_idx <- quiz_state$current_idx + 1
  quiz_state$answered <- FALSE
  prepare_options()
})

observeEvent(input$ch8_finish, {
  quiz_state$finished <- TRUE
  quiz_state$answered <- FALSE
})

output$ch8_summary_ui <- renderUI({
  if (!quiz_state$finished) return(NULL)

  total <- quiz_state$total
  correct <- quiz_state$correct
  pct <- round(correct / total * 100)

  result_color <- if (pct >= 70) col_success
                  else if (pct >= 50) col_warning
                  else col_secondary

  result_text <- if (pct >= 90) "Ćwiczenie zakończone celująco!"
                 else if (pct >= 70) "Dobry wynik!"
                 else if (pct >= 50) "Nieźle, ale warto powtórzyć."
                 else "Powtórz materiał z wcześniejszych rozdziałów."

  div(style = "text-align: center; padding: 30px;",
    div(style = paste0(
      "font-size: 64px; font-weight: bold; color: ", result_color, ";"
    ), paste0(pct, "%")),
    div(style = "font-size: 18px; color: #555; margin: 10px 0;",
      paste0("Poprawne odpowiedzi: ", correct, " / ", total)
    ),
    div(style = "max-width: 300px; margin: 15px auto; background: #e9ecef;
                 border-radius: 10px; height: 16px; overflow: hidden;",
      div(style = paste0(
        "background: ", result_color, "; height: 100%; width: ", pct, "%;
         border-radius: 10px; transition: width 0.5s;"
      ))
    ),
    div(style = paste0("font-size: 16px; font-weight: bold; color: ", result_color, ";
                        margin: 10px 0 20px 0;"),
      result_text
    ),
    div(style = "display: flex; gap: 10px; justify-content: center;",
      actionButton("ch8_start", "Spróbuj ponownie",
                   class = "btn-primary btn-lg")
    )
  )
})
```
