---
title: "Dobre dane"
server: shiny
---

```{r}
#| context: setup
#| include: false

source("_common.R")

library(DT)
library(tidyr)
library(AER)
library(palmerpenguins)
library(ISLR)
library(fivethirtyeight)

# Kolory specyficzne
col_good    <- "#27ae60"
col_mixed   <- "#f39c12"
col_bad     <- "#e74c3c"

# ============================================================================
# DANE
# ============================================================================

# --- Tab 1: CASchool (AER) ---
data("CASchools", package = "AER")

# --- Tab 3: penguins (palmerpenguins) ---
data("penguins", package = "palmerpenguins")

# --- Tab 4: tarantino (fivethirtyeight) ---
data("tarantino", package = "fivethirtyeight")

# --- Tab 6: Wage (ISLR) ---
data("Wage", package = "ISLR")

# --- Generowane zbiory ---
set.seed(2025)

# Tab 2: Za malo danych (n=8)
small_n <- 8
small_data <- data.frame(
  plec = factor(sample(c("Kobieta", "Mezczyzna"), small_n, replace = TRUE)),
  kierunek = factor(sample(c("Informatyka", "Biologia", "Psychologia", "Ekonomia"), small_n, replace = TRUE)),
  godziny_nauki = round(rnorm(small_n, mean = 15, sd = 5), 1),
  stres = round(pmin(10, pmax(1, rnorm(small_n, mean = 5.5, sd = 2))), 1),
  srednia_ocen = round(pmin(5.0, pmax(2.0, rnorm(small_n, mean = 3.8, sd = 0.6))), 2),
  stringsAsFactors = FALSE
)

# Tab 5: Ankieta firmowa - brak zmiennosci (n=80)
corp_n <- 80
corp_data <- data.frame(
  zadowolenie = sample(1:5, corp_n, replace = TRUE, prob = c(0.01, 0.02, 0.02, 0.35, 0.60)),
  departament = factor(sample(c("IT", "HR", "Marketing", "Finanse"), corp_n, replace = TRUE, prob = c(0.94, 0.02, 0.02, 0.02))),
  staz_pracy = round(runif(corp_n, 2.8, 3.5), 1),
  wynagrodzenie = round(runif(corp_n, 4800, 5200)),
  plec = factor(sample(c("M", "K"), corp_n, replace = TRUE, prob = c(0.9, 0.1))),
  stringsAsFactors = FALSE
)

# Tab 7: Trudna ankieta - zle zdefiniowane zmienne (n=90)
messy_n <- 90
messy_data <- data.frame(
  czas_na_studia = sample(c("duzo", "3-4h", "5", "caly dzien", "malo", "ok. 2 godziny",
                            "nie wiem", "3", "6h dziennie", "weekendy"), messy_n, replace = TRUE),
  ocena_kursu = sample(c("8/10", "dobrze", "4", "B+", "7.5", "srednia", "9", "bardzo dobrze",
                         "6/10", "slabo", "10", "ok"), messy_n, replace = TRUE),
  aktywnosc = sample(c("tak", "nie", "czasami", "3 razy w tygodniu", "rzadko",
                       "codziennie", "2x", "nie wiem"), messy_n, replace = TRUE),
  samopoczucie = sample(seq(10, 100, by = 10), messy_n, replace = TRUE,
                        prob = c(0.02, 0.03, 0.05, 0.08, 0.15, 0.20, 0.20, 0.15, 0.08, 0.04)),
  ulubiony_kolor = sample(c("niebieski", "czerwony", "zielony", "czarny", "bialy",
                            "rozowy", "fioletowy"), messy_n, replace = TRUE),
  stringsAsFactors = FALSE
)

# Tab 8: Ceny mieszkan - outliery i bledy (n=150)
apt_n <- 150
apt_powierzchnia <- round(runif(apt_n, 25, 120), 1)
apt_cena <- round(apt_powierzchnia * runif(apt_n, 4000, 7000) + rnorm(apt_n, 0, 20000))
apt_data <- data.frame(
  cena = apt_cena,
  powierzchnia = apt_powierzchnia,
  pokoje = pmin(5, pmax(1, round(apt_powierzchnia / 25))),
  dzielnica = factor(sample(c("Srodmiescie", "Mokotow", "Wola", "Praga", "Ursynow", "Bielany"),
                            apt_n, replace = TRUE)),
  rok_budowy = sample(1960:2024, apt_n, replace = TRUE),
  stringsAsFactors = FALSE
)
# Wprowadzenie bledow
apt_data$cena[3] <- 45           # brak zer
apt_data$cena[17] <- 5500000     # dodatkowe zero
apt_data$cena[42] <- -300000     # znak
apt_data$powierzchnia[28] <- 1200 # dodatkowe zero
apt_data$pokoje[55] <- 42        # blad klawiatury
apt_data$rok_budowy[71] <- 2204  # literowka

# Tab 9: Ankieta studencka - wzorcowa (n=150)
surv_n <- 150
surv_plec <- sample(c("Kobieta", "Mezczyzna"), surv_n, replace = TRUE, prob = c(0.55, 0.45))
survey_data <- data.frame(
  plec = factor(surv_plec),
  kierunek = factor(sample(c("Informatyka", "Biologia", "Psychologia", "Ekonomia"),
                           surv_n, replace = TRUE, prob = c(0.3, 0.2, 0.25, 0.25))),
  rok_studiow = factor(sample(1:5, surv_n, replace = TRUE, prob = c(0.3, 0.25, 0.2, 0.15, 0.1)),
                        levels = 1:5, ordered = TRUE),
  godziny_nauki = round(pmax(0, rnorm(surv_n, mean = 15, sd = 5)), 1),
  stres = round(pmin(10, pmax(1, rnorm(surv_n, mean = 5.5, sd = 2))), 0),
  srednia_ocen = round(pmin(5.0, pmax(2.0, rnorm(surv_n, mean = 3.8, sd = 0.6))), 2),
  liczba_kursow = sample(3:8, surv_n, replace = TRUE),
  stringsAsFactors = FALSE
)

# Tab 10: airquality
aq <- airquality

# Tab 8: error rows
error_rows <- c(3, 17, 42, 28, 55, 71)

# ============================================================================
# FUNKCJE POMOCNICZE
# ============================================================================

render_verdict <- function(criteria, type = "good") {
  bg_color <- switch(type, good = "#eafaf1", mixed = "#fef9e7", bad = "#fdedec")
  border_color <- switch(type, good = col_good, mixed = col_mixed, bad = col_bad)
  icon_yes <- "\u2705"
  icon_no <- "\u274c"
  icon_warn <- "\u26a0\ufe0f"

  critical_criteria <- c(
    "Dane odpowiadaja hipotezie badawczej",
    "Wystarczajaca liczba obserwacji (n \u2265 20-30 na grupe)",
    "Mix typow zmiennych (ilosciowe + jakosciowe)",
    "Zmiennosc w danych",
    "Struktura danych pasuje do planowanych analiz",
    "Niezaleznosc obserwacji"
  )

  fixable_criteria <- c(
    "Malo brakow danych (< 5%)",
    "Jednoznaczne definicje zmiennych",
    "Brak bledow i podejrzanych wartosci"
  )

  render_items <- function(criteria_labels, statuses, start_idx) {
    sapply(seq_along(criteria_labels), function(i) {
      status <- statuses[start_idx + i - 1]
      icon <- if (status == "yes") icon_yes else if (status == "warn") icon_warn else icon_no
      paste0("<div style='padding: 3px 0;'>", icon, " ", criteria_labels[i], "</div>")
    })
  }

  critical_items <- render_items(critical_criteria, criteria, 1)
  fixable_items <- render_items(fixable_criteria, criteria, 7)

  HTML(paste0(
    "<div style='background: ", bg_color, "; border-left: 4px solid ", border_color,
    "; padding: 12px 16px; margin: 15px 0; border-radius: 0 6px 6px 0;'>",
    "<strong>Werdykt:</strong>",
    "<div style='margin-top: 8px; font-size: 13px; color: #7f8c8d; font-weight: bold;'>KRYTYCZNE (wymagaja nowego zbioru):</div>",
    paste(critical_items, collapse = ""),
    "<div style='margin-top: 8px; font-size: 13px; color: #7f8c8d; font-weight: bold;'>NAPRAWIALNE (wymagaja pracy, ale sie da):</div>",
    paste(fixable_items, collapse = ""),
    "</div>"
  ))
}

safe_numeric <- function(x) {
  suppressWarnings(as.numeric(x))
}

round_df <- function(df, digits = 2) {
  df[] <- lapply(df, function(x) {
    if (is.numeric(x)) round(x, digits) else x
  })
  df
}
```

# 0. Wprowadzenie

## Zanim zaczniesz analize - ocen swoje dane

Na tym kursie bedziemy wykonywac rozne analizy statystyczne: testy hipotez,
korelacje, regresje. Kazda z tych metod wymaga, zeby dane spelnialy okreslone warunki.

Zanim zaczniesz liczyc - zatrzymaj sie i ocen swoj zbior danych.
Ponizszy checklist pomoze Ci to zrobic systematycznie.

### Checklist jakosci danych

```{r}
tags$p(tags$strong(style = "color: #e74c3c;", "KRYTYCZNE"),
  " - jesli nie spelniasz, szukaj innego zbioru:")
checkboxGroupInput("intro_critical", NULL,
  choices = c(
    "Dane odpowiadaja hipotezie badawczej (mierza to, co chcesz badac)" = "hyp",
    "Wystarczajaca liczba obserwacji (n \u2265 20-30 na grupe/podgrupe)" = "n",
    "Mix typow zmiennych (ilosciowe + jakosciowe)" = "mix",
    "Zmiennosc w danych (nie wszystko takie samo)" = "var",
    "Struktura danych pasuje do planowanych analiz" = "fit",
    "Niezaleznosc obserwacji (lub mozliwosc agregacji)" = "indep"
  )
)
tags$p(tags$strong(style = "color: #f39c12;", "NAPRAWIALNE"),
  " - wymagaja pracy, ale sie da:")
checkboxGroupInput("intro_fixable", NULL,
  choices = c(
    "Malo brakow danych (< 5%)" = "missing",
    "Jednoznaczne definicje zmiennych" = "def",
    "Brak bledow i podejrzanych wartosci" = "errors"
  )
)
uiOutput("intro_thermometer")
```

```{r}
#| context: server

output$intro_thermometer <- renderUI({
  n_critical <- length(input$intro_critical)
  n_fixable <- length(input$intro_fixable)
  n_total <- n_critical + n_fixable
  pct <- n_total / 9 * 100

  if (n_critical <= 3) {
    color <- col_bad
    label <- "Dane wymagaja pracy - problemy krytyczne!"
  } else if (n_critical <= 4 || n_total <= 6) {
    color <- col_mixed
    label <- "Dane OK z zastrzezeniami"
  } else {
    color <- col_good
    label <- "Dane gotowe do analizy!"
  }

  tagList(
    div(style = "background: #ecf0f1; border-radius: 10px; height: 30px; margin-top: 15px;",
      div(style = paste0("background: ", color, "; height: 30px; border-radius: 10px; width: ", pct, "%;
                          transition: width 0.3s; text-align: center; line-height: 30px; color: white; font-weight: bold;"),
        paste0(n_total, "/9")
      )
    ),
    div(style = paste0("text-align: center; margin-top: 8px; font-weight: bold; color: ", color, ";"), label),
    if (n_critical < 6 && n_fixable > 0)
      div(style = "text-align: center; margin-top: 4px; font-size: 13px; color: #7f8c8d;",
        "Naprawialne kryteria nie ratuja krytycznych problemow!")
  )
})
```

::: {.callout-note}
**Zadanie:** W kolejnych sekcjach zobaczysz 10 zbiorow danych.
Sprobuj sam ocenic kazdy, zanim zobaczysz werdykt.
:::

---

# 1. Szkoly w Kalifornii

## Podglad danych

Zbior danych z 420 okregow szkolnych w Kalifornii. Zawiera wyniki testow
standaryzowanych, wydatki na ucznia, dochody w okregu i dane demograficzne.

Zrodlo: pakiet AER w R (Academic Economic Research).

```{r}
DT::dataTableOutput("tab1_table")
```

::: {.callout-note}
**Zmienne:** district, school (identyfikatory),
students, teachers (liczebnosci), expenditure (wydatki/ucznia $),
income (sredni dochod w okregu $tys.), english (% uczniow uczacych sie angielskiego),
lunch (% uczniow z darmowym lunchem), calworks (% rodzin na zasilku),
read, math (wyniki testow Stanford 9).
:::

## Eksploracja zmiennych

```{r}
selectInput("tab1_var", "Wybierz zmienna:",
  choices = c("read", "math", "expenditure", "income", "english", "lunch",
              "students", "teachers", "calworks"))
plotOutput("tab1_hist", height = "300px")
verbatimTextOutput("tab1_summary")
```

## Zaleznosci miedzy zmiennymi

```{r}
fluidRow(
  column(4, selectInput("tab1_x", "Zmienna X:", choices = c("expenditure", "income", "english", "lunch", "calworks", "students"), selected = "income")),
  column(4, selectInput("tab1_y", "Zmienna Y:", choices = c("read", "math"), selected = "read"))
)
plotOutput("tab1_scatter_plot", height = "350px")
```

## Werdykt

```{r}
uiOutput("tab1_verdict")
```

```{r}
#| context: server

output$tab1_table <- DT::renderDataTable({
  datatable(round_df(CASchools[, c("district", "school", "students", "teachers", "expenditure",
                          "income", "english", "lunch", "calworks", "read", "math")]),
            options = list(pageLength = 8, scrollX = TRUE), rownames = FALSE)
})

output$tab1_hist <- renderPlot({
  req(input$tab1_var)
  ggplot(CASchools, aes(x = .data[[input$tab1_var]])) +
    geom_histogram(bins = 25, fill = col_primary, color = "white", alpha = 0.8) +
    labs(title = paste("Rozklad:", input$tab1_var), x = input$tab1_var, y = "Liczebnosc") +
    theme_lecture()
})

output$tab1_summary <- renderPrint({
  req(input$tab1_var)
  summary(CASchools[[input$tab1_var]])
})

output$tab1_scatter_plot <- renderPlot({
  ggplot(CASchools, aes(x = .data[[input$tab1_x]], y = .data[[input$tab1_y]])) +
    geom_point(alpha = 0.5, color = col_dark) +
    geom_smooth(method = "lm", color = col_primary, se = TRUE) +
    labs(title = paste(input$tab1_y, "~", input$tab1_x),
         x = input$tab1_x, y = input$tab1_y) +
    theme_lecture()
})

output$tab1_verdict <- renderUI({
  render_verdict(rep("yes", 9), "good")
})
```

---

# 2. Ankieta na grupie

## Podglad danych

Kolega zbiera dane do projektu. Dzien przed deadline'em pyta 8 znajomych
ze swojej grupy. Oto co uzyskal:

```{r}
DT::dataTableOutput("tab2_table")
```

## Ile obserwacji naprawde potrzebujesz?

```{r}
sliderInput("tab2_n", "Liczba obserwacji:", min = 5, max = 200, value = 8, step = 1)
fluidRow(
  column(6, plotOutput("tab2_hist", height = "280px")),
  column(6, plotOutput("tab2_ci", height = "280px"))
)
plotOutput("tab2_power", height = "280px")
```

## Werdykt

::: {.callout-important}
**Problem:** n = 8 to zdecydowanie za malo.
Przy tak malej probie moc testu wynosi ok. 10-15% - nawet duza roznica
miedzy grupami bedzie nieistotna statystycznie.

**Zasada:** Liczy sie n na grupe, nie n ogolne!
Jesli porownujesz 3 grupy i masz n = 30, to tylko 10 na grupe - wciaz za malo.
Minimum 20-30 obserwacji w kazdej podgrupie, ktora chcesz analizowac.
Regresja z k predyktorami potrzebuje n > 10k + 50.
:::

```{r}
uiOutput("tab2_verdict")
```

```{r}
#| context: server

output$tab2_table <- DT::renderDataTable({
  datatable(round_df(small_data), options = list(pageLength = 10, dom = 't'), rownames = FALSE)
})

sim_data <- reactive({
  n <- input$tab2_n
  set.seed(42)
  data.frame(
    godziny = rnorm(n, 15, 5),
    oceny = rnorm(n, 3.8, 0.6)
  )
})

output$tab2_hist <- renderPlot({
  d <- sim_data()
  ggplot(d, aes(x = oceny)) +
    geom_histogram(bins = max(5, input$tab2_n / 5), fill = col_primary, color = "white", alpha = 0.8) +
    labs(title = paste0("Histogram (n = ", input$tab2_n, ")"), x = "Srednia ocen", y = "Liczebnosc") +
    theme_lecture()
})

output$tab2_ci <- renderPlot({
  ns <- seq(5, 200, by = 5)
  ci_widths <- 2 * qt(0.975, ns - 1) * 0.6 / sqrt(ns)
  df_ci <- data.frame(n = ns, ci_width = ci_widths)

  ggplot(df_ci, aes(x = n, y = ci_width)) +
    geom_line(color = col_bad, linewidth = 1.2) +
    geom_point(data = df_ci[df_ci$n == max(ns[ns <= input$tab2_n]), ],
               color = col_bad, size = 4) +
    geom_hline(yintercept = 0.5, linetype = "dashed", color = col_good) +
    annotate("text", x = 150, y = 0.55, label = "Akceptowalna szerokosc", color = col_good, size = 4) +
    labs(title = "Szerokosc 95% CI", x = "Liczba obserwacji (n)", y = "Szerokosc CI") +
    theme_lecture()
})

output$tab2_power <- renderPlot({
  ns <- seq(5, 200, by = 5)
  powers <- sapply(ns, function(n) {
    set.seed(123)
    rejections <- replicate(500, {
      x <- rnorm(n / 2, 0, 1)
      y <- rnorm(n / 2, 0.5, 1)
      t.test(x, y)$p.value < 0.05
    })
    mean(rejections)
  })
  df_pow <- data.frame(n = ns, power = powers)

  ggplot(df_pow, aes(x = n, y = power)) +
    geom_line(color = col_primary, linewidth = 1.2) +
    geom_point(data = df_pow[df_pow$n == max(ns[ns <= input$tab2_n]), ],
               color = col_primary, size = 4) +
    geom_hline(yintercept = 0.8, linetype = "dashed", color = col_good) +
    annotate("text", x = 150, y = 0.83, label = "Moc = 80% (standard)", color = col_good, size = 4) +
    scale_y_continuous(labels = scales::percent, limits = c(0, 1)) +
    labs(title = "Moc testu (effect size d = 0.5)", x = "Liczba obserwacji (n)", y = "Moc testu") +
    theme_lecture()
})

output$tab2_verdict <- renderUI({
  render_verdict(c("yes", "no", "yes", "yes", "no", "yes", "yes", "yes", "yes"), "bad")
})
```

---

# 3. Pingwiny z Antarktydy

## Podglad danych

Dane z badania 344 pingwinow trzech gatunkow (Adelie, Chinstrap, Gentoo)
na trzech wyspach archipelagu Palmera na Antarktydzie.
Pomiary ciala: dziob, pletwy, masa.

Zrodlo: pakiet palmerpenguins w R (Horst, Hill & Gorman, 2020).

```{r}
DT::dataTableOutput("tab3_table")
```

## Czy sa braki danych?

```{r}
plotOutput("tab3_missing", height = "250px")
uiOutput("tab3_missing_info")
```

## Eksploracja

```{r}
selectInput("tab3_var", "Zmienna:",
  choices = c("bill_length_mm", "bill_depth_mm", "flipper_length_mm", "body_mass_g"))
plotOutput("tab3_boxplot", height = "300px")
```

## Werdykt

::: {.callout-tip}
**Dobry zbior!**
n = 344, trzy zbalansowane grupy gatunkow, jasno zdefiniowane zmienne pomiarowe.
Niewielkie braki danych (< 3%) - mozna je bezpiecznie usunac (listwise deletion).
Mozliwe analizy: test t, ANOVA, korelacja, regresja, chi-kwadrat.
:::

```{r}
uiOutput("tab3_verdict")
```

```{r}
#| context: server

output$tab3_table <- DT::renderDataTable({
  datatable(round_df(penguins), options = list(pageLength = 8, scrollX = TRUE), rownames = FALSE)
})

output$tab3_missing <- renderPlot({
  miss_pct <- sapply(penguins, function(x) mean(is.na(x)) * 100)
  df_miss <- data.frame(variable = names(miss_pct), pct = miss_pct)
  df_miss$color <- ifelse(df_miss$pct > 5, col_bad, ifelse(df_miss$pct > 0, col_mixed, col_good))

  ggplot(df_miss, aes(x = reorder(variable, -pct), y = pct, fill = color)) +
    geom_col() +
    scale_fill_identity() +
    geom_hline(yintercept = 5, linetype = "dashed", color = col_bad) +
    annotate("text", x = 2, y = 6, label = "Prog 5%", color = col_bad, size = 4) +
    labs(title = "Procent brakow danych", x = NULL, y = "% brakow") +
    theme_lecture() +
    theme(axis.text.x = element_text(angle = 30, hjust = 1))
})

output$tab3_missing_info <- renderUI({
  n_complete <- sum(complete.cases(penguins))
  n_total <- nrow(penguins)
  tagList(
    tags$div(style = "background: #eaf4fc; border-left: 4px solid #3498db; padding: 12px 16px; margin: 15px 0; border-radius: 0 6px 6px 0;",
      paste0("Kompletne obserwacje: ", n_complete, " z ", n_total,
             " (", round(n_complete / n_total * 100, 1), "%). ",
             "Braki dotycza glownie zmiennej sex (", sum(is.na(penguins$sex)), " NA).")
    )
  )
})

output$tab3_boxplot <- renderPlot({
  req(input$tab3_var)
  ggplot(penguins %>% filter(!is.na(.data[[input$tab3_var]])),
         aes(x = species, y = .data[[input$tab3_var]], fill = species)) +
    geom_boxplot(alpha = 0.7) +
    scale_fill_manual(values = c(col_primary, col_mixed, col_good)) +
    labs(title = paste(input$tab3_var, "wg gatunku"), x = "Gatunek", y = input$tab3_var) +
    theme_lecture() +
    theme(legend.position = "none")
})

output$tab3_verdict <- renderUI({
  render_verdict(c("yes", "yes", "yes", "yes", "yes", "yes", "warn", "yes", "yes"), "good")
})
```

---

# 4. Filmy Tarantino

## Podglad danych

Kolega znalazl ciekawy zbior danych o filmach Quentina Tarantino.
Zawiera informacje o kazdym przeklenstwie i kazdej smierci w jego filmach.
"Super temat na projekt!" - mowi.

Zrodlo: pakiet fivethirtyeight w R.

```{r}
DT::dataTableOutput("tab4_table")
```

::: {.callout-note}
**Zmienne:** movie (tytul filmu), type ('word' lub 'death'),
word (konkretne slowo, jesli type='word'), minutes_in (minuta filmu).
:::

## Eksploracja

```{r}
fluidRow(
  column(6, actionButton("tab4_hist", "Histogram: minutes_in", class = "btn-outline-primary", width = "100%")),
  column(6, actionButton("tab4_bar", "Porownanie filmow", class = "btn-outline-primary", width = "100%"))
)
plotOutput("tab4_explore_plot", height = "350px")
```

## Jaka analiza tu pasuje?

```{r}
uiOutput("tab4_quiz_options")
uiOutput("tab4_quiz_result")
```

## Moze agregacja pomoze?

Kazdy wiersz to jedno zdarzenie (przeklenstwo lub smierc). Aby uzywac klasycznej
statystyki, musielibysmy zagregowac dane do poziomu filmow.

```{r}
actionButton("tab4_aggregate", "Zagreguj dane", class = "btn-warning")
uiOutput("tab4_agg_result")
```

## Werdykt

::: {.callout-important}
**Zly zbior do klasycznej statystyki!**

**Problem 1:** Dane eventowe - kazdy wiersz to zdarzenie, nie obserwacja w sensie statystycznym.

**Problem 2:** Po agregacji do poziomu filmow mamy n = 7. To za malo na jakakolwiek analize.

**Problem 3:** Brak zmiennych ilosciowych do korelacji/regresji.
:::

```{r}
uiOutput("tab4_verdict")
```

```{r}
#| context: server

output$tab4_table <- DT::renderDataTable({
  datatable(round_df(tarantino), options = list(pageLength = 10, scrollX = TRUE), rownames = FALSE)
})

observeEvent(input$tab4_hist, {
  output$tab4_explore_plot <- renderPlot({
    ggplot(tarantino, aes(x = minutes_in)) +
      geom_histogram(bins = 30, fill = col_primary, color = "white", alpha = 0.8) +
      labs(title = "Rozklad minutes_in", x = "Minuta filmu", y = "Liczba zdarzen") +
      theme_lecture()
  })
})

observeEvent(input$tab4_bar, {
  output$tab4_explore_plot <- renderPlot({
    tarantino %>%
      count(movie, type) %>%
      ggplot(aes(x = reorder(movie, n), y = n, fill = type)) +
      geom_col(position = "dodge", alpha = 0.8) +
      scale_fill_manual(values = c("death" = col_bad, "word" = col_mixed)) +
      coord_flip() +
      labs(title = "Zdarzenia wg filmu", x = NULL, y = "Liczba", fill = "Typ") +
      theme_lecture()
  })
})

tab4_quiz_answered <- reactiveVal(FALSE)
tab4_quiz_selected <- reactiveVal(NULL)

tab4_quiz_choices <- list(
  list(letter = "A", value = "Test t", text = "Test t"),
  list(letter = "B", value = "Korelacja", text = "Korelacja"),
  list(letter = "C", value = "Regresja", text = "Regresja"),
  list(letter = "D", value = "Zadna z klasycznych", text = "\u017badna z klasycznych")
)

output$tab4_quiz_options <- renderUI({
  if (tab4_quiz_answered()) return(NULL)
  div(class = "quiz-tiles quiz-cols-4",
    lapply(tab4_quiz_choices, function(opt) {
      actionButton(paste0("tab4_tile_", gsub(" ", "_", opt$value)),
        tagList(
          div(class = "tile-letter", opt$letter),
          div(class = "tile-text", opt$text)
        ),
        class = "quiz-tile"
      )
    })
  )
})

observe({
  for (opt in tab4_quiz_choices) {
    local({
      val <- opt$value
      btn_id <- paste0("tab4_tile_", gsub(" ", "_", val))
      observeEvent(input[[btn_id]], {
        if (tab4_quiz_answered()) return()
        tab4_quiz_selected(val)
        tab4_quiz_answered(TRUE)
      }, ignoreInit = TRUE)
    })
  }
})

output$tab4_quiz_result <- renderUI({
  req(tab4_quiz_answered())
  answer <- tab4_quiz_selected()
  if (answer == "Zadna z klasycznych") {
    tags$div(style = "background: #eafaf1; border-left: 4px solid #27ae60; padding: 12px 16px; margin: 15px 0; border-radius: 0 6px 6px 0;",
      tags$strong("Dokladnie!"),
      " Dane eventowe nie nadaja sie do klasycznych testow.",
      " Kazdy wiersz to zdarzenie, nie niezalezna obserwacja."
    )
  } else {
    tags$div(style = "background: #fdedec; border-left: 4px solid #e74c3c; padding: 12px 16px; margin: 15px 0; border-radius: 0 6px 6px 0;",
      tags$strong("Nie do konca."),
      paste0(" ", answer, " wymaga zmiennych odpowiedniego typu i niezaleznych obserwacji. "),
      "Tutaj mamy dane eventowe - kazdy wiersz to jedno przeklenstwo lub smierc w filmie. ",
      "Poprawna odpowiedz: 'Zadna z klasycznych'."
    )
  }
})

output$tab4_agg_result <- renderUI({
  req(input$tab4_aggregate > 0)
  agg <- tarantino %>%
    group_by(movie) %>%
    summarise(
      n_profanity = sum(type == "word", na.rm = TRUE),
      n_deaths = sum(type == "death", na.rm = TRUE),
      .groups = "drop"
    )

  tagList(
    DT::renderDataTable({
      datatable(round_df(agg), options = list(dom = 't', pageLength = 10), rownames = FALSE)
    }),
    tags$div(style = "background: #fdedec; border-left: 4px solid #e74c3c; padding: 12px 16px; margin: 15px 0; border-radius: 0 6px 6px 0;",
      tags$strong("Problem:"),
      paste0(" Po agregacji mamy n = ", nrow(agg), " filmow. "),
      "To zdecydowanie za malo na jakakolwiek analize statystyczna.",
      tags$br(),
      "Korelacja n_profanity vs n_deaths przy n=7 nie ma mocy statystycznej."
    )
  )
})

output$tab4_verdict <- renderUI({
  render_verdict(c("no", "no", "no", "yes", "no", "no", "yes", "yes", "yes"), "bad")
})
```

---

# 5. Ankieta firmowa

## Podglad danych

Firma przeprowadza anonimowa ankiete zadowolenia pracownikow.
Problem w tym, ze wszyscy wiedza, ze szef ja czyta...
Zebrano dane od 80 pracownikow.

```{r}
DT::dataTableOutput("tab5_table")
```

## Eksploracja zmiennych

```{r}
selectInput("tab5_var", "Wybierz zmienna:",
  choices = c("zadowolenie", "staz_pracy", "wynagrodzenie"))
plotOutput("tab5_hist", height = "300px")
```

## Staz pracy vs wynagrodzenie

```{r}
plotOutput("tab5_scatter", height = "300px")
```

## Co by bylo, gdyby dane mialy zmiennosc?

```{r}
sliderInput("tab5_sd_mult", "Mnoznik odchylenia standardowego:", min = 1, max = 5, value = 1, step = 0.5)
plotOutput("tab5_scatter_sim", height = "300px")
```

## Werdykt

::: {.callout-important}
**Brak zmiennosci = brak mozliwosci analizy!**

Gdy SD ≈ 0, korelacja nie ma sensu - nie ma czego korelowac.
Social desirability bias sprawia, ze 95% odpowiedzi to 4 lub 5.
Dodatkowo: niezbalansowane grupy (90% mezczyzn, 94% jeden dzial).
:::

```{r}
uiOutput("tab5_verdict")
```

```{r}
#| context: server

output$tab5_table <- DT::renderDataTable({
  datatable(round_df(corp_data), options = list(pageLength = 10, scrollX = TRUE), rownames = FALSE)
})

output$tab5_hist <- renderPlot({
  req(input$tab5_var)
  var <- input$tab5_var
  if (var == "zadowolenie") {
    ggplot(corp_data, aes(x = factor(zadowolenie))) +
      geom_bar(fill = col_bad, alpha = 0.8) +
      labs(title = paste("Rozklad:", var), x = var, y = "Liczebnosc") +
      theme_lecture()
  } else {
    ggplot(corp_data, aes(x = .data[[var]])) +
      geom_histogram(bins = 15, fill = col_bad, color = "white", alpha = 0.8) +
      labs(title = paste("Rozklad:", var, "(SD =", round(sd(corp_data[[var]]), 2), ")"),
           x = var, y = "Liczebnosc") +
      theme_lecture()
  }
})

output$tab5_scatter <- renderPlot({
  ggplot(corp_data, aes(x = staz_pracy, y = wynagrodzenie)) +
    geom_point(alpha = 0.5, size = 3, color = col_dark) +
    geom_smooth(method = "lm", color = col_bad, se = TRUE) +
    labs(title = "Staz pracy vs wynagrodzenie",
         subtitle = paste0("r = ", round(cor(corp_data$staz_pracy, corp_data$wynagrodzenie), 3)),
         x = "Staz pracy (lata)", y = "Wynagrodzenie (PLN)") +
    theme_lecture()
})

output$tab5_scatter_sim <- renderPlot({
  mult <- input$tab5_sd_mult
  sim_staz <- mean(corp_data$staz_pracy) + (corp_data$staz_pracy - mean(corp_data$staz_pracy)) * mult
  sim_wyn <- mean(corp_data$wynagrodzenie) + (corp_data$wynagrodzenie - mean(corp_data$wynagrodzenie)) * mult
  set.seed(42)
  sim_wyn <- sim_wyn + (sim_staz - mean(sim_staz)) * 200 + rnorm(corp_n, 0, 100 * mult)
  r <- round(cor(sim_staz, sim_wyn), 3)

  ggplot(data.frame(x = sim_staz, y = sim_wyn), aes(x, y)) +
    geom_point(alpha = 0.5, size = 3, color = col_dark) +
    geom_smooth(method = "lm", color = col_primary, se = TRUE) +
    labs(title = paste0("Symulacja z SD \u00d7 ", mult),
         subtitle = paste0("r = ", r),
         x = "Staz pracy (lata)", y = "Wynagrodzenie (PLN)") +
    theme_lecture()
})

output$tab5_verdict <- renderUI({
  render_verdict(c("yes", "yes", "yes", "no", "no", "yes", "yes", "yes", "yes"), "bad")
})
```

---

# 6. Wynagrodzenia w USA

## Podglad danych

Dane z Current Population Survey: 3000 mezczyzn z regionu Mid-Atlantic.
Informacje o zarobkach, wyksztalceniu, zawodzie, wieku i zdrowiu.

Zrodlo: pakiet ISLR w R (Introduction to Statistical Learning).

```{r}
DT::dataTableOutput("tab6_table")
```

## Eksploracja

```{r}
selectInput("tab6_var", "Wybierz zmienna:",
  choices = c("wage", "age", "education", "jobclass", "health", "maritl", "race"))
plotOutput("tab6_hist", height = "300px")
```

## Werdykt

::: {.callout-tip}
**Bardzo dobry zbior!**
n = 3000, kompletne dane, bogaty mix zmiennych ilosciowych i jakosciowych.
Mozliwe analizy: test t, ANOVA, korelacja, regresja wieloraka, chi-kwadrat.

*Ale uwaga: dane tylko dla mezczyzn z jednego regionu USA -
ograniczona generalizowalnosc.*
:::

```{r}
uiOutput("tab6_verdict")
```

```{r}
#| context: server

output$tab6_table <- DT::renderDataTable({
  datatable(round_df(Wage[, c("year", "age", "maritl", "race", "education", "jobclass", "health", "wage")]),
            options = list(pageLength = 8, scrollX = TRUE), rownames = FALSE)
})

output$tab6_hist <- renderPlot({
  req(input$tab6_var)
  var <- input$tab6_var
  if (var %in% c("wage", "age")) {
    ggplot(Wage, aes(x = .data[[var]])) +
      geom_histogram(bins = 30, fill = col_primary, color = "white", alpha = 0.8) +
      labs(title = paste("Rozklad:", var), x = var, y = "Liczebnosc") +
      theme_lecture()
  } else {
    ggplot(Wage, aes(x = .data[[var]])) +
      geom_bar(fill = col_primary, alpha = 0.8) +
      labs(title = paste("Rozklad:", var), x = var, y = "Liczebnosc") +
      theme_lecture() +
      theme(axis.text.x = element_text(angle = 30, hjust = 1))
  }
})

output$tab6_verdict <- renderUI({
  render_verdict(rep("yes", 9), "good")
})
```

---

# 7. Trudna ankieta

## Podglad danych

Student zaprojektowal ankiete bez konsultacji z prowadzacym i bez pilotazu.
Rozeslal ja na grupie i zebrala 90 odpowiedzi. Oto wynik:

```{r}
DT::dataTableOutput("tab7_table")
```

## Sprobuj policzyc srednia

```{r}
selectInput("tab7_var", "Wybierz zmienna:",
  choices = c("czas_na_studia", "ocena_kursu", "aktywnosc", "samopoczucie", "ulubiony_kolor"))
actionButton("tab7_mean", "Policz srednia", class = "btn-primary")
uiOutput("tab7_mean_result")
```

## Jak to naprawic?

```{r}
radioButtons("tab7_toggle", "Widok danych:", choices = c("Surowe", "Oczyszczone"), inline = TRUE)
DT::dataTableOutput("tab7_clean_table")
uiOutput("tab7_clean_info")
```

::: {.callout-note}
**Jak tego uniknac:**

1. Zamkniete pytania (gotowe opcje do wyboru)
2. Spojne skale (np. zawsze 1-10 albo zawsze 1-5)
3. Pilotaz ankiety (przetestuj na 5 osobach przed rozeslaniem)
4. Jasna instrukcja (np. 'podaj liczbe godzin tygodniowo')
:::

## Werdykt

::: {.callout-important}
**Dane wymagaja gruntownego czyszczenia!**

Zmienne tekstowe zamiast liczbowych, niespojne skale, brak kodowania.
Zmienna 'ulubiony_kolor' jest irrelewantna - nie wiaze sie z zadnym pytaniem badawczym.
R nie wie, co zrobic z '3-4h' albo 'dobrze' jako wartoscia liczbowa.
:::

```{r}
uiOutput("tab7_verdict")
```

```{r}
#| context: server

output$tab7_table <- DT::renderDataTable({
  datatable(round_df(messy_data), options = list(pageLength = 10, scrollX = TRUE), rownames = FALSE)
})

output$tab7_mean_result <- renderUI({
  req(input$tab7_mean > 0)
  isolate({
    var <- input$tab7_var
    vals <- messy_data[[var]]

    if (var == "samopoczucie") {
      tags$div(style = "background: #eaf4fc; border-left: 4px solid #3498db; padding: 12px 16px; margin: 15px 0; border-radius: 0 6px 6px 0;",
        paste0("Srednia samopoczucia: ", round(mean(vals), 1),
               " (ale uwaga: wszyscy zaokraglaja do 10 - to nie jest prawdziwa skala ciagla)")
      )
    } else if (var == "ulubiony_kolor") {
      tags$div(style = "background: #fef9e7; border-left: 4px solid #f39c12; padding: 12px 16px; margin: 15px 0; border-radius: 0 6px 6px 0;",
        "Ulubiony kolor to zmienna nominalna - srednia nie ma sensu. ",
        "A poza tym: jak ta zmienna wiaze sie z Twoim pytaniem badawczym?"
      )
    } else {
      nums <- safe_numeric(vals)
      n_na <- sum(is.na(nums))
      pct_na <- round(n_na / length(nums) * 100, 1)

      if (n_na == 0) {
        tags$div(style = "background: #eaf4fc; border-left: 4px solid #3498db; padding: 12px 16px; margin: 15px 0; border-radius: 0 6px 6px 0;",
          paste0("Srednia: ", round(mean(nums, na.rm = TRUE), 2))
        )
      } else {
        tags$div(style = "background: #fdedec; border-left: 4px solid #e74c3c; padding: 12px 16px; margin: 15px 0; border-radius: 0 6px 6px 0;",
          tags$strong(paste0(n_na, " z ", length(nums), " wartosci (", pct_na, "%) nie dalo sie przekonwertowac na liczby!")),
          tags$br(),
          "Przyklady problematycznych wartosci: ",
          paste(head(vals[is.na(nums)], 5), collapse = ", "),
          tags$br(), tags$br(),
          "R nie wie, co zrobic z tekstem jak '3-4h' albo 'dobrze'."
        )
      }
    }
  })
})

output$tab7_clean_table <- DT::renderDataTable({
  if (input$tab7_toggle == "Surowe") {
    datatable(round_df(messy_data), options = list(pageLength = 8, scrollX = TRUE), rownames = FALSE)
  } else {
    clean <- data.frame(
      czas_na_studia_h = c(NA, 3.5, 5, NA, NA, 2, NA, 3, 6, NA)[
        match(messy_data$czas_na_studia,
              c("duzo", "3-4h", "5", "caly dzien", "malo", "ok. 2 godziny",
                "nie wiem", "3", "6h dziennie", "weekendy"))],
      ocena_kursu_1_10 = c(8, NA, 4, NA, 7.5, NA, 9, NA, 6, NA, 10, NA)[
        match(messy_data$ocena_kursu,
              c("8/10", "dobrze", "4", "B+", "7.5", "srednia", "9", "bardzo dobrze",
                "6/10", "slabo", "10", "ok"))],
      aktywnosc_razy_tyg = c(NA, 0, NA, 3, NA, 7, 2, NA)[
        match(messy_data$aktywnosc,
              c("tak", "nie", "czasami", "3 razy w tygodniu", "rzadko",
                "codziennie", "2x", "nie wiem"))],
      samopoczucie_1_10 = round(messy_data$samopoczucie / 10),
      stringsAsFactors = FALSE
    )
    datatable(round_df(clean), options = list(pageLength = 8, scrollX = TRUE), rownames = FALSE)
  }
})

output$tab7_clean_info <- renderUI({
  if (input$tab7_toggle == "Oczyszczone") {
    tags$div(style = "background: #eaf4fc; border-left: 4px solid #3498db; padding: 12px 16px; margin: 15px 0; border-radius: 0 6px 6px 0;",
      tags$strong("Zmiany:"),
      tags$br(), "- czas_na_studia: zamieniono na godziny (ale duzo wartosci to NA - niejednoznaczne odpowiedzi)",
      tags$br(), "- ocena_kursu: ujednolicono do skali 1-10 (tekst -> NA)",
      tags$br(), "- aktywnosc: zamieniono na razy/tydzien (duzo NA)",
      tags$br(), "- samopoczucie: przeskalowano 1-100 -> 1-10",
      tags$br(), "- ulubiony_kolor: USUNIETO (irrelewantna zmienna)",
      tags$br(), tags$br(),
      tags$em("Wniosek: czyszczenie jest mozliwe, ale tracimy duzo danych. Lepiej zaprojektowac ankiete poprawnie od poczatku.")
    )
  }
})

output$tab7_verdict <- renderUI({
  render_verdict(c("yes", "yes", "no", "yes", "no", "yes", "yes", "no", "yes"), "bad")
})
```

---

# 8. Ceny mieszkan

## Podglad danych

Dane z portalu z ogloszeniami nieruchomosci - 150 ofert skopiowanych do Excela.
Chcemy zbadac zaleznosc ceny od powierzchni.

```{r}
DT::dataTableOutput("tab8_table")
```

## Cena vs powierzchnia

```{r}
plotOutput("tab8_scatter_raw", height = "350px")
```

## Szukanie outlierow

```{r}
selectInput("tab8_var", "Zmienna do boxplotu:",
  choices = c("cena", "powierzchnia", "pokoje", "rok_budowy"))
plotOutput("tab8_boxplot", height = "300px")
```

```{r}
checkboxInput("tab8_clean", "Usun podejrzane obserwacje", value = FALSE)
conditionalPanel("input.tab8_clean",
  plotOutput("tab8_scatter_clean", height = "350px")
)
```

## Quiz: blad czy prawdziwy outlier?

```{r}
uiOutput("tab8_quiz")
actionButton("tab8_check_quiz", "Sprawdz odpowiedzi", class = "btn-primary")
uiOutput("tab8_quiz_result")
```

## Werdykt

::: {.callout-warning}
**Dane dobre po czyszczeniu!**

Podstawowa struktura zbioru jest dobra (n=150, zroznicowane zmienne, jasne definicje).
Ale bledy wprowadzania danych drastycznie zaburzaja wyniki (R^2^ skacze po ich usunieciu).

**Klucz:** Rozroznij blad danych (usun) od prawdziwego outliera (przemysl zachowanie).
:::

```{r}
uiOutput("tab8_verdict")
```

```{r}
#| context: server

output$tab8_table <- DT::renderDataTable({
  datatable(round_df(apt_data), options = list(pageLength = 10, scrollX = TRUE), rownames = FALSE)
})

apt_clean <- reactive({
  if (input$tab8_clean) {
    apt_data[-error_rows, ]
  } else {
    apt_data
  }
})

output$tab8_scatter_raw <- renderPlot({
  model <- lm(cena ~ powierzchnia, data = apt_data)
  r2 <- round(summary(model)$r.squared, 3)
  ggplot(apt_data, aes(x = powierzchnia, y = cena)) +
    geom_point(alpha = 0.5, color = col_dark) +
    geom_smooth(method = "lm", color = col_bad, se = TRUE) +
    labs(title = paste0("Cena vs powierzchnia (R\u00b2 = ", r2, ")"),
         x = "Powierzchnia (m\u00b2)", y = "Cena (PLN)") +
    theme_lecture()
})

output$tab8_boxplot <- renderPlot({
  req(input$tab8_var)
  ggplot(apt_data, aes(y = .data[[input$tab8_var]])) +
    geom_boxplot(fill = col_mixed, alpha = 0.7, width = 0.5) +
    labs(title = paste("Boxplot:", input$tab8_var), y = input$tab8_var) +
    theme_lecture()
})

output$tab8_scatter_clean <- renderPlot({
  d <- apt_clean()
  model <- lm(cena ~ powierzchnia, data = d)
  r2 <- round(summary(model)$r.squared, 3)
  ggplot(d, aes(x = powierzchnia, y = cena)) +
    geom_point(alpha = 0.5, color = col_dark) +
    geom_smooth(method = "lm", color = col_good, se = TRUE) +
    labs(title = paste0("Po czyszczeniu (R\u00b2 = ", r2, ")"),
         x = "Powierzchnia (m\u00b2)", y = "Cena (PLN)") +
    theme_lecture()
})

output$tab8_quiz <- renderUI({
  tagList(
    h4("Sklasyfikuj kazda podejrzana obserwacje:"),
    div(style = "margin: 10px 0;",
      tags$strong("1. Cena = 45 PLN"), tags$br(),
      radioButtons("tab8_q1", NULL, choices = c("Blad danych", "Prawdziwy outlier"), inline = TRUE)
    ),
    div(style = "margin: 10px 0;",
      tags$strong("2. Cena = 5 500 000 PLN"), tags$br(),
      radioButtons("tab8_q2", NULL, choices = c("Blad danych", "Prawdziwy outlier"), inline = TRUE)
    ),
    div(style = "margin: 10px 0;",
      tags$strong("3. Cena = -300 000 PLN"), tags$br(),
      radioButtons("tab8_q3", NULL, choices = c("Blad danych", "Prawdziwy outlier"), inline = TRUE)
    ),
    div(style = "margin: 10px 0;",
      tags$strong("4. Powierzchnia = 1200 m\u00b2"), tags$br(),
      radioButtons("tab8_q4", NULL, choices = c("Blad danych", "Prawdziwy outlier"), inline = TRUE)
    ),
    div(style = "margin: 10px 0;",
      tags$strong("5. Cena = 780 000, powierzchnia = 120 m\u00b2"), tags$br(),
      radioButtons("tab8_q5", NULL, choices = c("Blad danych", "Prawdziwy outlier"), inline = TRUE)
    )
  )
})

output$tab8_quiz_result <- renderUI({
  req(input$tab8_check_quiz > 0)
  isolate({
    answers <- c(input$tab8_q1, input$tab8_q2, input$tab8_q3, input$tab8_q4, input$tab8_q5)
    correct <- c("Blad danych", "Blad danych", "Blad danych", "Blad danych", "Prawdziwy outlier")
    explanations <- c(
      "Cena 45 PLN = brak zer (powinno byc ~450 000)",
      "5 500 000 = dodatkowe zero (powinno byc ~550 000)",
      "-300 000 = blad znaku (cena nie moze byc ujemna)",
      "1200 m\u00b2 = dodatkowe zero (powinno byc ~120 m\u00b2)",
      "To drogie mieszkanie, ale realne - duze, w dobrej lokalizacji. Prawdziwy outlier!"
    )

    items <- sapply(1:5, function(i) {
      ok <- answers[i] == correct[i]
      icon <- if (ok) "\u2705" else "\u274c"
      paste0("<div style='padding: 5px 0;'>", icon, " ", explanations[i], "</div>")
    })

    score <- sum(answers == correct)
    bg <- if (score >= 4) "#eafaf1" else "#fef9e7"
    border <- if (score >= 4) col_good else col_mixed
    tags$div(style = paste0("background: ", bg, "; border-left: 4px solid ", border, "; padding: 12px 16px; margin: 15px 0; border-radius: 0 6px 6px 0;"),
      tags$strong(paste0("Wynik: ", score, "/5")),
      HTML(paste(items, collapse = ""))
    )
  })
})

output$tab8_verdict <- renderUI({
  render_verdict(c("yes", "yes", "yes", "yes", "yes", "yes", "yes", "yes", "no"), "mixed")
})
```

---

# 9. Ankieta studencka

## Podglad danych

Wyobraz sobie, ze projektujesz ankiete do projektu koncowego.
Oto przyklad dobrze zaprojektowanej ankiety z 150 respondentami.

```{r}
DT::dataTableOutput("tab9_table")
```

::: {.callout-note}
**Zmienne i ich typy:**

plec (nominalna) | kierunek (nominalna) | rok_studiow (porzadkowa)
godziny_nauki (ciagla) | stres (porzadkowa/Likert 1-10) | srednia_ocen (ciagla) | liczba_kursow (dyskretna)
:::

## Werdykt

::: {.callout-tip}
**Wzorcowa ankieta!**

Zamkniete pytania, spojne skale, jasne kodowanie.
n = 150, mix typow zmiennych, kazda analiza z kursu jest mozliwa.

*Porownaj z Trudna ankieta (sekcja 7) - te same tematy, ale swiat roznic w jakosci!*
:::

```{r}
uiOutput("tab9_verdict")
```

```{r}
#| context: server

output$tab9_table <- DT::renderDataTable({
  datatable(round_df(survey_data), options = list(pageLength = 8, scrollX = TRUE), rownames = FALSE)
})

output$tab9_verdict <- renderUI({
  render_verdict(rep("yes", 9), "good")
})
```

---

# 10. Jakosc powietrza w Nowym Jorku

## Podglad danych

Dane o jakosci powietrza w Nowym Jorku. 153 pomiary z lata 1973.
Zmienne: Ozone (ppb), Solar.R (promieniowanie), Wind (mph), Temp (F).

Zrodlo: wbudowany zbior 'airquality' w R.

```{r}
DT::dataTableOutput("tab10_table")
```

## Czy sa braki danych?

```{r}
plotOutput("tab10_missing", height = "300px")
uiOutput("tab10_missing_info")
```

## Odkryj ukryty problem

```{r}
actionButton("tab10_reveal", "Pokaz dane w kolejnosci", class = "btn-warning btn-lg", width = "100%")
conditionalPanel("input.tab10_reveal > 0",
  plotOutput("tab10_lineplot", height = "350px")
)
```

::: {.callout-important collapse="true"}
## To nie sa niezalezne obserwacje!

To pomiary dzienne - widac wyrazna sezonowosc.
Temperatura i ozon zmieniaja sie sezonowo - kazdy dzien zalezy od poprzedniego.
:::

```{r}
conditionalPanel("input.tab10_reveal > 0",
  h4("Autokorelacja - dowod braku niezaleznosci"),
  plotOutput("tab10_lag", height = "300px"),
  uiOutput("tab10_autocorr_info")
)
```

## Werdykt

::: {.callout-important}
**DWA powazne problemy:**

**1. Braki danych:** Ozone ma 24% brakow (37 z 153).
Po usunieciu brakow zostaje 111 obserwacji.

**2. Brak niezaleznosci:** To szereg czasowy!
Obserwacje dzienne sa silnie autokorelowane.
Klasyczne testy (t-test, korelacja Pearsona) zakladaja niezaleznosc obserwacji -
tutaj to zalozenie jest zlamane.
:::

```{r}
uiOutput("tab10_verdict")
```

```{r}
#| context: server

output$tab10_table <- DT::renderDataTable({
  datatable(round_df(aq), options = list(pageLength = 10, scrollX = TRUE), rownames = FALSE)
})

output$tab10_missing <- renderPlot({
  miss_pct <- sapply(aq, function(x) mean(is.na(x)) * 100)
  df_miss <- data.frame(variable = names(miss_pct), pct = miss_pct)
  df_miss$color <- ifelse(df_miss$pct > 20, col_bad, ifelse(df_miss$pct > 5, col_mixed, col_good))

  ggplot(df_miss, aes(x = reorder(variable, -pct), y = pct, fill = color)) +
    geom_col() +
    scale_fill_identity() +
    geom_hline(yintercept = 5, linetype = "dashed", color = col_mixed) +
    geom_hline(yintercept = 20, linetype = "dashed", color = col_bad) +
    annotate("text", x = 1, y = 22, label = "20% - powazny problem", color = col_bad, size = 4) +
    annotate("text", x = 1, y = 7, label = "5% - akceptowalne", color = col_mixed, size = 4) +
    labs(title = "Procent brakow danych", x = NULL, y = "% brakow") +
    theme_lecture()
})

output$tab10_missing_info <- renderUI({
  ozone_na <- sum(is.na(aq$Ozone))
  solar_na <- sum(is.na(aq$Solar.R))
  n_complete <- sum(complete.cases(aq))
  tags$div(style = "background: #fef9e7; border-left: 4px solid #f39c12; padding: 12px 16px; margin: 15px 0; border-radius: 0 6px 6px 0;",
    paste0("Ozone: ", ozone_na, " brakow (", round(ozone_na / nrow(aq) * 100, 1), "%), ",
           "Solar.R: ", solar_na, " brakow (", round(solar_na / nrow(aq) * 100, 1), "%). ",
           "Kompletne obserwacje: ", n_complete, " z ", nrow(aq), ".")
  )
})

output$tab10_lineplot <- renderPlot({
  aq$row <- 1:nrow(aq)
  ggplot(aq, aes(x = row, y = Ozone)) +
    geom_line(color = col_primary, alpha = 0.7) +
    geom_point(color = col_primary, size = 1.5, alpha = 0.5) +
    labs(title = "Ozone w kolejnosci obserwacji",
         subtitle = "Widac wyrazna sezonowosc - to nie sa niezalezne pomiary!",
         x = "Numer obserwacji (= dzien)", y = "Ozone (ppb)") +
    theme_lecture()
})

output$tab10_lag <- renderPlot({
  oz <- aq$Ozone
  oz_clean <- oz[!is.na(oz)]
  n <- length(oz_clean)
  lag_df <- data.frame(x = oz_clean[-n], y = oz_clean[-1])
  r <- round(cor(lag_df$x, lag_df$y), 3)

  ggplot(lag_df, aes(x = x, y = y)) +
    geom_point(alpha = 0.4, color = col_dark) +
    geom_smooth(method = "lm", color = col_bad, se = TRUE) +
    labs(title = paste0("Autokorelacja lag-1 (r = ", r, ")"),
         subtitle = "Jesli obserwacje sa niezalezne, nie powinno byc korelacji",
         x = "Ozone(t)", y = "Ozone(t+1)") +
    theme_lecture()
})

output$tab10_autocorr_info <- renderUI({
  oz <- aq$Ozone[!is.na(aq$Ozone)]
  n <- length(oz)
  r <- cor(oz[-n], oz[-1])
  tags$div(style = "background: #fdedec; border-left: 4px solid #e74c3c; padding: 12px 16px; margin: 15px 0; border-radius: 0 6px 6px 0;",
    paste0("Autokorelacja lag-1: r = ", round(r, 3), ". ",
           "Gdyby obserwacje byly niezalezne, oczekiwalismy r bliskiego 0. ",
           "Wartosc ", round(r, 2), " oznacza silna zaleznosc miedzy kolejnymi dniami.")
  )
})

output$tab10_verdict <- renderUI({
  render_verdict(c("yes", "yes", "yes", "yes", "warn", "no", "no", "yes", "yes"), "bad")
})
```

---

# 11. Sciaga

## Podsumowanie 10 zbiorow

```{r}
tableOutput("tab11_summary")
```

## Checklist jakosci danych

::: {.callout-important}
**KRYTYCZNE - jesli nie spelniasz, szukaj innego zbioru:**

1. **Czy dane odpowiadaja hipotezie badawczej?** Najpierw sformuluj co chcesz badac, potem sprawdz czy dane to mierza.
2. **Czy masz n >= 20-30 na grupe?** Liczy sie n w kazdej podgrupie. Porownujesz 3 grupy? Potrzebujesz 3 x 30 = 90.
3. **Czy masz mix typow zmiennych?** Ilosciowe do korelacji/regresji, jakosciowe do t-testow i chi-kwadrat.
4. **Czy jest zmiennosc?** SD ≈ 0 oznacza brak mozliwosci analizy.
5. **Czy struktura danych pasuje do analiz?** Sprawdz czy masz odpowiednie zmienne do kazdej planowanej analizy.
6. **Czy obserwacje sa niezalezne?** Dane czasowe lub z klastrow wymagaja specjalnych metod (lub agregacji).
:::

::: {.callout-warning}
**NAPRAWIALNE - wymagaja pracy, ale sie da:**

7. **Czy braki < 5%?** Mozna usunac obserwacje z brakami lub imputowac. Powyzej 20-30% w zmiennej - ta zmienna moze odpasc.
8. **Czy zmienne sa jednoznacznie zdefiniowane?** Mozna rekodowac, przejsc na rangi - ale kazda decyzja ma konsekwencje.
9. **Czy nie ma bledow i outlierow?** Sprawdz zakresy, literowki. Odrozniaj bledy (usun) od prawdziwych outlierow (przemysl).
:::

## Dopasowanie analizy do danych

```{r}
tableOutput("tab11_analysis_table")
```

::: {.callout-note}
**Wskazowka:** Uzyj tego checklistu oceniajac dane do swojego projektu koncowego.
Jesli nie spelniasz kryteriow krytycznych - szukaj innego zbioru.
Jesli masz problemy naprawialne - mozesz pracowac z tymi danymi, ale zaplanuj czas na czyszczenie.
:::

```{r}
#| context: server

output$tab11_summary <- renderTable({
  data.frame(
    Nr = 1:10,
    Zbior = c("Szkoly w Kalifornii", "Ankieta na grupie", "Pingwiny",
              "Filmy Tarantino", "Ankieta firmowa", "Wynagrodzenia USA",
              "Trudna ankieta", "Ceny mieszkan", "Ankieta studencka", "Jakosc powietrza"),
    n = c(420, 8, 344, "~1800 zdarzen", 80, 3000, 90, 150, 150, 153),
    Werdykt = c("DOBRY", "ZLY", "DOBRY", "ZLY", "ZLY", "DOBRY", "ZLY", "MIESZANY", "DOBRY", "ZLY"),
    Problem = c("Brak", "Za mala proba", "Niewielkie braki", "Zla struktura, n=7 po agregacji",
                "Brak zmiennosci", "Brak", "Zle zdefiniowane zmienne",
                "Outliery i bledy", "Brak", "Braki danych + szereg czasowy"),
    stringsAsFactors = FALSE
  )
}, striped = TRUE, hover = TRUE, bordered = TRUE)

output$tab11_analysis_table <- renderTable({
  data.frame(
    Analiza = c("Test t", "Korelacja Pearsona", "Regresja liniowa", "Test chi-kwadrat"),
    Min_n = c("20-30 na grupe", "30 ogolnie", "10k + 50 (k = predyktory)", "5 w kazdej komorce tabeli"),
    Zmienne = c("1 ilosciowa + 1 jakosciowa (2 grupy)", "2 ilosciowe (ciagle)",
                "1 ilosciowa (Y) + k ilosciowych/jakosciowych (X)", "2 jakosciowe"),
    Dodatkowe = c("Normalnosc, rownosc wariancji", "Liniowosc, normalnosc",
                  "Liniowosc, normalnosc reszt, homoskedastycznosc", "Niezaleznosc obserwacji"),
    stringsAsFactors = FALSE
  )
}, striped = TRUE, hover = TRUE, bordered = TRUE)
```
