---
title: "Ściąga jUPWR"
subtitle: "Gdzie w jUPWR robi się to, czego potrzeba na wykładzie ze statystyki"
lang: pl
format:
  pdf:
    pdf-engine: xelatex
    documentclass: scrartcl
    papersize: a4
    geometry: "margin=1.6cm, top=1.6cm, bottom=1.8cm"
    fontsize: 10pt
    mainfont: Lato
    toc: false
    number-sections: false
    colorlinks: true
    linkcolor: "upwraccent"
    include-in-header:
      text: |
        \usepackage{xcolor}
        \definecolor{upwraccent}{HTML}{6b1a2a}
        \definecolor{upwrpanel}{HTML}{faf6ec}
        \definecolor{upwrrule}{HTML}{d9cfbc}
        \definecolor{upwrsoft}{HTML}{3d3832}
        \usepackage[most]{tcolorbox}
        \usepackage{enumitem}
        \usepackage{longtable,booktabs,array}
        \usepackage{needspace}
        \newfontfamily\symfont{DejaVu Sans}
        \setlist{nosep, leftmargin=1.4em}
        \setlength{\parindent}{0pt}
        \setkomafont{section}{\Large\bfseries\color{upwraccent}}
        \setkomafont{subsection}{\large\bfseries\color{upwraccent}}
        \newtcolorbox{jbox}[1]{enhanced, breakable=false, colback=upwrpanel,
          colframe=upwrrule, boxrule=0.4pt, arc=1.5pt, left=5pt, right=5pt,
          top=3pt, bottom=3pt, before skip=6pt, after skip=6pt,
          title={#1}, coltitle=upwraccent, colbacktitle=upwrpanel,
          fonttitle=\bfseries, titlerule=0pt, toptitle=2pt, bottomtitle=0pt}
        \newcommand{\jmenu}[1]{{\leavevmode\color{upwraccent}\small #1}}
execute:
  echo: false
  warning: false
  message: false
---

```{r setup}
library(yaml)
d <- read_yaml("jupwr.yaml")
wpisy <- d$wpisy

# --- LaTeX: escape and small renderers ---------------------------------------
tex <- function(x) {
  x <- gsub("\\", "\001", x, fixed = TRUE)
  x <- gsub("([&%$#_{}])", "\\\\\\1", x)
  x <- gsub("\001", "\\textbackslash{}", x, fixed = TRUE)
  x <- gsub("~", "\\textasciitilde{}", x, fixed = TRUE)
  x <- gsub("^", "\\textasciicircum{}", x, fixed = TRUE)
  x <- gsub("<", "\\textless{}", x, fixed = TRUE)
  x <- gsub(">", "\\textgreater{}", x, fixed = TRUE)
  gsub("☰", "{\\symfont ☰}", x, fixed = TRUE)
}

menu_tex <- function(menu) {
  paste0("\\jmenu{", paste0("\\textbf{", tex(unlist(menu)), "}", collapse = " → "), "}")
}

first_lecture <- function(w) sort(unlist(w$wyklady))[1]

entry_tex <- function(w) {
  out <- c(sprintf("\\begin{jbox}{%s}\\label{w:%s}", tex(w$temat), w$id),
           menu_tex(w$menu), "")
  if (length(w$zmienne)) {
    out <- c(out, "\\begin{itemize}",
             sprintf("\\item[$\\triangleright$] \\textbf{%s}: %s",
                     tex(names(w$zmienne)), tex(unlist(w$zmienne))),
             "\\end{itemize}")
  }
  if (length(w$kroki)) {
    out <- c(out, "\\begin{enumerate}",
             paste0("\\item ", tex(unlist(w$kroki))), "\\end{enumerate}")
  }
  if (!is.null(w$wynik)) out <- c(out, paste0("\\textit{Wynik:} ", tex(w$wynik)), "")
  if (!is.null(w$uwaga)) out <- c(out, paste0("{\\color{upwrsoft}\\small\\textit{Uwaga:} ",
                                               tex(w$uwaga), "}"))
  c(out, "\\end{jbox}", "")
}
```

```{r mapa, results='asis'}
cat(sprintf("\\textit{Stan na jUPWR %s. Wpis każdego tematu jest raz — przy pierwszym wykładzie, na którym się pojawia; dalsze wykłady odsyłają do strony.}\n\n",
            tex(d$wersja_jupwr)))
```

## Mapa menu

\begin{jbox}{Wstążka jUPWR}
\textbf{Zakładki:} Zmienne · Dane · Analizy · Wykresy · Edytuj. \quad Plik: przycisk {\symfont ☰} w lewym górnym rogu.

\smallskip
\begin{tabular}{@{}>{\leavevmode\bfseries\color{upwraccent}}p{3.6cm}p{13cm}@{}}
Eksploracja & Zmienne ilościowe · Zmienne jakościowe · Szereg rozdzielczy \\
Rozkłady & rozkłady ciągłe (normalny, t, χ², F, wykładniczy …) i dyskretne (dwumianowy, Poissona …) \\
Przedziały ufności & Średnie · Proporcje · Korelacja i regresja · Dydaktyka (Jak działa bootstrap) \\
Testy t & Jedna próba · Dwie grupy · Próby sparowane \\
ANOVA & ANOVA · ANOVA powtórzonych pomiarów \\
Regresja & Korelacja · Korelacja cząstkowa · Regresja liniowa · Regresja logistyczna \\
Częstości & Jedna zmienna · Tabela kontyngencji · Próby zależne \\
Testy permutacyjne & Jedna próba · Dwie grupy · Próby sparowane \\
\end{tabular}

\smallskip
\textbf{Panel analizy:} najważniejsze opcje są widoczne od razu; reszta w zwiniętych sekcjach \textbf{Założenia} i \textbf{Zaawansowane}. Na dole każdej analizy: \textbf{Opis zastosowanych metod} (do raportu).
\end{jbox}

# Część A — wg wykładów

```{r czesc-a, results='asis'}
for (nr in names(d$wyklady)) {
  cat(sprintf("\n\\needspace{8\\baselineskip}\n## Wykład %s — %s\n\n", nr, tex(d$wyklady[[nr]])))
  here <- Filter(function(w) nr %in% unlist(w$wyklady), wpisy)
  own <- Filter(function(w) first_lecture(w) == nr, here)
  ref <- Filter(function(w) first_lecture(w) != nr, here)
  for (w in own) cat(entry_tex(w), sep = "\n")
  if (length(ref)) {
    cat("\\textbf{Także na tym wykładzie:} ",
        paste(sprintf("%s (s.~\\pageref{w:%s})", tex(vapply(ref, `[[`, "", "temat")),
                      vapply(ref, `[[`, "", "id")), collapse = "; "),
        ".\n\n", sep = "")
  }
}
```

\newpage

# Część B — pytanie → analiza

```{r czesc-b, results='asis'}
for (g in names(d$grupy)) {
  ws <- Filter(function(w) identical(w$grupa, g) && !is.null(w$pytanie), wpisy)
  if (!length(ws)) next
  cat(sprintf("\n\\needspace{6\\baselineskip}\n## %s\n\n", tex(d$grupy[[g]])))
  cat("\\begin{longtable}{@{}p{6.4cm}p{9.2cm}r@{}}\n\\toprule\n",
      "\\textbf{Pytanie} & \\textbf{Gdzie w jUPWR} & \\textbf{s.} \\\\\n\\midrule\n\\endhead\n",
      sep = "")
  for (w in ws) {
    cat(sprintf("%s & %s & \\pageref{w:%s} \\\\[2pt]\n",
                tex(w$pytanie), menu_tex(w$menu), w$id))
  }
  cat("\\bottomrule\n\\end{longtable}\n")
}
```
